---
title: Calcula estadísticos descriptivos básicos en R
author: Bastián Olea Herrera
date: '2025-12-02'
slug: []
categories: []
tags:
  - estadísticas
  - básico
  - dplyr
format:
  hugo-md:
    output-file: index
    output-ext: md
excerpt: "Calcular estadísticos descriptivos, como promedio, mediana y cuartiles, es un paso inicial de la exploración de datos. En este post aprendemos varias formas de calcular descriptivos personalizables a todas las variables de tu _dataframe_ al mismo tiempo."
---

Calcular estadísticos descriptivos en R es tan simple como usar la función `summary()` sobre cualquier tabla de datos o _dataframe_.

{{< indice >}}

## Estadísticos descriptivos iniciales
Usaremos como ejemplo el conjunto de datos `iris`, que viene incorporado en R, para aplicarle `summary()` y así obtener sus **estadísticos descriptivos**.

```{r}
summary(iris)
```

La función `summary()` calcula estadísticos descriptivos básicos para cada variable numérica del conjunto de datos, incluyendo:
- **Mínimo** y **máximo**
- **Mediana:** el valor central, si los datos se ordenaran de menor a mayor
- **Promedio**
- **Primer y tercer cuartil:** si se ordenan los datos de menor a mayor, el primer cuartil indica el valor que corta la distrución de manera que el 25% de los datos son menores o iguales a él, y el tercer cuartil lo mismo pero cortando el 75% de los datos son menores o iguales a él.



## Estadísticos descriptivos con `{dplyr}`

Si queremos tener más control sobre los cálculos de estadísticos descriptivos, podemos usar `{dplyr}`.

Vamos a partir viendo cómo se hace un sólo estadístico descriptivo promedio para una sola variable, y vamos a ir avanzando desde ahí hasta poder aplicar **múltiples estadísticos descriptivos a todas las variables**.

### Calcular promedio con `summarize()`

Si bien `{dplyr}` no tiene una función que lo haga automáticamente como `summary()`, podemos usar la función `summarize()` para calcular **resúmenes estadísticos**. A `summarize()` le damos una función que usaremos para _resumir_ los datos a una sola fila.

Por ejemplo, calculemos el **promedio** de una variable:

```{r}
#| message: false
library(dplyr)

iris |> 
  summarize(
    promedio = mean(Sepal.Length)
  )
```

### Calcular promedio de varias variables con `summarize(across())`

Para hacerlo más útil, en vez de calcular para una sola variable, podemos pedirle que calcule el promedio para todas las variables numéricas. Esto lo logramos usando `across()`, que permite aplicar las operaciones a varias columnas a la vez, indicando que queremos aplicar la operación _donde_ (`where()`) las variables _sean numéricas_ (`is.numeric`).

Entonces, este código calculará el promedio para todas las columnas numéricas del _dataframe_:

```{r}
iris |> 
  summarize(             # resumir los datos
    across(              # donde las columnas
      where(is.numeric), # sean numéricas
      ~mean(.x),         # calculando el promedio
      .names = "{col}_promedio") # cambiar el nombre de columnas
  )
```


### Estadísticos descriptivos con `summarize()`

Siguiendo los mismos principios, ahora podemos calcular varios estadísticos descriptivos a la vez agregándolos a `summarize()`. 

Primero calculemos los descriptivos para una sola variable:

```{r}
iris |>
  # definir variable
  rename(var = Petal.Width) |> 
  # omitir datos perdidos
  filter(!is.na(var)) |>
  # calcular
  summarize(
    "minimo" = min(var),
    "primer" = quantile(var, probs = 0.25),
    "promedio" = mean(var),
    "mediana" = median(var),
    "tercer" = quantile(var, probs = 0.75),
    "maximo" = max(var),
    "desviacion" = sd(var)
  )
```

### Estadísticos descriptivos por grupo

La gracia de `{dplyr}` es que al código anterior podemos agregarle una agrupación (`group_by()`) para calcular los mismos estadísticos descriptivos **por grupos**:

```{r}
iris |>
  # definir variable
  rename(var = Petal.Width) |> 
  # omitir datos perdidos
  filter(!is.na(var)) |>
  # grupo
  group_by(Species) |> 
  # calcular
  summarize(
    "minimo" = min(var),
    "primer" = quantile(var, probs = 0.25),
    "promedio" = mean(var),
    "mediana" = median(var),
    "tercer" = quantile(var, probs = 0.75),
    "maximo" = max(var),
    "desviacion" = sd(var)
  )
```

### Estadísticos descriptivos para todas las variables

Podemos **automatizar el cálculo** de todos los estadísticos descriptivos para **todas las variables** numéricas usando `across()` dentro de `summarize()`. El resultado lo podemos [transformar a formato largo](/blog/r_introduccion/tidyr_pivotar/) con `{tidyr}` para facilitar su lectura:

```{r}
library(tidyr)

iris |> 
  summarise(
    across(where(is.numeric),
           list("minimo" = ~min(.x),
                "primer" = ~quantile(.x, probs = 0.25),
                "promedio" = ~mean(.x),
                "mediana" = ~median(.x),
                "tercer" = ~quantile(.x, probs = 0.75),
                "maximo" = ~max(.x),
                "desviacion" = ~sd(.x))
    )
  ) |> 
  pivot_longer(everything(), 
               names_sep = "_", 
               names_to = c("variable", ".value"))
```


### Estadísticos descriptivos para todas las variables, por grupos

Finalmente, el mismo proceso anterior de calcular todos los descriptivos para todas las variables, pero ahora **por grupos**, simplemente agregándole `group_by()` al código y cambiando las columnas a pivotar para que no incluya la variable de grupo:

```{r}

iris |> 
  rename(grupo = Species) |> 
  group_by(grupo) |> 
  summarise(
    across(where(is.numeric),
           list("minimo" = ~min(.x),
                "primer" = ~quantile(.x, probs = 0.25),
                "promedio" = ~mean(.x),
                "mediana" = ~median(.x),
                "tercer" = ~quantile(.x, probs = 0.75),
                "maximo" = ~max(.x),
                "desviacion" = ~sd(.x))
    )
  ) |> 
  pivot_longer(c(everything(), -grupo), # todas menos la variable de agrupación
               names_sep = "_", 
               names_to = c("variable", ".value"))
```

Si bien R base trae herramientas útiles como `summary()`, metiéndole un poco de `{dplyr}` podemos tener formas más flexibles y personalizables para calcular estadísticos descriptivos.


## Estadísticos descriptivos con `{skimr}`

Otra alternativa a `summary()` es la función `skim()` del [paquete `{skimr}`](https://docs.ropensci.org/skimr/), que nos entrega resúmenes estadísticos permite obtener un resumen estadístico más completo y visualmente atractivo.

Instalamos el paquete:
```{r}
#| eval: false
install.packages("skimr")
```

Luego lo probamos con nuestros datos:
```{r}
#| eval: false
library(skimr)

skim(iris)
```

La función entregará tablas con resúmenes de cantidad de observaciones, tipo de las columnas, y estadísticas descriptivas específicas para variables categóricas y numéricas.

```r
── Data Summary ────────────────────────
                           Values
Name                       iris  
Number of rows             150   
Number of columns          5     
_______________________          
Column type frequency:           
  factor                   1     
  numeric                  4     
________________________         
Group variables            None  

── Variable type: factor ───────────────────────────────────────────────────────────────────────────
  skim_variable n_missing complete_rate ordered n_unique top_counts               
1 Species               0             1 FALSE          3 set: 50, ver: 50, vir: 50

── Variable type: numeric ──────────────────────────────────────────────────────────────────────────
  skim_variable n_missing complete_rate mean    sd  p0 p25  p50 p75 p100 hist 
1 Sepal.Length          0             1 5.84 0.828 4.3 5.1 5.8  6.4  7.9 ▆▇▇▅▂
2 Sepal.Width           0             1 3.06 0.436 2   2.8 3    3.3  4.4 ▁▆▇▂▁
3 Petal.Length          0             1 3.76 1.77  1   1.6 4.35 5.1  6.9 ▇▁▆▇▂
4 Petal.Width           0             1 1.20 0.762 0.1 0.3 1.3  1.8  2.5 ▇▁▇▅▃
```

{{< bajada "Gracias a [Darakhshan Nehal](https://www.linkedin.com/in/darakhshan-nehal-b38747154/) por enseñarme esta función!" >}}


{{< cafecito >}}

{{< cursos >}}



