---
title: 'Limpieza y recodificación de datos de texto en R con {stringr}'
author: Bastián Olea Herrera
date: '2025-06-08'
draft: false
format: 
  hugo-md:
    output-file: "index"
output-ext:  "md"
slug: []
categories:
  - tutoriales
tags:
  - limpieza de datos
  - texto
excerpt: Los datos que vienen como texto suelen necesitar una limpieza previa, y adicionalmente un procesamiento para poder aprovecharlos mejor. En este tutorial usamos el paquete `{stringr}` para limpiar y ordenar unos datos de texto.
editor_options: 
  chunk_output_type: inline
---


[El paquete `{stringr}`](https://stringr.tidyverse.org/index.html) facilita todo tipo de trabajo que implique texto en R. 

En general, los datos que vienen como texto suelen necesitar una limpieza previa, y adicionalmente un procesamiento para poder aprovecharlos mejor.

Sigamos un ejemplo con una columna que viene con textos sobre compras en un servicio público:

```{r}
#| warning: false
library(dplyr)
library(stringr) # para trabajar con textos

datos <- tibble(
  texto = c("Licitación pública N°3432",
            "Trato directo #3341",
            "Licitación privada 876",
            "LICITACION PUBLICA N3430",
            "Licitacion publica 3526 concluida",
            "licitación pública 2986 ok",
            "sin información")
)
```

```{r}
#| include: false
datos |> knitr::kable(format = "markdown")
```

|texto                             |
|:---------------------------------|
|Licitación pública N°3432         |
|Trato directo #3341               |
|Licitación privada 876            |
|LICITACION PUBLICA N3430          |
|Licitacion publica 3526 concluida |
|licitación pública 2986 ok        |
|sin información                   |

Como es de esperar, el texto viene _sucio_: escrito de distintas maneras, con y sin tildes, con y sin mayúsculas, etc.

### Crear variable a partir de la detección de texto

Una primera limpieza de los datos puede ser identificar si un texto específico está o no presente en la variable de texto sucio. Para ello podemos usar la función `str_detect()`, que retorna `TRUE` o `FALSE` si en el texto que se le entrega como primer argumento está presente el texto en su segundo argumento. Por ejemplo:


```{r}
str_detect("un texto acá muy feo", "feo") # sí (TRUE)

str_detect("un texto acá muy bonito", "feo") #no (FALSE)
```

Aplicamos `str_detect()` dentro de un `mutate()` para crear una columna que indique la presencia de un texto a lo largo de la columna de texto:

```{r}
datos |> 
  mutate(licitacion = str_detect(texto, "Licitación"))
```

Vemos que sólo entrega dos `TRUE`, siendo que en las filas 4, 5 y 6 también debería encontrar coincidencias. Esto se debe a que existen diferencias en las letras minúsculas y mayúsculas.


## Cambiar la capitalización de un texto
Un problema común con la limpieza de texto es encontrar **diferencias en las mayúsculas** de las palabras. `{stringr}` tiene varias funciones para ayudarnos a cambiar textos a mayúsculas, minúsculas, y más.

```{r}
str_to_lower("HOLA, cómo estás?")

str_to_upper("hola, cómo estás?!")

str_to_sentence("hola, cómo estás?")
```

Pero a veces necesitamos corregir la capitalización de textos que en su interior contienen palabras que empiezan con mayúsculas, o siglas/acrónimos, en cuyo caso convertir a minúsculas o a oración arruinarían la gramática correcta.

```{r}
# texto que no empieza con mayúscula
texto <- "mi nombre es Cecilia y trabajo en la ONU."

# agregar mayúscula inicial, pero se pierden las demás mayúsculas
str_to_sentence(texto)
```

En estos casos podemos realizar un reemplazo de texto con `str_replace()` que solamente reemplace la primera letra del texto por su versión mayúscula, y deje las demás intactas:

```{r}
# reemplazar sólo primera letra de la primera palabra
str_replace(texto, "^.", toupper)
```

Aquí usamos una **expresión regular** (`^.`) para indicar que queremos reemplazar solamente la primera letra del texto (el símbolo `^` indica el inicio del texto, y `.` indica cualquier símbolo).

Volviendo al ejemplo de los datos, para corregir la detección de datos con `str_detect()` cuando hay diferencias de mayúsculas, primero convertimos el texto a minúsculas con `str_to_lower()`, y buscamos el término en minúsculas:

```{r}
datos |> 
  mutate(licitacion = str_detect(str_to_lower(texto), "licitación"))
```

Obtenemos una coincidencia más! Pero siguen faltando dos casos (casos 4 y 5) que deberían retornar `TRUE`. En estos casos, el problema está con **diferencias en los tildes** de las palabras. Para solucionar esto, podemos hacer una búsqueda de texto usando _regex_. 



## Expresiones regulares

Las [expresiones regulares o _regex_](https://stringr.tidyverse.org/articles/regular-expressions.html) son formas de escribir patrones de búsqueda, y son soportadas por todas las funciones de `{stringr}`. Uno de estos patrones es el operador _o_ (`|`). El operador _o_ puede usarse para encontrar coincidencias con varias palabras distintas separadas con `|`:

```{r}
str_detect(c("hola", "holo", "holi"), "hola|holi")
```

En este ejemplo, se coincide con un `TRUE` tanto el texto `hola` como `holi`. Pero en este ejemplo ambas palabras son muy similares; 75% similares, para ser exactos 🤓☝🏼. Podemos poner entre paréntesis los caracteres específicos que varían, para que dentro de una misma palabra se acepten distintos caracteres:

```{r}
str_detect(c("hola", "holo", "holi"), "hol(a|i)")
```

De este modo, se coincide con la palabra `hol` seguida tanto de `a` como de `i`; es decir, `hola` y `holi`.

Finalmente, también podemos pedirle que coincida una palabra que dentro de ella tenga _cualquier_ caracter:

```{r}
str_detect(c("hola", "holo", "holi"), "hol.")
```

Siguiendo estos ejemplos para volver a nuestros datos, podemos coincidir texto con y sin tildes al mismo tiempo si usamos _regex_ para especificar que uno o varios caracteres pueden ser distintos; en este caso, la letra _o_ con y sin tilde:

```{r}
datos |> 
  mutate(licitacion = str_detect(str_to_lower(texto), "licitaci(ó|o)n"))
```

Podemos usar el mismo código pero dentro de un `ifelse()` para que, en vez de `TRUE` y `FALSE`, retorne lo que queramos para las condicies verdadera y falsa:

```{r}
datos |> 
  mutate(licitacion = ifelse(str_detect(str_to_lower(texto), "licitaci(ó|o)n"), 
                             yes = "Licitación",
                             no = "Otros"))
```

También podemos usar el operador `.*` de _regex_ para indicar cualquier cantidad de caracteres entre el texto antes y después del operador. Por ejemplo:

```{r}
str_detect(c("hola", "hooooooola", "ho8787897la", "hola hola"), "ho.*la")
```

En el ejemplo, `ho.*la` significa coincidir con un texto que tenga `ho`, cualquier texto, y luego `la`; por lo tanto, coincide con `hola`, `hooooooola`, `ho8787897la` y cualquier otra variación.

Podemos usar esto para hacer coincidencias más flexibles:

```{r}
datos |> 
  mutate(tipo = case_when(str_detect(str_to_lower(texto), "lic.*privada") ~ "Licitación privada",
                          str_detect(str_to_lower(texto), "lic.*p.blica") ~ "Licitación pública",
                          str_detect(str_to_lower(texto), "trato.*directo|contra.*direct") ~ "Trato directo")
  )
```

Si combinamos los aprendizajes hasta el momento, podemos crear una columna nueva que entregue distintos valores dependiendo del texto detectado, gracias a `case_when()`:

```{r}
datos |> 
  # limpiar el texto de antemano
  mutate(texto_2 = str_to_lower(texto)) |> 
  # detectar licitaciones
  mutate(licitacion = str_detect(texto_2, "licitaci(ó|o)n")) |> 
  # detectar si son públicas, privadas, o de otro tipo
  mutate(tipo = case_when(
    # si son licitaciones, y si contiene "privada"
    licitacion & str_detect(texto_2, "privad(o|a)") ~ "Licitación privada",
    # si son licitaciones y si contiene "público"
    licitacion & str_detect(texto_2, "p(ú|u)blic(a|o)") ~ "Licitación pública",
    # otros valores
    str_detect(texto_2, "trato directo") ~ "Trato directo",
    # todos los demás que no coincidieron en las condiciones anteriores
    .default = "Otros"))
```



### Extraer caracteres desde un texto
Una última alternativa para limpiar estos datos sería _extraer_ texto específico desde la variable de texto. Es decir, encontrar un tipo de texto dentro de otro texto, y solamente dejar ese texto extraído. Por ejemplo: entre un texto extenso, extraer solamente una palabra específica, si es que existe, o extraer solamente los números que esténdentro del texto.

Para esto podemos usar la función `str_extract()` combinada con un operador _regex_ para extraer secuencias de números (`\\d+`):

```{r}
datos |> 
  mutate(numero = str_extract(texto, "\\d+"))
```

----

Para finalizar, unimos todas las técnicas que vimos en este ejemplo, para terminar con una tabla de datos mucho más útil que la que teníamos al inicio!

```{r}
datos_limpios <- datos |> 
  # limpiar el texto de antemano
  mutate(texto_2 = str_to_lower(texto)) |> 
  # detectar licitaciones
  mutate(licitacion = ifelse(str_detect(str_to_lower(texto), "licitaci(ó|o)n"), 
                             yes = "Licitación",
                             no = "Otros")) |> 
  # detectar si son públicas, privadas, o de otro tipo
  mutate(tipo = case_when(
    # si son licitaciones, y si contiene "privada"
    licitacion == "Licitación" & str_detect(texto_2, "privad(o|a)") ~ "Licitación privada",
    # si son licitaciones y si contiene "público"
    licitacion == "Licitación" & str_detect(texto_2, "p(ú|u)blic(a|o)") ~ "Licitación pública",
    # otros valores
    licitacion == "Otros" & str_detect(texto_2, "trato directo") ~ "Trato directo",
    # todos los demás que no coincidieron en las condiciones anteriores
    .default = "Otros")) |> 
  # extraer números
  mutate(numero = str_extract(texto, "\\d+"),
         numero = as.numeric(numero)) |> # convertir números a numéricos
  # eliminar columnas innecesarias
  select(-contains("texto"))
```

```{r}
#| include: false
datos_limpios |> knitr::kable(format = "markdown")
```

|licitacion |tipo               | numero|
|:----------|:------------------|------:|
|Licitación |Licitación pública |   3432|
|Otros      |Trato directo      |   3341|
|Licitación |Licitación privada |    876|
|Licitación |Licitación pública |   3430|
|Licitación |Licitación pública |   3526|
|Licitación |Licitación pública |   2986|
|Otros      |Otros              |     NA|


```{r}
#| include: false
# # usar el operador "$" de regex para buscar algo que solo aparezca al final de la línea
# 
# str_detect("director", "directo$")
# str_detect(c("directo trato", "directorio", "director de", "trato directo"), "directo$")
# str_detect("directo", "directo$")
# str_detect("director de asuntos", "directo$")
# 
# 
# # coincidir usando una condición que tiene que cumplirse y otra que no tenga que cumplirse
# # así coincidimos por un criterio pero excluimos por otro, simultáneamente
# 
# 
# tibble(tipo = c("contrato de personal",
#                 "contratación directa",
#                 "contrato directo")) |> 
#   mutate(tipo2 = case_when(str_detect(tipo, "contrat") & !str_detect(tipo, "personal") ~ "Sí",
#                            .default = "No"))
# 
# # coincidir usando límites de palabras (word boundary)
# 
# tibble(tipo = c("Trato directo",
#                 "TD",
#                 "TDAH",
#                 "T D")) |> 
#   mutate(tipo2 = case_when(str_detect(tolower(tipo), "trato directo") ~ "Sí",
#                            str_detect(tipo, "\\b(TD)\\b") ~ "Sí", # boundary
#                            str_detect(tipo, "\\bT D\\b") ~ "Sí",
#                            .default = "No"))

```

{{< cafecito >}}