---
title: "Tutorial: generar tablas atractivas y personalizables con {gt}"
author: Basti치n Olea Herrera
date: '2024-11-19'
slug: []
draft: false
format: "hugo-md"
# format: html
categories:
  - tutoriales
tags:
  - tablas
  - web scraping
  - Chile
editor_options: 
  chunk_output_type: console
execute: 
  message: false
  warning: false
excerpt: El paquete de R `{gt}` genera tablas para presentar tus datos. Produce tablas atractivas con muy pocas l칤neas de c칩digo, y al mismo tiempo ofrece una alta capacidad de personalizaci칩n de las tablas. En este art칤culo te mostrar칠 tres ejemplos de creaci칩n de distintas tablas basadas en datos reales.
---

```{r setup}
#| echo: false

# funci칩n que guarda la tabla como imagen, y genera un cuadro donde mostrar la tabla generada, as칤 el formato de la tabla sale 100% correcto sin importar el CSS ni el HTML del sitio

library(shiny)
library(htmltools)

options(chromote.headless = "new")

render_tabla_imagen <- function(tabla, imagen, ancho = 480) {
  archivo <- paste0(deparse(substitute(tabla)), ".png")
  
  # guardar
  gtsave(tabla, archivo)
  
  # cuadro
  ui <- div(style = css(background_color = "white", 
                        padding = "12px", border_radius = "5px",
                        max_width = paste0(ancho, "px")),
            img(src = archivo)
  )
  return(ui)
}
```


[El paquete de R `{gt}`](https://gt.rstudio.com) (llamado as칤 por generar _great tables_) permite producir tablas atractivas con R para presentar tus datos. Sus cualidades principales son que produce **resultados atractivos con muy pocas l칤neas de c칩digo**, pero al mismo tiempo ofrece una **alta capacidad de personalizaci칩n**, teniendo opciones para personalizar pr치cticamente todos los aspectos de la tabla.

Otro beneficio de usar este paquete es que contiene funciones que hacen muy f치cil darle el **formato correcto a las variables num칠ricas,** como porcentajes, n칰meros grandes, cifras en dinero, etc., Y adem치s, ofrece funciones para darle estilos personalizados a las columnas o celdas de tu tabla de forma program치tica. Esto permite generar ciertas reglas para que las **celdas cambien de colores dependiendo de su valor**, ciertas cifras **cambian su tipo de letra bajo determinadas circunstancias**, y mucho m치s.

En este art칤culo te mostrar칠 tres ejemplos de creaci칩n de distintas tablas basadas en datos reales:

1. Tabla de **estimaci칩n de pobreza comunal**, con estilo condicional de celdas y columnas con colorizaci칩n en base a datos
2. Tabla de **resultados electorales**, con colorizaci칩n de celdas de variables categ칩ricas en base a una segunda variable categ칩rica
3. Tabla de **Producto Interno Bruto regional**, con colorizaci칩n de m칰ltiples columnas num칠ricas de forma simult치nea, y estilo de celdas condicional

----


## Tabla de estimaci칩n de pobreza por comunas

El primer ejemplo de tabla se basar치 en los datos de [estimaciones de pobreza comunal del a침o 2022, producidos por el Ministerio de Desarrollo Social](https://bidat.midesof.cl/directorio/Pobreza%20comunal/estimaciones-de-pobreza-comunal-2022) de Chile.

El primer paso ser치 [obtener los datos oficiales.](https://bidat.midesof.cl/directorio/Pobreza%20comunal/estimaciones-de-pobreza-comunal-2022) Por conveniencia, tengo la tabla con los datos originales pre-procesada [en un repositorio sobre datos de pobreza en Chile](https://github.com/bastianolea/pobreza_chile), por lo que es posible importar los datos limpios en una sola l칤nea de c칩digo:

```{r}
#| message: false
pobreza <- readr::read_csv2("https://raw.githubusercontent.com/bastianolea/pobreza_chile/refs/heads/main/pobreza_comunal/datos_procesados/pobreza_comunal.csv")

pobreza
```

Podemos ver que los datos corresponden a 345 filas con informaci칩n de las comunas, su poblaci칩n, y las cifras de pobreza en n칰meros absolutos y porcentaje. 

Para el ejemplo, primero obtendremos 7 filas al azar y seleccionaremos solamente las columnas que nos interesan. Teniendo cualquier tabla de datos en R, si le agregamos la funci칩n `gt()` crearemos una tabla `{gt}` con las configuraciones por defecto:

```{r}
library(dplyr)
library(gt)

set.seed(1917)

tabla_pobreza_1 <- pobreza |> 
  slice_sample(n = 7) |> 
  select(region, contains("comuna"), poblacion, starts_with("pobreza")) |> 
  gt()
```

```{r}
#| echo: false
#| output: asis
render_tabla_imagen(tabla_pobreza_1)
```

Esta es la tabla b치sica que entrega `{gt}`, la cual viene con l칤neas horizontales elegantes y un espaciado de celdas agradable. Tiene una apariencia bastante mejor que haber pegado a los datos en una planilla de Excel 游뱖


### Formato de variables num칠ricas

El primer paso para mejorar esta tabla es darle un formato de texto correcto a las variables num칠ricas. Esto logramos con las funciones de `{gt}` que empiezan con `fmt_` (por _formato_), de las cuales usaremos `fmt_number()` para remover decimales de los n칰meros enteros y aplicar separadores de miles, y `fmt_percent()` para especificar el n칰mero de decimales y usar la coma como separador de decimales.

```{r}
tabla_pobreza_2 <- tabla_pobreza_1 |> 
  # dar formato a n칰meros enteros
  fmt_number(columns = c(poblacion, pobreza_n),
             decimals = 0, sep_mark = ".") |> 
  # dar formato a porcentajes
  fmt_percent(columns = pobreza_p,
              decimals = 1, drop_trailing_zeros = TRUE,
              dec_mark = ",")
```

```{r}
#| echo: false
#| output: asis
render_tabla_imagen(tabla_pobreza_2)
```

### Apariencia de columnas

El segundo paso va a ser cambiar el formato del texto de algunas columnas. En este caso, queremos aplicar letras negrita a la columna `nombre_comuna`, Y vamos a alinear la columna `region` hacia la derecha, para que se pegue al nombre de las comunas. Esto se lleva a cabo con la funci칩n `tab_style()`, cuyo primer argumento es el estilo que vamos a darle a las celdas, y el segundo es las columnas o filas que vamos a afectar. C칩mo vamos a cambiar el texto de las celdas, en el argumento `style` se usa la funci칩n `cell_text()`, que contiene todos los atributos que podemos cambiar de las letras de las celdas, como color, tama침o, estilo, peso, etc.

La alineaci칩n del texto tambi칠n podr칤amos haberla hecho con la funci칩n `tab_style()`, especificando en `cell_text()` que queremos que el texto sea alienado a la derecha, pero `{gt}` nos facilita un poco 칠sto con la funci칩n `cols_align()`.

```{r}
tabla_pobreza_3 <- tabla_pobreza_2 |> 
  # cambiar estilo de texto de una columna
  tab_style(style = cell_text(weight = "bold"),
            locations = cells_body(nombre_comuna)) |> 
  # alineaci칩n de texto de una columna
  cols_align(align = "right", 
             columns = region)
```

```{r}
#| echo: false
#| output: asis
render_tabla_imagen(tabla_pobreza_3)
```

Para terminar de cambiar las configuraciones b치sicas de nuestra tabla, tenemos que mejorar los nombres de las columnas y agregar informaci칩n de contexto a la tabla. Reemplazaremos los nombres de las columnas por nombres correctamente redactados, usando la funci칩n `cols_label()`, a la cual hay que darle los nombres de las columnas con el texto que queremos que tenga cada uno. Luego, utilizaremos la funci칩n `tab_header()` para agregar t칤tulo y subt칤tulo, y la funci칩n `tab_source_note()` para agregar un texto de fuente debajo de la tabla.

```{r}
tabla_pobreza_4 <- tabla_pobreza_3 |> 
  # nombres de columnas
  cols_label(region = "Regi칩n", nombre_comuna = "Comuna",
             poblacion = "Poblaci칩n", 
             pobreza_n = "Cantidad", pobreza_p = "Porcentaje") |> 
  # t칤tulo y subt칤tulo
  tab_header(title = "Pobreza comunal", subtitle = "Cantidad y porcentaje de personas en situaci칩n de pobreza") |> 
  # texto fuente
  tab_source_note("Fuente: Estimaciones de pobreza comunal 2022,") |> 
  tab_source_note("Ministerio de Desarrollo Social")
```

```{r}
#| echo: false
#| output: asis
render_tabla_imagen(tabla_pobreza_4)
```

En este punto ya tenemos una tabla presentable, ordenada y elegante. Podemos guardar la tabla como una imagen con el comando `gtsave()`, incluirla en un reporte Quarto/RMarkdown o en una app Shiny.


### Estilo condicional de celdas

Podemos seguir mejorando en la tabla agregando cambios condicionales en el estilo de celdas que cumplan con una condici칩n puntual. Por ejemplo, queremos destacar celdas de la variable `poobreza_n` que superen cierto valor, debido a que nos parece relevante distinguir comunas donde exista una cierta cantidad de personas en condici칩n de pobreza.

Para agregar estilos condicionales a las celdas de una o varias columnas, usamos la misma funci칩n `tab_style()` que usamos para darle un estilo a las columnas completas, pero esta vez, en el argumento de `location` que usamos para especificar la columna que queremos modificar, especificamos tanto una columna como un criterio para las filas. De esta forma, se indica que queremos cambiar el estilo de una columna, pero s칩lo si sus filas cumplen una condici칩n determinada:

```{r}
tabla_pobreza_5 <- tabla_pobreza_4 |> 
  tab_style(style = cell_fill(color = "red", alpha = 0.2),
            locations = cells_body(columns = pobreza_n, 
                                   rows = pobreza_n > 6000)
  )
```

```{r}
#| echo: false
#| output: asis
render_tabla_imagen(tabla_pobreza_5)
```

### Colorear columnas seg칰n su valor

Podemos hacer que una columna de una variable num칠rica exprese su valor a trav칠s de una **escala de colores**. As칤 resulta mucho m치s f치cil guiar la atenci칩n a las diferencias en los valores de las observaciones, ya que podemos identificar valores bajos y altos de la misma variable siguiendo el degradado de colores.

La funci칩n `data_color()` aplica colorizaci칩n de celdas en base a los valores de la variable indicada en el argumento `column`. Si las variables num칠rica, especificamos que el m칠todo sea `numeric`, y luego tenemos varios argumentos que podemos especificar para modificar la colorizaci칩n. Los principales son `domain`, donde se especifica el rango de la escala de colores (es decir, el valor que corresponde con el color m칤nimo y el valor del color m치ximo), y la paleta en `palette`, qu칠 puede hacer un vector de colores que van desde el valor m치s bajo el valor m치s alto; es decir, el color asignado a los valores m치s bajos de la variable, y los colores siguientes en el degradado. En este caso, queremos que las cifras bajas sean de color blanco (igual que el fondo del gr치fico), y a medida que el valor sea m치s alto sean de un rojo intenso y luego un rojo oscuro. El color m치s alto (rojo oscuro) corresponde al valor `0.3` o 30%, dado que en el contexto de medici칩n de pobreza consideramos que eso ya es una cifra suficientemente alarmante. Los valores que queden fuera de este rango de cero a 30% van a adquirir el color de los datos perdidos (`na_color`), de modo que todos los valores iguales o mayores a 0.3 van a ser del color m치s alto.

```{r}
tabla_pobreza_6 <- tabla_pobreza_5 |> 
  data_color(columns = pobreza_p,
             method = "numeric", 
             domain = c(0, 0.3), na_color = "red4",
             palette = c("white", "red1", "red4"))
```

```{r}
#| echo: false
#| output: asis
render_tabla_imagen(tabla_pobreza_6)
```

Gracias al degradado de colores a las celdas tenemos una tabla que comunica mucho m치s que la versi칩n anterior, dado que gu칤a la interpretaci칩n de los datos a una variable puntual.

### Estilo avanzado de tablas

Para finalizar con esta tabla, podemos personalizar con mayor detalle de todos los aspectos de la misma. En el bloque de c칩digo que viene a continuaci칩n, vamos a especificar m칰ltiples modificaciones a la tabla:
- Cambiar el tama침o del texto de las celdas
- Usar una tipograf칤a o tipo de letra distinto para la tabla, usando tipograf칤as de Google, con las funciones `opt_table_font()` y [`google_font()`](https://fonts.google.com)
- Poner el subt칤tulo de la tabla en it치lica con `tab_style()`
- Cambiar el color del texto de algunas columnas, ya que queremos que pasen a segundo plano, usando `tab_style()`
- Alinear los textos de t칤tulo y subt칤tulo hacia el lado izquierdo, usando `tab_style()`
- Cambiar el color de fondo de los nombres de columnas, para crear una jerarqu칤a en la tabla, usando `tab_style()`
- Eliminar las l칤neas de borde de la tabla con `opt_table_lines("none")`, para luego personalizar las l칤neas horizontales en `tab_options()`, poni칠ndolas de color blanco y ensanch치ndolas para que creen una separaci칩n entre filas
- Crear un espaciado entre el subt칤tulo con el resto de la tabla, al ensanchar la l칤nea divisoria entre ambas, usando `tab_options()`
- Agregar un color de fondo alternante de las filas, para guiar la lectura, usando `opt_row_striping()`
- Cambiar el texto de la fuente en la parte de abajo de la tabla, y creamos un espaciado entre la fuente y la tabla ensanchando la l칤nea divisoria entre ambas, usando `tab_style()` y `tab_options()`

```{r}
tabla_pobreza_7 <- tabla_pobreza_6 |> 
  # texto de tabla m치s chico
  tab_style(style = cell_text(size = "small"),
            locations = list(cells_body(),
                             cells_column_labels())) |> 
  # tipograf칤a
  opt_table_font(font = google_font(name = "Host Grotesk")) |> 
  # subt칤tulo en it치licas
  tab_style(style = cell_text(style = "italic"),
            locations = cells_title("subtitle")) |> 
  # texto de columna
  tab_style(style = cell_text("grey60"),
            locations = cells_body(columns = c(region, poblacion))) |> 
  # alineaci칩n de texto de titulares
  tab_style(style = cell_text(align = "left"),
            locations = cells_title()) |> 
  # color de fondo de t칤tulos de columnas
  tab_style(style = cell_fill("grey92"),
            locations = cells_column_labels()) |> 
  # eliminar l칤neas por defecto
  opt_table_lines("none") |> 
  # espaciado entre filas
  tab_options(table_body.hlines.style = "solid",
              table_body.hlines.width = 2, 
              table_body.hlines.color = "white") |> 
  # espaciado entre subt칤tulo y tabla
  tab_options(heading.border.bottom.style = "solid",
              heading.border.bottom.color = "white",
              heading.border.bottom.width = 12,
              heading.padding = 0) |> 
  # filas con fondo alternante
  opt_row_striping() |> 
  # texto fuente
  tab_options(source_notes.font.size = "small", source_notes.padding = 0) |> 
  tab_style(style = cell_text(align = "right"), locations = cells_source_notes()) |> 
  # espaciado tabla y fuente
  tab_options(table_body.border.bottom.style = "solid",
              table_body.border.bottom.color = "white",
              table_body.border.bottom.width = 12)
```

```{r}
#| echo: false
#| output: asis
render_tabla_imagen(tabla_pobreza_7)
```

La tabla terminada tiene una apariencia mucho m치s personalizada y atractiva 游봃


----




## Tabla de resultados electorales

En el segundo ejemplo, haremos una peque침a tabla que resuma resultados electorales. En esta tabla, el sector pol칤tico al que pertenezcan los candidatos o candidatas tendr치 un color espec칤fico, pero este color se aplicar치 a una columna distinta al sector pol칤tico.

Los datos fueron obtenidos desde el sitio web del Servel por medio de web scraping. [El procesamiento de los datos y los datos originales se encuentran en este repositorio](https://github.com/bastianolea/servel_scraping_votaciones), pero para este ejemplo, cargaremos directamente el archivo que contiene todos los resultados oficiales, procesados y limpios.

```{r}
library(dplyr)
library(tidyr)
library(forcats)
library(glue)
library(lubridate)
library(stringr)

# cargar datos remotamente desde el repositorio
datos_elecciones <- readr::read_csv2("https://raw.githubusercontent.com/bastianolea/servel_scraping_votaciones/refs/heads/main/datos/resultados_alcaldes_2024.csv")

datos_elecciones
```

Habiendo cargado los datos, filtramos por una comuna que nos interese, y ordenamos las columnas: 
- Convertimos el sector pol칤tico (variable `sector`) en un factor ordenado.
- Luego hacemos que la columna `candidato` tambi칠n sea un factor cuyo orden depende del `porcentaje` obtenido.
- Llevamos los votos nulos a la 칰ltima posici칩n del factor de candidatos para que aparezcan al final.
- Ordenamos la tabla por el factor ordenado `candidato`.

```{r}
comuna_elegida = "PE칌ALOLEN"

tabla_elecciones_1 <- datos_elecciones |> 
  filter(comuna == comuna_elegida) |> 
  # ordenar sector pol칤tico
  mutate(sector = as.factor(sector),
         sector = fct_relevel(sector, "Izquierda", "Derecha", "Independiente", "Otros")) |>
  # nulos al final de la tabla
  mutate(candidato = fct_reorder(candidato, porcentaje),
         candidato = fct_relevel(candidato, "Nulo/Blanco",after = 0)) |> 
  arrange(desc(candidato)) |>
  select(candidato, partido, votos, porcentaje, sector)

tabla_elecciones_1
```

Procedemos a crear la tabla b치sica con `{gt}`, incluyendo un subt칤tulo en formato _markdown_ que contiene dentro de s칤 el nombre de la comuna elegida a partir del objeto que usamos para filtrar los datos en el paso anterior. El [texto _markdown_](https://quarto.org/docs/authoring/markdown-basics.html) permite darle estilo enriquecido al texto de forma sencilla usando s칤mbolos, lo cual resulta conveniente para casos como 칠ste.

```{r}
library(gt)

tabla_elecciones_2 <- tabla_elecciones_1 |> 
  gt() |> 
  # titulares
  tab_header(title = md("_Resultados parciales:_ Elecciones Municipales 2024"),
             subtitle = md(glue("**{str_to_title(comuna_elegida)}**")))
```

```{r}
#| echo: false
#| output: asis
render_tabla_imagen(tabla_elecciones_2)
```

Aplicamos el formato de porcentaje a la columna de porcentaje, y el formato num칠rico a la columna num칠rica. Luego definimos algunos aspectos del estilo de la tabla, como fondos de color para algunas columnas, una [tipograf칤a personalizada desde Google Fonts](https://fonts.google.com), alineaciones de textos, y estilos de textos distintos en los distintos elementos de la tabla.

```{r}
tabla_elecciones_3 <- tabla_elecciones_2 |> 
  # formato de n칰meros
  fmt_percent(porcentaje, decimals = 1) |> 
  fmt_number(votos, 
             decimals = 0, sep_mark = ".", dec_mark = ",") |> 
  # estilo fondos de todas las celdas excepto partido
  tab_style(locations = cells_body(column = c(candidato, votos, porcentaje)),
            style = cell_fill(color = "grey96")) |> 
  # tipograf칤a
  opt_table_font(font = google_font("Open Sans")) |>
  # alineaci칩n de textos
  cols_align(columns = c(candidato, partido, porcentaje), align = "left") |> 
  cols_align(columns = c(partido), align = "center") |> 
  cols_hide(sector) |>
  opt_table_lines("none") |>
  opt_align_table_header(align = "left") |> 
  # estilo de textos
  tab_style(locations = cells_body(column = c(candidato, partido, porcentaje)), 
            style = cell_text(weight = "bold")) |> 
  tab_style(locations = cells_column_labels(), 
            style = cell_text(style = "italic")) |> 
  tab_style(locations = cells_body(rows = candidato == "Nulo/Blanco"), 
            style = cell_text(weight = "normal")) |> 
  # etiquetas de columnas
  cols_label(candidato = "Candidato/a",
             partido = "Partido",
             votos = "Votos",
             porcentaje = "%")
```

```{r}
#| echo: false
#| output: asis
render_tabla_imagen(tabla_elecciones_3)
```

### Colorear celdas seg칰n una variable categ칩rica o factor

Ahora viene lo entretenido. La tabla tiene una columna con una variable de partido pol칤tico (`partido`), pero los datos contienen tambi칠n una columna de `sector` pol칤tico, que engloba a los partidos pol칤ticos. Vamos a asignar un color a las celdas del partido pol칤tico dependiendo del sector pol칤tico al que pertenecen; es decir, usar el contenido de una columna de la tabla para cambiar el estilo de _otra columna distinta_ de la tabla.

Creamos una lista con los colores que queremos usar para la variable categ칩rica `sector`, que representa el sector del espectro pol칤tico al cual pueden pertenecer los partidos pol칤ticos.

```{r}
color <- list("izquierda" = "#DB231D",
              "derecha" = "#1D76DB",
              "centro" = "#B16AD2", 
              "independiente" = "#38B51D", 
              "otros" = "grey50")

levels(tabla_elecciones_1$sector)
```


La funci칩n `data_color()`, que usamos anteriormente para dar color a variables num칠ricas en base a sus valores, tambi칠n permite asignar colores a las variables en base a sus niveles, para el caso de variables categ칩ricas o factores que contienen niveles o categor칤as de respuesta nominales u ordinales.

Para que esto funcione correctamente, es necesario que la variable est칠 en formato factor, lo cual hicimos en el primer paso de ordenar las columnas. La variable `sector` posee un determinado orden de sus niveles, que revisamos con la funci칩n `levels(tabla_elecciones_1$sector)`, Y en base al orden de estos niveles, especificamos los colores en la paleta, en el argumento `palette` de `data_color()`. Es en esta funci칩n donde especificamos que la informaci칩n sale de la columna `sector`, pero afecta a la columna `partido`, y el efecto del color se aplica al texto, no al fondo (`apply_to = "text"`).

Una vez especificando esto, podemos repetir la misma operaci칩n pero aplicando el efecto al fondo (`apply_to = "fill"`) y d치ndole una transparencia de 20% (`alpha = 0.2`).

```{r}
tabla_elecciones_4 <- tabla_elecciones_3 |> 
  # color texto partidos
  data_color(columns = sector,
             target_columns = partido,
             method = "factor",
             palette = c(color$izquierda, color$derecha, 
                         color$independiente, color$otros),
             apply_to = "text") |> 
  # color fondo partidos
  data_color(columns = sector,  rows = candidato != "Nulo/Blanco",
             target_columns = partido,
             method = "factor",
             palette = c(color$izquierda, color$derecha, 
                         color$independiente, color$otros),
             alpha = 0.2, 
             apply_to = "fill", 
             autocolor_text = FALSE)
```


```{r}
#| echo: false
#| output: asis
render_tabla_imagen(tabla_elecciones_4)
```


Repetir el efecto de colonizaci칩n al texto y al fondo por separado nos permite darle un efecto m치s sofisticado al color de las celdas, donde el fondo de la celda tiene el mismo color que el texto, pero m치s suave.

Finalmente, aplicamos otras personalizaciones a la tabla, principalmente para crear un espacio entre las celdas y otros elementos de la tabla, y especificar el color de fondo y de texto de los votos nulos/blancos, que son menos relevantes.

```{r}
tabla_elecciones_5 <- tabla_elecciones_4 |> 
  # color fondo nulos
  data_color(columns = sector, rows = candidato == "Nulo/Blanco",
             target_columns = partido,
             palette = "grey96",
             alpha = 1, apply_to = "fill", autocolor_text = FALSE) |> 
  # estilo fila nulos
  tab_style(locations = cells_body(rows = candidato == "Nulo/Blanco"), 
            style = cell_text(color = "grey70")) |> 
  # notas al pie
  tab_options(table_body.hlines.style = "solid", 
              table_body.hlines.width = 8, 
              table_body.hlines.color = "white",
              table_body.vlines.style = "solid", 
              table_body.vlines.width = 8, 
              table_body.vlines.color = "white") |> 
  tab_footnote(footnote = glue("Fuente: Servel")) |>
  tab_style(locations = cells_footnotes(), 
            style = cell_text(align = "right", size = px(12))) |> 
  tab_options(heading.subtitle.font.size = 19, heading.padding = 1, 
              heading.border.bottom.style = "solid", 
              heading.border.bottom.width = 16, 
              heading.border.bottom.color = "white") |> 
  tab_options(table_body.border.bottom.style = "solid", 
              table_body.border.bottom.width = 5, 
              table_body.border.bottom.color = "white",
              footnotes.padding = 1)
```


```{r}
#| echo: false
#| output: asis
render_tabla_imagen(tabla_elecciones_5)
```

Obtenemos como resultado una tabla concisa pero a la vez informativa.


----


## Tabla de Producto Interno Bruto regional

El tercer y 칰ltimo ejemplo ser치 una tabla con datos regionales para un rango de varios a침os; es decir, una tabla con una alta cantidad de celdas num칠ricas en cuadr칤cula. 

Los datos ser치n obtenidos directamente desde las [estad칤sticas del Banco Central de Chile](https://si3.bcentral.cl/siete/), utilizando web scraping, siguiendo el [trabajo previo que hice con estad칤sticas econ칩micas](https://github.com/bastianolea/economia_chile) para un [visualizador interactivo de indicadores econ칩micos](/apps/economia_chile/). 

Cargamos el paquete `{rvest}`, especificamos la direcci칩n web donde est치 ubicada la tabla que nos interesa, y hacemos web scraping de la tabla ubicada en esa p치gina:

```{r}
library(dplyr)
library(rvest)

# url con la tabla
url <- "https://si3.bcentral.cl/Siete/ES/Siete/Cuadro/CAP_ESTADIST_REGIONAL/MN_REGIONAL1/CCNN2018_PIB_REGIONAL_T?cbFechaInicio=2018&cbFechaTermino=2024&cbFrecuencia=ANNUAL&cbCalculo=NONE&cbFechaBase="

# abrir sesi칩n y obtener c칩digo de fuente del sitio
sitio <- session(url) |> read_html()

# obtener la tabla del sitio, sin convertir unidades
tablas <- sitio |> html_table(convert = FALSE)

# limpieza m칤nima
tabla_pib <- tablas[[1]] |> 
  rename(region = 2) |> 
  select(-1)

tabla_pib
```

Nos encontramos con una tabla que tiene 19 filas y seis columnas num칠ricas, correspondientes a los valores del Producto Interno Bruto para cada uno de los a침os. Procedemos a limpiar estos datos, debido a que la tabla usa puntos como divisores de miles, y esto hace que R interprete los n칰meros como si fueran decimales. Usamos `stringr::str_remove()` para eliminar todos los puntos en todas las columnas que empiecen con `20` (los a침os), y luego las convertimos a num칠ricas. 

```{r}
library(stringr)
library(forcats)

pib_regional <- tabla_pib |> 
  mutate(across(starts_with("20"), ~str_remove(.x, "\\."))) |> 
  mutate(across(starts_with("20"), as.numeric)) |> 
  filter(str_detect(region, "Regi칩n"))

pib_regional
```

Ahora podemos crear nuestra tabla b치sica con `{gt}`, especificando el formato apropiado para todas las columnas num칠ricas en una sola instancia `fmt_number()`. Esto es posible porque podemos usar selectores de `{dplyr}` en los argumentos de columnas de `{gt}`, as칤 que podemos pedirle que aplique un formato, estilo, u otras herramientas de `{gt}` a una o varias columnas seleccionadas por su nombre parcial o por su tipo de datos. En este caso, aplicamos el formato a todas las columnas num칠ricas usando `where(is.numeric)`:

```{r}
library(gt)

tabla_pib_regional_1 <- pib_regional |> 
  gt() |> 
  cols_align("right", region) |> 
  # formato de columnas num칠ricas
  fmt_number(columns = where(is.numeric), 
             sep_mark = ".", decimals = 0)
```

```{r}
#| echo: false
#| output: asis
render_tabla_imagen(tabla_pib_regional_1)
```

Con una sola l칤nea formateamos seis columnas. Yey! 游봅


### C치lculo de diferencia porcentual entre a침os

Luego producir esta tabla, vamos a realizar una transformaci칩n en los datos para poder calcular la variaci칩n anual, entendida como la diferencia porcentual entre un a침o y el anterior. Para realizar este c치lculo, lo m치s conveniente es transformar los datos a formato largo; es decir, una fila por observaci칩n, y una variable por columna. Usamos `pivot_longer()` para transformar las seis columnas que ten칤amos de datos num칠ricos por a침o, en una sola columna de datos num칠ricos, y otra columna que contengan los a침os a los que corresponde cada observaci칩n.

```{r}
library(tidyr)

pib_regional_long <- pib_regional |> 
  pivot_longer(cols = where(is.numeric),
               names_to = "a침o",
               values_to = "valor")
```

Ahora, es muy sencillo calcular la variaci칩n porcentual entre una observaci칩n y otra: agrupamos los datos por regi칩n, y calculamos cada valor dividido por el valor anterior (la celda de arriba, obtenida con `lag()`):

```{r}
pib_regional_cambio <- pib_regional_long |> 
  # ordenar observaciones
  arrange(region, a침o) |>
  group_by(region) |> 
  # calcular cambio
  mutate(cambio = valor/lag(valor),
         cambio = 1 - cambio) |> 
  ungroup() |> 
  filter(!is.na(cambio))

pib_regional_cambio
```

Con nuestra nueva variable `cambio` calculada, ahora volvemos a transformar los datos para que est칠n en el formato _ancho_; es decir, nuevamente cada celda ubicada en una columna distinta dependiendo del a침o al cual corresponde. As칤, volvemos a obtener seis columnas de datos num칠ricos, una para cada a침o, pero esta vez con la diferencia porcentual de los valores en vez del valor absoluto.

```{r}
pib_regional_cambio_wide <- pib_regional_cambio |> 
  select(region, a침o, cambio) |> 
  pivot_wider(names_from = a침o, values_from = cambio)

pib_regional_cambio_wide
```

Generamos una nueva tabla `{gt}` con las diferencias porcentuales entre a침os, especificando que estas columnas num칠ricas ahora son porcentajes:
```{r}
tabla_pib_regional_2 <- pib_regional_cambio_wide |> 
  gt() |> 
  cols_align("right", region) |> 
  fmt_percent(where(is.numeric),
              decimals = 1, dec_mark = ",") |> 
  cols_label(region = "Regi칩n")
```

```{r}
#| echo: false
#| output: asis
render_tabla_imagen(tabla_pib_regional_2)
```

### Colorear m칰ltiples columnas simult치neamente

Ahora que tenemos una cuadr칤cula de valores num칠ricos en nuestra tabla, resulta conveniente aplicar color a cada celda dependiendo de su valor. Esto permite una interpretaci칩n m치s r치pida de una gran cantidad de datos, debido a que segu칤a la vista hacia los valores an칩malos o destacables, Y se facilita la interpretaci칩n de patrones generales en los datos a partir del color.

Usamos la funci칩n `data_color()` para colorizar las columnas, aprovechando las selecci칩n de columnas con la funci칩n `where(is.numeric)` para aplicar el color a todas las columnas num칠ricas de una sola vez. Usaremos la paleta [viridis](https://github.com/sjmgarnier/viridis), que facilita la interpretaci칩n de diferencia en los datos, y adem치s es inclusiva para personas dalt칩nicas.

```{r}
tabla_pib_regional_3 <- tabla_pib_regional_2 |> 
  data_color(where(is.numeric), 
             method = "numeric",
             palette = "viridis")
```

```{r}
#| echo: false
#| output: asis
render_tabla_imagen(tabla_pib_regional_3)
```

Otra opci칩n es especificar que los colores se apliquen solamente al texto, para generar una tabla m치s liviana a la vista. Especificamos una paleta b치sica que va de rojo a verde pasando por negro. Usamos el m칠todo `bin` para segmentar los colores en rangos discretos, en vez de usar un degradado de colores, para facilitar la interpretaci칩n. Los rangos para cada uno de los colores se establece en el argumento `bins`, donde definimos que el color rojo se va aplicar a valores hasta -2%, luego negro del -2% al 2%, y de ah칤 en adelante verde.

```{r}
tabla_pib_regional_4 <- tabla_pib_regional_2 |> 
  data_color(where(is.numeric), 
             method = "bin",
             apply_to = "text",
             palette = c("#bf2f2f", "black", "#279f2b"),
             bins = c(-Inf, -0.02, 0.02, Inf))
```

```{r}
#| echo: false
#| output: asis
render_tabla_imagen(tabla_pib_regional_4)
```

Usamos categor칤as de colores en vez de degradados para facilitar la interpretaci칩n, debido a que los degradados tendr칤an demasiados valores de color en una cuadr칤cula que ya es suficientemente compleja, dificultando que las personas asocian r치pidamente diferentes sombras de rojo o de verde a interpretaciones significativas. En lugar de eso, simplificamos la interpretaci칩n al solamente colorear valores negativos y positivos, y mantener un rango de valores dentro de la normalidad que carecen de un color distintivo (negro).

Finalmente, aplicamos m치s personalizaciones de estilo a la tabla para que resulte m치s atractiva:
- Limitar el ancho de la primera columna con `cols_width()`
- Aplicar negritas a los nombres de variables e it치licas a la primera columna con `tab_style()`
- Eliminar las l칤neas horizontales de arriba y abajo de la tabla
- Disminuir el espaciado interior de las celdas para aumentar la densidad de informaci칩n con `tab_options(data_row.padding = px(6))`

```{r}
tabla_pib_regional_5 <- tabla_pib_regional_4 |> 
  # ancho m치ximo de columna regi칩n
  cols_width(region ~ px(220)) |> 
  # filas alternas
  opt_row_striping() |> 
  # estilo de columnas
  tab_style(style = cell_text(weight = "bold"),
            locations = cells_column_labels()) |> 
  tab_style(style = cell_text(style = "italic"),
            locations = cells_body(columns = region)) |> 
  # eliminar l칤neas horizontales de arriba y abajo
  tab_options(table.border.top.style = "hidden",
              table.border.bottom.style = "hidden") |> 
  # cambiar el espaciado interno de las celdas
  tab_options(data_row.padding = px(6)) |>
  # t칤tulo y fuentes
  tab_header(title = "Producto Interno Bruto regional",
             subtitle = "Variaci칩n anual, por regiones") |> 
  tab_source_note("Fuente: Banco Central de Chile")
```

```{r}
#| echo: false
#| output: asis
render_tabla_imagen(tabla_pib_regional_5)
```


### Estilo condicional a trav칠s de varias columnas

Ahora nos ubicaremos en un caso de uso m치s complejo. Queremos destacar los valores m치s extremos de la tabla a partir de una condicional: si los valores de las celdas son menores a -3%, queremos que el texto est칠 en negritas. Como ejemplo, aplicaremos esto a una sola columna, dejando las dem치s en gris para que se note el cambio:

```{r}
# una columna
tabla_pib_regional_5a <- tabla_pib_regional_5 |> 
  tab_style(style = cell_text(color = "grey70"),
            locations = cells_body(columns = `2019`:`2022`)) |>
  tab_style(style = cell_text(weight = "bold"),
            locations = cells_body(columns = `2023`,
                                   rows = `2023` < -0.03))
```

```{r}
#| echo: false
#| output: asis
render_tabla_imagen(tabla_pib_regional_5a)
```

Si bien esto funciona, el problema que vamos a tener radica en que cada especificaci칩n de las columnas a las que va a aplicar el estilo dependen tambi칠n de la evaluaci칩n de la condicional en la misma columna. En el fondo, que un valor adquiera o no el estilo depende de si est치 en la columna, y si la fila de _esa misma_ columna cumple con la condici칩n establecida. Entonces, si queremos aplicar lo mismo a otra columna, habr칤a que modificar tanto la columna como la condici칩n, porque la condici칩n depende tambi칠n de la columna.

Entonces, 쯤u칠 hacer si queremos aplicar lo mismo a m치s de una columna? Podemos repetir el llamado de `tab_style()` para cada uno de los a침os, o bien, podemos hacer un solo llamado a `tab_style()`, pero especificando m치s de una combinaci칩n de columna/fila en `locations` al mismo tiempo: 

```{r}
# dos columnas
tabla_pib_regional_5b <- tabla_pib_regional_5 |> 
  tab_style(style = cell_text(color = "grey70"),
            locations = cells_body(columns = `2019`:`2021`)) |>
  tab_style(style = cell_text(weight = "bold"),
            locations = list(cells_body(columns = `2022`,
                                        rows = `2022` < -0.03),
                             cells_body(columns = `2023`,
                                        rows = `2023` < -0.03))
  )
```

```{r}
#| echo: false
#| output: asis
render_tabla_imagen(tabla_pib_regional_5b)
```

Esto funciona porque se puede entregar a `locations` una lista con m칰ltiples funciones que especifiquen el lugar en la tabla en que se quiere aplicar el estilo. 

Sin embargo, esta soluci칩n se volver칤a extremadamente repetitiva si queremos aplicarlo a seis columnas o m치s. Habr칤a que escribir manualmente la especificaci칩n de `cells_body()` para cada una de las combinaciones de a침os y filas. 

A continuaci칩n comparto una soluci칩n a este problema que involucra una iteraci칩n sobre los nombres de las columnas usando `purrr::map()`. La idea es que, si el argumento `locations` acepta m칰ltiples columnas por medio de una lista (como hicimos en el paso anterior), podemos usar `map()` para especificar una sola vez la columna y la condici칩n, y multiplicarla por todas las columnas que necesitemos.

Lo que estamos haciendo es una lista con m칰ltiples instancias de `cells_body()`, una para cada elemento en el vector `columnas`. Dentro de `cells_body()` se usa la sintaxis `!!sym()` para transformar el nombre de una columna escrito como texto a un _s칤mbolo_, para poder hacer la comparaci칩n apropiadamente (porque no se puede hacer `"1" < 0`, tiene que ser `1 < 0`).

```{r}
# m칰ltiples columnas con filas condicionales

# obtener nombres de columas a las que queremos aplicar el estilo
columnas <- pib_regional_cambio_wide |> 
  select(where(is.numeric)) |> 
  names()

tabla_pib_regional_5c <- tabla_pib_regional_5 |> 
  tab_style(style = cell_text(weight = "bold"),
            # aplicar el estilo a todas las columnas, iterando la funci칩n cells_body por los nombres de columnas
            locations = purrr::map(columnas, 
                                   ~cells_body(
                                     columns = .x,
                                     rows = !!sym(.x) < -0.03)
                                   )
  )
```

```{r}
#| echo: false
#| output: asis
render_tabla_imagen(tabla_pib_regional_5c)
```


De esta forma, usamos un poco de magia de iteraciones con `{purrr}` y sintaxis avanzada de R con `{rlang}` para poder aplicar un formato condicional a m칰ltiples columnas de una tabla. 


----

## Otros recursos para tablas `{gt}`
- Documentaci칩n oficial: https://gt.rstudio.com
- https://themockup.blog/static/resources/gt-cookbook.html#table-customization
- https://gt.albert-rapp.de


----


Si este tutorial te sirvi칩, por favor considera hacerme una peque침a donaci칩n para poder tomarme un cafecito mientras escribo el siguiente tutorial 游봌

{{< cafecito >}}

{{< cursos >}}