---
title: "Redactar textos basados en datos automáticamente con R: describiendo resultados del censo de población"
author: Bastián Olea Herrera
date: '2026-02-12'
slug: []
categories: []
tags:
  - texto
  - automatización
  - loops
  - funciones
  - género
  - Chile
format:
  hugo-md:
    output-file: index
    output-ext: md
excerpt: Luego de explorar o procesar un conjunto de datos, toca presentar los resultados. Si bien esto nos hace pensar en gráficos, tablas o reportes, el texto también es una forma de comunicar resultados que puede ser optimizada mediante la programación. En este tutorial veremos cómo redactar textos a partir de datos, incluso redactar párrafos complejos que describan la información de múltiples observaciones, usando los resultados oficiales de las preguntas de género del Censo 2024.
editor_options: 
  chunk_output_type: console
execute:
  echo: true
  warning: false
  message: false
---


Luego de explorar o procesar un conjunto de datos, toca **presentar los resultados**. Si bien esto nos hace pensar en [gráficos](/tags/visualización-de-datos/), [tablas](/tags/tablas/) o [reportes](/tags/quarto/), el **texto** también es una forma de comunicar resultados que puede ser **optimizada** mediante la programación.

En este tutorial veremos cómo hacer que R redacte párrafos de texto que se pueden adaptar a tus datos, ya sea adoptando la sintaxis y **redacción** apropiadas, **integrando cifras**, o escribiendo distintas oraciones de manera **condicional** a los resultados.

{{< imagen "featured.png" >}}

Empecemos con un conjunto de datos sociales: los [resultados del Censo de población y vivienda 2024](https://censo2024.ine.gob.cl/resultados/) de Chile, específicamente la **población por género** en cada región del país.


{{< boton "Descargar datos" "blog/2026-02-12/P5_Genero.xlsx" "fas fa-file-download" >}}

{{< detalles "**Ver código de la limpieza de los datos**" >}}

```{r}
library(dplyr)
library(janitor)
library(readxl)
library(tidyr)

# cargar
genero <- read_xlsx("P5_Genero.xlsx", sheet = 2)

# limpiar
genero_limpio <- genero |> 
  row_to_names(3) |> 
  filter(!is.na(Región))

# transformar a largo
genero_long <- genero_limpio |> 
  pivot_longer(cols = 4:last_col(),
               names_to = "genero",
               values_to = "poblacion") |> 
  rename(total = 3)

# convertir variables y calcular porcentajes
genero_porcentaje <- genero_long |> 
  mutate(poblacion = as.numeric(poblacion),
         total = as.numeric(total)) |>
  clean_names() |>
  mutate(porcentaje = poblacion / total)

# filtrar
genero <- genero_porcentaje |> 
  filter(region != "País")

```

{{< /detalles >}}


Luego de limpiar estos datos, vemos columnas con las regiones del país, la población regional, los distintos géneros consultados en el censo, la cantidad de personas y su porcentaje:

```{r}
library(dplyr)

genero |> 
  filter(region == "Valparaíso")
```

## Usando datos para generar texto

Empecemos **filtrando un caso** de una región específica y un género determinado:

```{r}
genero_f <- genero |> 
  filter(region == "Valparaíso") |> 
  filter(genero == "No binario")

genero_f
```


Sabemos que podemos extraer el texto o los valores de una tabla de datos con el operador `$`, y si tenemos una tabla de una sola fila ésto se vuelve muy conveniente:

```{r}
genero_f$genero

genero_f$poblacion
```

Podemos usar esta técnica para **redactar un párrafo simple**. 

La función `glue()` del paquete `{glue}` nos permite crear textos que contengan valores de objetos de R, simplemente abriendo paréntesis de llave (`{` y `}`) con el código de R dentro:

```{r}
library(glue)

glue("En la región de {genero_f$region} existen {genero_f$poblacion} personas de género {genero_f$genero}, que representan a un {genero_f$porcentaje * 100}% de la población regional.")
```

✍🏼 Creamos una oración que adquiere sus valores desde la tabla de datos filtrada!

Por lo tanto, si filtramos la tabla de nuevo, obtendremos un **texto que se ajuste a los nuevos datos**:

```{r}
# volver a filtrar datos
genero_f <- genero |> 
  filter(region == "Metropolitana de Santiago") |> 
  filter(genero == "Transfemenino")

# volver a redactar texto
glue("En la región de {genero_f$region} existen {genero_f$poblacion} personas de género {genero_f$genero}, que representan a un {genero_f$porcentaje * 100}% de la población regional.")
```

### Mejoras para la generación de texto

Ahora podemos **mejorar el texto generado** usando algunas funciones que entregan formatos apropiados a las cifras y modifican otros textos.

El paquete `{scales}` cuenta con varias funciones para formatear valores. Primero definimos una configuración por defecto con `number_options()`, y luego usamos  `number()` y `percent()` para formatear las cifras de población y porcentaje.

También usamos `str_to_lower()` de `{stringr}` para convertir el texto del género a minúscula.

```{r}
library(scales)

number_options(big.mark = ".",
               decimal.mark = ",")

n <- number(genero_f$poblacion) # números con puntos separadores de miles
p <- percent(genero_f$porcentaje, 0.01) # porcentaje con 2 decimales

library(stringr)
g <- str_to_lower(genero_f$genero) # texto a minúscula

# redactar texto mejorado
glue("En la región de {genero_f$region} existen {n} personas de género {g}, que representan a un {p} de la población regional.")
```


## Crear una función que redacte texto

Ahora que tenemos unas líneas de código que hacen lo que necesitamos, podemos ponerlas dentro de una función para poder utilizarla varias veces sin repetir tanto código.

{{< info "Una **función** es un código que realiza una tarea específica, y que puede ser reutilizado varias veces, recibiendo distintos valores de entrada. Así simplificamos nuestro código, evitamos la repetición de código, y abrimos la posibilidad de automatizar." >}}

Para crear la función, simplemente le damos un nombre y usamos `function()` para definir los **argumentos** que recibirá la función. En este caso, la función `redactar_genero()` recibe primero los datos, y luego el argumento `region`, que es la región para la que queremos filtrar los datos y redactar el texto.

```{r}
redactar_genero <- function(genero, region) {
  
  # filtrar la región y el género
  genero_f <- genero |> 
    filter(region == {{region}}) |> 
    filter(genero == "No binario")
  
  # formatear cifras y valores
  n <- number(genero_f$poblacion)
  p <- percent(genero_f$porcentaje, 0.01)
  g <- str_to_lower(genero_f$genero)
  
  # elegir artículo según la región
  art <- recode_values(genero_f$region,
                       "Biobío" ~ "del",
                       "Metropolitana de Santiago" ~ "",
                       "Libertador General Bernardo O'Higgins" ~ "del",
                       "Maule" ~ "del",
                       default = "de")
  
  # redactar texto
  glue("En la **región {art} {genero_f$region}** existen {n} personas de **género {g}**, que representan a un {p} de la población regional.")
}
```

Abre que tenemos la función, simplemente la aplicamos a la región que deseamos:

```{r}
redactar_genero(genero, "Valparaíso")

redactar_genero(genero, "Metropolitana de Santiago")
```

## Redactar texto en serie usando _loops_

El mismo código que usamos arriba, ya sea como líneas de código o como una función, puede ser usado dentro de un _loop_ para generar múltiples veces textos que se adaptan a distintos datos.

{{< info "Un _loop_ sirve para repetir muchas veces una misma operación, a partir de un vector con valores distintos, a cada uno de los cuales se le aplicará la operación." >}}

En este caso crearemos un _loop_ con `{purrr}` y la función `map()`, que primera recibe un vector con los elementos que queremos repetir, y la función que le aplicaremos a cada uno de los elementos:

```{r}
library(purrr)

regiones <- unique(genero$region)

textos <- map(regiones, 
              ~redactar_genero(genero, .x)
)
```

Recibimos como resultado una lista con todos los textos para cada uno de los valores que pusimos en el _loop_.

```{r}
#| echo: false
#| output: asis
library(shiny)

textos |> 
  map(markdown) |> 
  map(tags$li) |> 
  tagList() |> 
  tags$ul()
```


{{< detalles "Otras formas de imprimir los resultados" >}}

Algunas formas de obtener estos resultados son simplemente imprimiendo la lista, o usando `cat()` para imprimir cada texto en una nueva línea, y así poder copiarlos y pegarlos en otro programa:

```{r}
textos |> 
  unlist() |> 
  cat(sep = "\n\n")
```


{{< /detalles >}}


## Redactar textos para grupos de observaciones

En el ejemplo anterior hicimos que R redacte texto extraído de una sola fila de una tabla; es decir, de una sola observación. Ahora veremos cómo redactar texto que considere los **valores de varias filas de datos a la vez**.

Por ejemplo, veamos cómo redactar un texto que nos resuma los **resultados del Censo en una región completa**, considerando los valores mayores y menores, entre otros datos.

```{r}
genero_r <- genero |> 
  filter(region == "Coquimbo") |> 
  filter(genero != "Prefiere no responder/No sabe",
         genero != "Otro") |> 
  arrange(desc(poblacion))

genero_r
```

Luego de filtrar los datos para un grupo de observaciones, nos encontramos con datos para cinco filas.

Primero obtenemos el **valor del grupo filtrado**, en este caso la región, y luego podemos **filtrar observaciones clave** que queramos destacar en el texto; en este caso, los géneros binarios que son mayoría:

```{r}

region <- genero_r$region[1]

genero_masc <- genero_r |> 
  filter(genero == "Masculino")

genero_fem <- genero_r |> 
  filter(genero == "Femenino")

texto_general <- glue("La región de {region} tiene una distribución entre hombres y mujeres de {percent(genero_masc$porcentaje)} hombres y {percent(genero_fem$porcentaje)} mujeres.")

texto_general
```


### Textos condicionales según datos

Dado que en el párrafo anterior nos encontramos con porcentajes que varían muy poco, agregaremos un texto donde se compare un valor específico con un valor, generando un **texto condicional en base a los datos**. 

En este caso, escribimos un texto que explica si el porcentaje de hombres en una región es mayor al promedio de hombres en el país.

```{r}
# calcular promedio de hombres a nivel nacional
promedio <- genero |> 
  summarize(total = sum(poblacion), .by = genero) |> 
  mutate(porcentaje = total / sum(total)) |> 
  filter(genero == "Masculino") |>
  pull(porcentaje)

comparacion <- if_else(genero_masc$porcentaje >= promedio,
                       "mayor",
                       "menor")

texto_promedio <- glue("El porcentaje de hombres con respecto de mujeres es {comparacion} al promedio nacional de hombres.")
```

En el código anterior, si el valor de la observación supera al del promedio calculado, el texto dirá _mayor_, o de lo contrario dirá _menor_.

Ahora podemos usar alguna función que nos permita **resumir los datos**; por ejemplo, la cantidad de **valores únicos** de una variable relevante; en este caso la cantidad de géneros medidos por el censo:

```{r}
n_generos <- n_distinct(genero_r$genero)

texto_generos <- glue("El Censo en la región de {region} cuenta con estadísticas oficiales de {n_generos} géneros distintos, excluyendo no respuestas.")

texto_generos
```

Luego podemos filtrar la tabla para obtener **estadísticos descriptivos** como las mayores y menores observaciones:

```{r}
genero_max <- genero_r |> slice_max(poblacion)
genero_min <- genero_r |> slice_min(poblacion)

texto_resumen <- glue("El género con mayor población es {genero_max$genero} con {number(genero_max$poblacion)} personas, mientras que el con menor población es {genero_min$genero}, con {number(genero_min$poblacion)}.")

texto_resumen
```

Ahora redactemos uno texto para un **subgrupo de todas las observaciones**. En este caso, redactaremos algo específico para los géneros fuera del binario cis:

```{r}
cuir <- genero_r |> 
  filter(genero != "Masculino",
         genero != "Femenino")

cuir
```

Filtramos en la observación **mayoritaria**, y luego generamos textos que **ordenen las observaciones** y las redacten como una secuencia de palabras. 

La función `glue_collapse()` del paquete `{glue}` nos permite unir los elementos de un vector de texto, **separándolos por comas**, y convenientemente poniendo la letra _y griega_ antes del último elemento! Así, `A B C` se vuelven `A, B Y C`.

```{r}
# obtener la observación mayoritaria
cuir_max <- cuir |> slice_max(poblacion)

# redactar valores como secuencia de palabras
cuir_gen <- glue_collapse(cuir$genero, sep = ", ", last = " y ")

# redactar cifras como secuencia de palabras
cuir_pob <- cuir$poblacion |> 
  number() |> # puntos de miles
  glue_collapse(, sep = ", ", last = " y ")

# redactar texto combinando elementos anteriores
texto_subgrupo <- glue("Aparte de masculino y femenino, los demás géneros en la región son {cuir_gen}, con {cuir_pob} personas respectivamente, siendo el género con mayor población {cuir_max$genero} con un {percent(cuir_max$porcentaje, 0.1)} de la región.")

texto_subgrupo
```

Finalmente, podemos **unir todas estas técnicas** dentro de un _loop_ para obtener los párrafos para todas las regiones del país de manera **automática**:

```{r}
textos <- map(regiones, function(region) {
  
   # elegir artículo según la región
  art <- recode_values(region,
                       "Biobío" ~ "del",
                       "Metropolitana de Santiago" ~ "",
                       "Libertador General Bernardo O'Higgins" ~ "del",
                       "Maule" ~ "del",
                       default = "de")
  
  # filtrar datos
  genero_r <- genero |> 
    filter(region == {{region}})  |> 
    filter(genero != "Prefiere no responder/No sabe",
           genero != "Otro") |> 
    arrange(desc(poblacion))
  
  # filtrar observaciones relevantes
  genero_masc <- genero_r |> 
    filter(genero == "Masculino")
  
  genero_fem <- genero_r |> 
    filter(genero == "Femenino")
  
  texto_general <- glue("La **región {art} {region}** tiene una distribución entre hombres y mujeres de {percent(genero_masc$porcentaje, 0.01)} hombres y {percent(genero_fem$porcentaje, 0.01)} mujeres.")
  
  # calcular promedio de hombres a nivel nacional
  promedio <- genero |> 
    summarize(total = sum(poblacion), .by = genero) |> 
    mutate(porcentaje = total / sum(total)) |> 
    filter(genero == "Masculino") |>
    pull(porcentaje)
  
  # texto condicional según los datos
  comparacion <- if_else(genero_masc$porcentaje >= promedio,
                         "mayor",
                         "menor")
  
  texto_promedio <- glue("En esta región, el porcentaje de hombres con respecto de mujeres es {comparacion} al promedio nacional de hombres.")
  
  
  # contar observaciones únicas
  n_generos <- n_distinct(genero_r$genero)
  
  texto_generos <- glue("El censo en la región de {region} cuenta con estadísticas oficiales de {n_generos} géneros distintos, excluyendo no respuestas.")
  
  # redactar textos con estadísticos descriptivos
  genero_max <- genero_r |> slice_max(poblacion)
  genero_min <- genero_r |> slice_min(poblacion)
  
  texto_resumen <- glue("El género con mayor población es el **{str_to_lower(genero_max$genero)}** con {number(genero_max$poblacion)} personas, mientras que el con menor población es {str_to_lower(genero_min$genero)}, con {number(genero_min$poblacion)}.")
  
  # redactar textos sobre subgrupos de observaciones
  cuir <- genero_r |> 
    filter(genero != "Masculino",
           genero != "Femenino")
  
  cuir_max <- cuir |> slice_max(poblacion, with_ties = FALSE)
  
  cuir_gen <- cuir$genero |> 
    str_to_lower() |> 
    glue_collapse(sep = ", ", last = " y ")
  
  cuir_pob <- cuir$poblacion |> 
    number() |> 
    glue_collapse(, sep = ", ", last = " y ")
  
  texto_subgrupo <- glue("Aparte de masculino y femenino, los demás géneros en la región son {cuir_gen} con {cuir_pob} personas respectivamente, siendo **{str_to_lower(cuir_max$genero)}** el de mayor población, con {number(cuir_max$poblacion)} personas en total, lo que representa un {percent(cuir_max$porcentaje, 0.1)} de la población regional.")
  
  # unir todas las oraciones en un párrafo
  paste(texto_general, texto_promedio, texto_generos, texto_resumen, texto_subgrupo)
})
```

Se trata de una técnica que te permite tener **total control sobre la redacción** de los textos, y **completa certeza acerca de la exactitud de los datos** incluidos. Este código se puede usar para [aplicaciones interactivas con Shiny](/tags/shiny/), para redactar [reportes de manera automatizada con Quarto](/blog/quarto_loop/), y más!

Ahora veremos el resultado de obtener todos los **párrafos redactados automáticamente** a partir de los datos. 

Pasamos de una tabla de datos como ésta:

```{r}
#| echo: false
genero |> 
  select(-codigo_region) |> 
  slice_sample(n = 8) |> 
  knitr::kable(format = "markdown")
```

A este texto que redacta todos los resultados 😱

```{r}
#| echo: false
#| output: asis
library(shiny)

textos |> 
  map(markdown) |> 
  map(tags$li) |> 
  tagList() |> 
  tags$ul()
```

Contemplen **LA CANTIDAD** de texto que redactamos con el código anterior, donde no usamos nada demasiado complejo, solamente pequeñas piezas que juntas fueron armando el texto!

Imagina lo conveniente que es hacer esto si tienes que **repetir un mismo análisis o descripción de datos de decenas o cientos de veces**, o si necesitas redactar texto acerca de **datos que puedan actualizarse** o que pueden ser corregidos!

{{< cafecito >}}

{{< cursos >}}