---
title: Crea tablas con p칤ldoras de colores usando `{gt}` en R
author: Basti치n Olea Herrera
date: '2026-01-20'
slug: []
categories: []
tags:
  - tablas
format:
  hugo-md:
    output-file: index
    output-ext: md
    html-table-processing: none
excerpt: "En este tutorial veremos c칩mo convertir celdas de tus tablas a compactas _p칤ldoras_ usando `{gt}`. El objetivo es presentar la informaci칩n de forma m치s atractiva, permitiendo darle un color personalizado a cada celda seg칰n el dato que se muestre, o bien, destacar determinados datos. Esto te entrega mucha m치s flexibilidad para trabajar tablas directamente con HTML en el paquete `{gt}`, desbloqueando su potencial!"
---

En este tutorial veremos c칩mo convertir celdas de tus tablas a compactas _p칤ldoras_ usando [`{gt}`, una excelente librer칤a de R para crear tablas personalizables.](/blog/tutorial_gt/) El objetivo es presentar la informaci칩n de forma m치s **atractiva**, permitiendo darle un **color personalizado** seg칰n el dato que se muestre, o bien, **destacar** determinados datos. 

{{< imagen_tama침o "gt_pills_featured.png" "300px">}}

Si bien existen otras formas de hacer esto, aprender este m칠todo te entrega mucha m치s flexibilidad para trabajar tablas directamente con HTML en el paquete `{gt}`, desbloqueando su potencial! 游댠

{{< aviso "Si quieres aprender lo b치sico del paquete `{gt}` para creaci칩n de tablas en R, [revisa este tutorial.](/blog/tutorial_gt/)" >}}

## Tablas b치sicas con `{gt}`

Primero cargamos los paquetes y creamos datos de prueba:

```{r}
#| message: false
library(gt)
library(dplyr)
library(glue)

# crear datos de prueba
datos <- tibble(dato = c("A", "B", "C"),
                valor = c(1, 4, 8),
                tipo = c("bajo", "medio", "alto"))
```

Recordemos que para iniciar una tabla de `{gt}`, simplemente le ponemos la funci칩n `gt()` a los datos:

```{r}
tabla <- datos |> gt()
```

```{r}
#| echo: false
as_raw_html(tabla)
```

Obtenemos una tabla b치sica. 

### Crear columnas con HTML y CSS

Ahora crearemos una **columna con c칩digo HTML**, el mismo que se usa para crear p치ginas web. Esto nos permite **crear lo que se nos ocurra**, y es la fortaleza principal de este m칠todo.

Simplemente creamos una columna que contenga el c칩digo:

```{r}
tabla <- datos |> 
  # crear p칤ldora html
  mutate(pildora = "<div style='padding: 2px 12px; 
                                border-radius: 12px; 
                                background: #9069C0; color: white;'>
                     Hola
                    </div>") |> 
  # hacer tabla
  gt()
```

```{r}
#| echo: false
as_raw_html(tabla)
```

_춰Est치 horrible!_ 游땪 Esto es porque hay que pedirle a `{gt}` **interpretar la columna como HTML** con la funci칩n `fmt_markdown()`:

```{r}
tabla <- datos |> 
  # crear p칤ldora html
  mutate(pildora = "<div style='padding: 2px 12px; 
                                border-radius: 12px; 
                                background: #9069C0; color: white;'>
                     Hola
                    </div>") |> 
  # hacer tabla
  gt() |> 
  fmt_markdown(columns = "pildora")
```

```{r}
#| echo: false
as_raw_html(tabla)
```

춰Ahora s칤! Lo importante del c칩digo HTML es la etiqueta `<div>`, que crea un recuadro, y el atributo `style`, que define el estilo del mismo recuadro mediante c칩digo CSS. En este caso, le dimos un _padding_ (espaciado interno), un borde redondeado (`border-radius`), un color de fondo (`background`), y un color de texto (`color`).

{{< info "Aprender HTML y CSS es s칰per 칰til para mejorar tus aplicaciones Shiny, reportes Quarto, e incluso aspectos de tus gr치ficos `{ggplot2}`!" >}}


### Aplicar p칤ldoras a datos de una columna
Ahora podemos reemplazar el c칩digo anterior para que muestre el valor de la columna `tipo`. Para ello usamos la funci칩n `glue()`, que permite incrustar valores de R dentro de textos de una forma m치s c칩moda que usar `paste()`:

```{r}
tabla <- datos |> 
  # crear p칤ldora html
  mutate(tipo = glue(
    "<div style='padding: 2px 12px; 
                 border-radius: 12px; 
                 background: #9069C0; color: white;'>
      {tipo}
     </div>")) |> 
  # hacer tabla
  gt() |> 
  # que la columna se interprete como html
  fmt_markdown(columns = "tipo") |> 
  cols_align(tipo, align = "center")
```

```{r}
#| echo: false
as_raw_html(tabla)
```

Ahora la columna `tipo` muestra sus valores como p칤ldoras. Hermoso! 


### Crear una funci칩n que cree columnas HTML
Hagamos que el c칩digo anterior sea m치s ordenado **creando una funci칩n** que haga las p칤ldoras:

```{r}
# crear una funci칩n que hace p칤ldoras 
pildora <- function(valor) {
  # crear p칤ldora html
  glue("<div style='padding: 2px 12px; 
                    border-radius: 12px; 
                    background: #9069C0; color: white;'>
         {valor}
        </div>")
}
```

La funci칩n es casi lo mismo que antes, solamente que recibe un valor llamado `valor` que se ubica dentro del `glue()`. Ahora veamos c칩mo se crea la tabla anterior pero usando la funci칩n nueva:

```{r}
# aplicar funci칩n a la tabla
tabla <- datos |> 
  mutate(tipo = pildora(tipo)) |> 
  gt() |> 
  fmt_markdown(columns = "tipo")
```

```{r}
#| echo: false
as_raw_html(tabla)
```

El c칩digo queda mucho m치s compacto y ordenado!

### Colores de p칤ldoras seg칰n datos
Ahora complementemos la funci칩n que creamos, para que los colores de las p칤ldoras dependan de los datos. Para ello, dentro de la funci칩n `pildora()` que creamos, podemos poner c칩digo que defina el color que tendr치 cada p칤ldora dependiendo de su valor:

```{r}
# mejorar la funci칩n
pildora <- function(valor) {
  # definir colores en base a valores
  color <- case_match(valor,
                      "alto" ~ "#E56B6F",
                      "medio" ~ "#b56576",
                      "bajo" ~ "#6d597a")
  
  # crear p칤ldora html
  glue("<div style='padding: 2px 12px; 
                    border-radius: 12px; 
                    background: {color}; color: white;'>
         {valor}
        </div>")
}

# aplicar funci칩n a la tabla
tabla <- datos |> 
  mutate(tipo = pildora(tipo)) |> 
  gt() |> 
  fmt_markdown(columns = "tipo")
```

```{r}
#| echo: false
as_raw_html(tabla)
```

Hermoso! Vimos que la funci칩n `pildora()` ahora usa `valor` para dos cosas: para determinar el color de fondo, y para poner el texto dentro de la p칤ldora.

### Variaciones de la funci칩n de p칤ldoras

Finalmente, podemos crear distintas funciones de p칤ldoras para distintos tipos de datos. Por ejemplo, una para variables categ칩ricas, otra para variables num칠ricas, y otra para valores con color manual:

La funci칩n para **variables categ칩ricas**, que ya vimos, entrega un color espec칤fico a valores espec칤ficos:
```{r}
# funci칩n para variables categ칩ricas
pildora_categorica <- function(valor) {
  # definir colores en base a valores
  color <- case_match(valor,
                      "alto" ~ "#E56B6F",
                      "medio" ~ "#b56576",
                      "bajo" ~ "#6d597a")
  
  # crear p칤ldora html
  glue("<div style='padding: 2px 12px; 
                    border-radius: 12px; 
                    background: {color}; color: white;'>
         {valor}
        </div>")
}
```

La funci칩n para **variables num칠ricas** va a asignar color a las celdas dependiendo de si se cumple o no el criterio num칠rico que le demos:
```{r}
# funci칩n para variables categ칩ricas
pildora_numerica <- function(valor) {
  # definir colores en base a valores
  color <- case_when(valor >= 4 ~ "#749c75",
                     valor < 4 ~ "#b2bd7e")
  
  # crear p칤ldora html
  glue("<div style='padding: 2px 12px; 
                    border-radius: 12px; 
                    background: {color}; color: white;'>
         {valor}
        </div>")
}
```

La tercera funci칩n simplemente le da el color que especifiquemos a todas las celdas por igual:
```{r}
# funci칩n para color manual
pildora_manual <- function(valor, color) {
  # crear p칤ldora html
  glue("<div style='padding: 2px 12px; 
                    border-radius: 12px; 
                    background: {color}; color: white;'>
         {valor}
        </div>")
}
```

Ahora apliquemos estos tres estilos a las tres columnas con `{gt}`
```{r}
# aplicar funci칩n a la tabla
tabla <- datos |> 
  mutate(tipo = pildora_categorica(tipo),
         valor = pildora_numerica(valor),
         dato = pildora_manual(dato, "#355070")) |> 
  gt() |> 
  fmt_markdown(columns = c(tipo, valor, dato))
```

```{r}
#| echo: false
as_raw_html(tabla)
```


### Destacar valores espec칤ficos

Otra variaci칩n de las funciones anteriores puede ser para que la p칤ldora solamente destaque ciertos valores a los que queremos llamar la atenci칩n:

```{r}
# funci칩n para color manual
pildora_alerta <- function(valor, alerta) {
  color_alerta <- "#ce4257"
  
  ifelse(valor == alerta,
         # si el valor coincide con la alerta, pildora
         glue("<div style='padding: 2px 12px; 
                    border-radius: 12px; 
                    background: {color_alerta}; color: white;'>
                {valor}
              </div>"),
         # si no, solo cifra con espaciado
         glue("<div style='padding: 2px 12px;'>{valor}</div>")
  )
}
```

```{r}
# aplicar funci칩n a la tabla
tabla <- datos |> 
  mutate(dato = pildora_alerta(dato, alerta = "B"),
         tipo = pildora_alerta(tipo, alerta = "bajo")) |> 
  gt() |> 
  fmt_markdown(columns = c(dato, tipo))
```

```{r}
#| echo: false
as_raw_html(tabla)
```

Esta funci칩n nueva tiene la capacidad de que definas en cada caso el valor que quieres destacar, lo que permite reutilizarla en columnas distintas.

### Funci칩n para degradado de colores
Finalmente, nos basamos en el c칩digo de las p칤ldoras para variables num칠ricas para crear **p칤ldoras con un degradado de colores seg칰n el valor num칠rico**. 

Esto podemos hacerlo tomando el valor m치ximo de la columna y dividi칠ndolo por el valor de cada celda, para obtener la proporci칩n (un n칰mero del 0 al 1), y usar este n칰mero para darle transparencia al color elegido. A su vez, podemos hacer que el texto de la p칤ldora cambie de color si el color va a ser muy transparente, para asegurar buen contraste.

```{r}
pildora_degradado <- function(valor, maximo, color) {
  # definir transparencia seg칰n valor m치ximo
  transparencia <- valor/maximo
  # definir color de texto seg칰n transparencia
  texto <- ifelse(transparencia > 0.5, "white", "black")
  # aplicar transparencia al color
  color <- scales::alpha(color, transparencia+0.1)
  
  glue("<div style='padding: 2px 12px; 
                    border-radius: 12px; 
                    background: {color}; color: {texto};'>
         {valor}
        </div>")
}

tabla <- datos |> 
  mutate(valor = pildora_degradado(valor, max(valor), color = "#E56B6F")) |> 
  gt() |> 
  fmt_markdown(columns = valor)
```

```{r}
#| echo: false
as_raw_html(tabla)
```

La funci칩n `alpha()` del paquete `{scales}` nos ayuda a crear colores transparentes a partir de un n칰mero entre el 0 (transparente) y el 1 (opaco).

{{< info "Para m치s informaci칩n sobre manejo de colores desde R, [revisa este post!](/blog/colores/)" >}}

El mismo c칩digo puede cambiarse un poco para crear un **degradado entre dos colores**:

```{r}
pildora_degradado_2 <- function(valor, color_1, color_2) {
  # definir transparencia seg칰n valor m치ximo
  transparencia <- valor/max(valor)
  
  # opcional: escalar de 0 a 1
  # transparencia <- (transparencia-min(transparencia))/(max(transparencia)-min(transparencia))
  
  # crear colores de texto a partir de colores del degradado
  color_claro <- scales::col_mix("white", color_1, 0.4)
  color_oscuro <- scales::col_mix("black", color_2, 0.4)
  # definir color de texto seg칰n transparencia
  texto <- ifelse(transparencia > 0.5, color_claro, color_oscuro)
  
  # aplicar transparencia al color
  color <- scales::col_mix(color_1, color_2, transparencia-0.1)
  
  glue("<div style='padding: 2px 12px; 
                    border-radius: 12px; 
                    background: {color}; color: {texto};'>
         {valor}
        </div>")
}

tabla <- datos |> 
  mutate(valor = pildora_degradado_2(valor, 
                                     color_1 = "#e0b1cb", color_2 = "#5e548e")) |> 
  gt() |> 
  fmt_markdown(columns = valor)
```

```{r}
#| echo: false
as_raw_html(tabla)
```

En esta funci칩n usamos dos colores para **crear un degradado entre el valor menor y el mayor de la columna**, y incluso usamos estos colores para **te침ir los colores de los textos** y as칤 hacerlos m치s arm칩nicos en vez de usar simplemente blanco y negro.

----

Y as칤 se puede usar HTML para personalizar celdas de tus tablas hechas con `{gt}`. Si te interesa este paquete, [tengo un tutorial m치s completo](https://bastianolea.rbind.io/blog/tutorial_gt/) que puedes revisar.

{{< cafecito >}}