---
title: Crea un mapa de Chile y visualiza datos comunales y regionales con mapas en R
author: Basti치n Olea Herrera
date: '2024-11-25'
draft: false
freeze: true
format: hugo-md
slug: []
categories:
  - tutoriales
tags:
  - mapas
  - gr치ficos
  - ciencias sociales
  - Chile
editor_options: 
  chunk_output_type: inline
execute: 
  warning: false
  message: false
excerpt: Visualizar datos geogr치ficamente es una herramienta de comunicaci칩n y an치lisis de datos muy potente. En este tutorial te explico c칩mo obtener mapas comunales y regionales de Chile en R, y c칩mo crear un gr치ficos que visualizan variables num칠ricas en las comunas y regiones del pa칤s. En pocos pasos puedes transformar tus datos territoriales en visualizaciones mucho m치s densas e informativas.
links:
  - icon: github
    icon_pack: fab
    name: c칩digo
    url: https://gist.github.com/bastianolea/df03203e88534261ef831f2cb4fca254
---

{{< indice >}}

Visualizar datos geogr치ficamente es una herramienta de comunicaci칩n y an치lisis de datos muy potente. En este tutorial te explico c칩mo obtener mapas comunales y regionales de Chile en R, y c칩mo crear un gr치ficos que visualizan variables num칠ricas en las comunas y regiones del pa칤s. En pocos pasos puedes transformar tus datos territoriales en visualizaciones mucho m치s densas e informativas.

Para crear mapas sencillos, donde una variable num칠rica se visualice en cada unidad territorial por medio de una escala de colores, solamente se necesitan dos cosas: la informaci칩n geogr치fica que te permite visualizar el mapa en s칤 mismo, y los datos que podamos corresponder con las unidades territoriales del mapa.

En este breve tutorial veremos c칩mo obtener los mapas, como unir los datos al mapa, y c칩mo generar visualizaciones de estos mapas en R.

```{r}
#| message: false
library(chilemapas) # mapas de chile
library(dplyr) # manipulaci칩n de datos
library(ggplot2) # visualizaci칩n de datos
library(scales) # utilidad para visualizaci칩n de datos
library(sf) # manipulaci칩n de datos geogr치ficos
```

## Mapa de Chile por comunas

El paquete [`{chilemapas}`](https://pacha.dev/chilemapas/), desarrollado por [Mauricio Vargas](https://pacha.dev), ofrece una colecci칩n de mapas terrestres de Chile con topolog칤a simplificada. Simplemente llamando el objeto `mapa_comunas` obtenemos un dataframe con la informaci칩n geogr치fica de cada comuna del pa칤s.

```{r}
mapa_comunas <- chilemapas::mapa_comunas

mapa_comunas
```

En este dataframe, la columna `geometry` representa los pol칤gonos de cada comuna. Esta informaci칩n ya es suficiente para visualizar el mapa con R usando `{ggplot2}` y [`{sf}`, un paquete para trabajar con datos espaciales](https://r-spatial.github.io/sf/).

Para visualizar el mapa, primero usamos `sf::st_set_geometry()` para asignar la geometr칤a al dataframe. De este modo, le indicamos a R que estos datos deben graficarse en un mapa con determinadas coordenadas e informaci칩n sobre proyecci칩n.

```{r}
grafico_comunas <- mapa_comunas |> 
  st_set_geometry(mapa_comunas$geometry) |> # asignar geometr칤a
  ggplot() + # gr치fico
  geom_sf() # capa geom칠trica

grafico_comunas +
  theme_classic()
```

Dado que Chile tiene islas muy alejadas del territorio continental, como Rapa Nui o Juan Fern치ndez, el mapa queda con mucho espacio en blanco. Podemos recortar las coordenadas de la longitud del mapa (el eje _x_ del gr치fico) para que el mapa solamente abarque Chile continental: 

```{r}
#| fig-width: 3
grafico_comunas + 
  coord_sf(xlim = c(-77, -65)) +
  theme_classic()
```

## Mapa regional de Chile

Para generar un mapa de regiones, debemos crear las regiones. Esto no es complicado si pensamos que, en el fondo, las regiones son simplemente la uni칩n de las comunas que las componen. El paquete `{sf}` simplifica much칤simo el trabajo con datos geogr치ficos, en este caso la uni칩n de distintos pol칤gonos en uno solo.

Agrupamos las filas del dataframe por la variable `codigo_region`, para que todas las comunas que pertenecen a la misma regi칩n est칠n agrupadas, y usamos `summarize()` junto a la funci칩n `sf::st_union()` para que los pol칤gonos de las comunas dentro de cada regi칩n se combinen, obteniendo pol칤gonos regionales:

```{r}
mapa_regiones <- mapa_comunas |> 
  group_by(codigo_region) |> 
  summarize(geometry = st_union(geometry)) # resumir los datos agrupados uni칠ndolos

mapa_regiones
```

Obtenemos un dataframe con una fila por regi칩n, dado que las comunas fueron unidas en pol칤gonos regionales. La columna `geometry` ahora contiene la uni칩n de las comunas que hicimos con la funci칩n `st_union()`. Podemos visualizar este nuevo dataframe regional usando `{ggplot2}` y `{sf}`, igual que en el paso anterior:

```{r}
#| fig-width: 3
grafico_regiones <- mapa_regiones |> 
  st_set_geometry(mapa_regiones$geometry) |> # especificar la geometr칤a del mapa
  ggplot() + # graficar
  geom_sf() + # capa geogr치fica
  coord_sf(xlim = c(-77, -65)) # recortar coordenadas

grafico_regiones +
  theme_classic()
```

Ahora que tenemos nuestros mapas por comunas y por regiones, la idea es poder utilizarlos para visualizar datos en ellos.

## Visualizar datos en el mapa

Para visualizar los datos en un mapa, aplicaremos colores a los distintos pol칤gonos de nuestro mapa, ya sean comunas o regiones. La intensidad del color, o su posici칩n dentro de la escala de color elegida, representar치 el valor de la variable num칠rica que queremos visualizar.

La idea de fondo para entender la visualizaci칩n de datos geogr치ficos por pol칤gonos es entender que los mapas que obtuvimos contienen en cada fila un pol칤gono (la informaci칩n geogr치fica para dibujar la comuna o regi칩n), y adem치s, en cada fila contienen informaci칩n que identifica al pol칤gono correspondiente. En nuestro caso, la informaci칩n de los pol칤gonos corresponde al _c칩digo 칰nico territorial_ de las comunas, y el c칩digo de regiones en el caso de las regiones. 칄stos son c칩digos num칠ricos que identifican cada unidad territorial del pa칤s.

La idea es poder agregarle datos a nuestro mapa, de manera que las filas que representan unidades territoriales tengan tambi칠n columnas con datos sobre dichas unidades territoriales.

Entonces, deber칤amos tener nuestro dataframe con el mapa, y otro dataframe donde tengamos los datos que queremos adjuntar al mapa. Si tenemos un mapa de comunas, tenemos que tener los datos por comuna que queremos agregarle al mapa. 

### Datos comunales

#### Obtener datos por web scraping
Para visualizar un mapa de datos comunales, primero obtendremos datos comunales desde Wikipedia. Usamos el paquete para hacer un web scraping y obtener una [tabla de datos de las comunas del pa칤s.](https://es.wikipedia.org/wiki/Anexo:Comunas_de_Chile)

```{r}
#| cache: true
library(rvest)

# direcci칩n de wikipedia con tabla de comunas de Chile
url <- "https://es.wikipedia.org/wiki/Anexo:Comunas_de_Chile"

# obtener tabla con datos de comunas con web scraping
tabla <- session(url) |> 
  read_html() |> 
  html_table(convert = FALSE)

tabla[[1]]
```

Luego obtener los datos, realizamos una peque침a limpieza. Limpiamos los nombres de las variables, seleccionamos las variables que nos interesan, y luego las convertimos apropiadamente a valores num칠ricos, donde tenemos que eliminar los separadores de miles, y transformar los separadores de decimales a puntos.

```{r}
library(janitor)
library(stringr)

# limpiar datos
datos_comunas <- tabla[[1]] |> 
  clean_names() |> 
  # seleccionar y renombrar columnas
  select(codigo_comuna = cut_codigo_unico_territorial,
         nombre, region, superficie_km2,
         poblacion = poblacion2020) |> 
  # eliminar espacios de la columna de poblaci칩n
  mutate(poblacion = str_remove_all(poblacion, " "),
         poblacion = as.numeric(poblacion)) |> 
  # eliminar los separadores de miles
  mutate(superficie_km2 = str_remove_all(superficie_km2, "\\."),
         # convertir comas a puntos
         superficie_km2 = str_replace(superficie_km2, ",", "."),
         superficie_km2 = as.numeric(superficie_km2))

datos_comunas
```

Ahora que tenemos una tabla de datos que contiene la columna `codigo_comuna` con el c칩digo 칰nico territorial de las comunas, podemos unirla al mapa de comunas.



#### Agregar datos a los mapas
Esta operaci칩n de unir dos tablas de datos diferentes, pero que coinciden en una columna en com칰n, se realiza [con la funci칩n `left_join()`](/blog/left_join/). El principio de `left_join()` es que tenemos dos tablas de datos, y ambas tablas de datos tienen una misma columna, que poseen los mismos valores (en nuestro caso, una columna con las comunas o los c칩digos 칰nicos territoriales de las comunas). Entonces, ambas tablas se van a unir seg칰n la correspondencias de estas columnas en com칰n.

_Ejemplo:_
```{r}
tabla_a <- tribble(~animal,   ~favorito, 
                   "gato",    "pescado", 
                   "mapache", "basura",
                   "perro",   "carne")

tabla_b <- tribble(~animal,   ~belleza, ~inteligencia, ~carisma,
                   "gato",    8,        6,             5,
                   "perro",   5,        2,             8,
                   "mapache", 10,       7,             2)

left_join(tabla_a, 
          tabla_b, 
          by = "animal")
```
En el ejemplo, tenemos dos tablas, donde las dos tienen una misma columna con los mismos datos, y otras columnas con datos distintos. Usando `left_join()` podemos unir ambas tablas de datos a partir de la columna que tienen en com칰n. Como resultado obtenemos una nueva tabla que tiene todas las columnas.

----

Procedemos a unir los datos con el mapa usando `left_join()`, especificando en el argumento `by` que la uni칩n sea a partir de la columna `codigo_comuna`.

```{r}
mapa_comunas_2 <- mapa_comunas |> 
  # adjuntar datos al mapa, coincidiendo por columna de c칩digo de comunas
  left_join(datos_comunas,
            by = join_by(codigo_comuna)) |> 
  relocate(geometry, .after = 0) # tirar geometr칤a al final

mapa_comunas_2
```

Como resultado, tenemos un nuevo dataframe que adem치s de tener los datos geogr치ficos de las comunas, tambi칠n tiene nuevas columnas con datos que podemos visualizar.

#### Visualizar datos comunales

Para visualizar datos comunales en un mapa, especificamos la columna de geometr칤a que contiene la informaci칩n geogr치fica, y creamos un gr치fico de `{ggplot2}`. En este gr치fico, especificamos que el relleno de los pol칤gonos (`fill`) se haga a partir de una de las variables num칠ricas. 

Usamos la funci칩n `geom_sf()` para agregar una capa de geometr칤a a nuestro gr치fico que contenga los pol칤gonos territoriales de las comunas. Luego, definimos un tema, una paleta de colores, y corregimos la escala del eje horizontal. 

```{r}
#| fig-width: 3
#| message: false
mapa_comunas_2 |> 
  st_set_geometry(mapa_comunas_2$geometry) |> # asignar geometr칤a
  ggplot() + # gr치fico
  aes(fill = poblacion) +
  geom_sf(linewidth = 0) + # capa geom칠trica
  theme_classic() +
  scale_fill_distiller(type = "seq", palette = 12, 
                       labels = label_comma(big.mark = ".")) + # colores
  scale_x_continuous(breaks = seq(-76, -65, length.out = 3) |> floor()) + # escala x
  coord_sf(xlim = c(-77, -65)) + # recortar coordenadas
  theme(legend.key.width = unit(3, "mm"))
```
Como resultado obtenemos un mapa coropl칠tico, o mapa de coropletas, que es un mapa donde cada regi칩n o pol칤gono est치 relleno de un color que representa un valor en una escala de una variable.

Ac치 hacemos otro mapa, usando el mismo c칩digo y simplemente cambiando la variable de relleno de los pol칤gonos territoriales:
```{r}
#| fig-width: 3
#| message: false
mapa_comunas_2 |> 
  st_set_geometry(mapa_comunas_2$geometry) |>
  ggplot() +
  aes(fill = superficie_km2) + # variable de relleno
  geom_sf(linewidth = 0) +
  theme_classic() +
  scale_fill_distiller(type = "seq", palette = 11,
                       labels = label_comma(big.mark = ".")) + 
  scale_x_continuous(breaks = seq(-76, -65, length.out = 3) |> floor()) +
  coord_sf(xlim = c(-77, -65)) + 
  theme(legend.key.width = unit(3, "mm"))
```

#### Mapa de una sola regi칩n, por comunas

Si queremos visualizar una sola regi칩n del pa칤s, subdividida por comunas, tan sencillo como agregar un filtro a los datos que filtre las filas que pertenecen a la regi칩n que nos interesa. En este caso, vamos a visualizar la poblaci칩n por comunas de la regi칩n del Libertador General Bernardo O'Higgins:

```{r}
#| fig-width: 6
#| fig-height: 3.8
#| message: false

# filtrar datos
mapa_comunas_filtro <- mapa_comunas_2 |> 
  filter(codigo_region == "06")

# mapa
mapa_comunas_filtro |> 
  st_set_geometry(mapa_comunas_filtro$geometry) |>
  ggplot() +
  aes(fill = poblacion) +
  geom_sf(linewidth = 0.12, color = "white") +
  geom_sf_text(aes(label = comma(poblacion, big.mark = ".")), 
               size = 2, color = "white", check_overlap = T) +
  theme_classic() +
  scale_fill_distiller(type = "seq", palette = 12,
                       labels = label_comma(big.mark = ".")) + 
  theme(legend.key.width = unit(3, "mm")) +
  theme(axis.title = element_blank())
```

En este caso, agregamos tambi칠n la funci칩n `geom_sf_text()` para agregar una capa nuestro gr치fico que contiene las cifras para cada comuna. Hay que tener en consideraci칩n que poner n칰meros o textos sobre mapas suele ser complejo, porque el mapa ya es denso visualmente, y agregarle texto puede hacer que se vuelva ilegible. Hay que tener especial cuidado en resolver situaciones como textos que pasan por encima de bordes en el mapa, que se ubican incorrectamente dentro de los pol칤gonos, o que se sobreponen uno sobre otros debido a que los pol칤gonos se ven muy peque침os dentro del mapa.

----

### Datos regionales

#### Obtener datos por web scraping

Para hacer el ejemplo de visualizar datos a nivel regional, nuevamente obtendremos datos a esta escala usando web scraping. Obtendremos una tabla del Producto Interno Bruto regional desde el [sitio web de el Banco Central de Chile.](https://si3.bcentral.cl/Siete/ES/Siete/Cuadro/CAP_CCNN/MN_CCNN76/CCNN2018_PIB_REGIONAL_N/637899740344107786)

```{r}
#| cache: true
library(rvest)

# direcci칩n del sitio del banco central
url <- "https://si3.bcentral.cl/Siete/ES/Siete/Cuadro/CAP_CCNN/MN_CCNN76/CCNN2018_PIB_REGIONAL_N/637899740344107786"

# obtener tabla con datos de comunas con web scraping
tabla_pib <- session(url) |> 
  read_html() |> 
  html_table(convert = FALSE)
```

Limpiamos los datos seleccionando las columnas que necesitamos, transformando la columna a tipo num칠rico, y filtrando las filas para quedar solamente con las que corresponden a las regiones de Chile:

```{r}
datos_regiones <- tabla_pib [[1]] |> 
  janitor::clean_names() |> 
  select(region = serie, pib = x2023) |> 
  mutate(pib = str_remove_all(pib, "\\."),
         pib = as.numeric(pib)) |> 
  filter(str_detect(region, "Regi칩n"))

datos_regiones
```

#### Crear columna de c칩digos regionales

Los datos que obtuvimos no contienen una variable con el c칩digo 칰nico territorial de las regiones, dado que es un dato que est치 en desuso desde la promulgaci칩n de una ley en 2018 que proh칤be el uso de los n칰meros en comunicaciones p칰blicas. Sin embargo, en muchas base de datos oficiales se sigue usando la numeraci칩n de las regiones, principalmente para evitar problemas de diferencias en los nombres de las regiones, por ejemplo, si contienen o no las palabras _Regi칩n de_ o _Regi칩n del_ para cada regi칩n, si contienen tildes o no, si contienen abreviaciones o no, si contienen s칤mbolos como _e침es_ o ap칩strofes, etc. Todos estos problemas son resueltos por el uso de identificador num칠rico de las regiones.

Como el mapa que obtuvimos con el paquete `{chilemapas}` utiliza el c칩digo regional, en el dato frente de nuestros datos crearemos una columna con los mismos c칩digos regionales, asignados a cada regi칩n a partir de la coincidencia con los textos. Por ejemplo, si el texto del nombre de la regi칩n contiene la palabra _Arica_, se le asigna el c칩digo `15`. Esta forma de asignar los c칩digos regionales puede ser inexacta, pero es muy sencillo confirmar si es que la asignaci칩n de c칩digos funciona correctamente, y tambi칠n siempre es posible utilizar [expresiones regulares en `{stringr}`](https://stringr.tidyverse.org/articles/regular-expressions.html) para hacer coincidencias m치s flexibles, como por ejemplo, coincidir una palabra con un c칩digo sin importar si la palabra tiene o no tilde, o est치 mal escrita.

```{r}
datos_regiones_2 <- datos_regiones |> 
  mutate(codigo_region = case_when(
    str_detect(region, "Arica") ~ 15,
    str_detect(region, "Tarapac치") ~ 1,
    str_detect(region, "Antofagasta") ~ 2,
    str_detect(region, "Atacama") ~ 3,
    str_detect(region, "Coquimbo") ~ 4,
    str_detect(region, "Valpara칤so") ~ 5,
    str_detect(region, "Metropolitana") ~ 13,
    str_detect(region, "Libertador General") ~ 6,
    str_detect(region, "Maule") ~ 7,
    str_detect(region, "칌uble") ~ 16,
    str_detect(region, "Biob칤o") ~ 8,
    str_detect(region, "Araucan칤a") ~ 9,
    str_detect(region, "Los R칤os") ~ 14,
    str_detect(region, "Los Lagos") ~ 10,
    str_detect(region, "Ays칠n") ~ 11,
    str_detect(region, "Magallanes") ~ 12
  )) |> 
  rename(nombre_region = region)
```

#### Unir datos con mapa

Luego de crear la variable de c칩digos regionales, podemos hacer la uni칩n entre ambas tablas de datos, mapas y datos regionales, usando `left_join()`:

```{r}
mapa_regiones_2 <- mapa_regiones |> 
  mutate(codigo_region = as.numeric(codigo_region)) |> 
  left_join(datos_regiones_2,
            by = join_by(codigo_region)) |> 
  relocate(geometry, .after = 0) # tirar columna al final

mapa_regiones_2
```

#### Visualizar datos regionales
Finalmente, visualizamos los datos en un mapa regional de la misma forma que lo hicimos con los mapas comunales. Esta vez, el mapa y los datos vienen en una fila por regi칩n, con la variable `geometry` que conteniendo la geometr칤a del pol칤gono regional. Por tanto, el c칩digo es exactamente el mismo, y solamente cambia el dataframe que usamos para generar el gr치fico:
  
```{r}
#| fig-width: 3
#| message: false
mapa_regiones_2 |> 
  st_set_geometry(mapa_regiones_2$geometry) |> # asignar geometr칤a
  ggplot() + # gr치fico
  aes(fill = pib) +
  geom_sf(linewidth = 0.12, color = "white") + # capa geom칠trica
  theme_classic() +
  scale_fill_distiller(type = "seq", palette = 18,
                       labels = label_comma(big.mark = ".")) +
  scale_x_continuous(breaks = seq(-76, -65, length.out = 3) |> floor()) +
  coord_sf(expand = F, xlim = c(-77, -65)) + # recortar coordenadas
  theme(legend.key.width = unit(3, "mm"))
```

----

Visualizar datos geogr치ficamente es una herramienta de comunicaci칩n y an치lisis de datos muy potente. Personalmente, encuentro que el potencial de la visualizaci칩n de datos en mapas radica mucho m치s all치 de simplemente mapear una variable a un territorio, sino a **incentivar que el p칰blico analice el mapa en relaci칩n a todo el conjunto de conocimientos que tenemos sobre del espacio que habitamos, sus caracter칤sticas sociales, y las desigualdades distribuidas en el territorio.** 

----

Si este tutorial te sirvi칩, por favor considera hacerme una peque침a donaci칩n para poder tomarme un cafecito mientras escribo el siguiente tutorial 游봌

{{< cafecito >}}