---
title: Mapas y visualización de datos geoespaciales en R con {sf}
author: Bastián Olea Herrera
date: '2025-10-16'
draft: true
slug: []
categories:
  - tutoriales
tags:
  - mapas
  - visualización de datos
format:
  hugo-md:
    output-file: index
    output-ext: md
execute:
  eval: false
---

intro

en la medida que voy aprendiendo, agrego más cosas

ejemplos

sf

operaciones con mapas


## cargar shapes
```{r}
read_sf()
```
 
cargar geoJSON


## Operaciones sobre geometrías

### Extraer latitud y longitud

### Calcular caja de un polígono
Bounding box
```{r}
  st_bbox()
```
 
### Convertir caja a polígono
```{r}
   st_as_sfc() |>
st_as_sf()
```
  
### Crear un cuadrado

Desde una coordenada
```{r}
st_point(c(38.29782, -76.51390)) %>%
  st_sfc() %>%
  st_as_sf() %>%
  st_buffer(dist = 30000) %>%
  st_bbox() %>%
  st_as_sfc() |>
  st_as_sf()
```
 
Desde el centroide de un polígono
```{r}
  st_centroid() |> 
  st_buffer(dist = 30000) |> 
  st_bbox() |> 
  st_as_sfc() |>
  st_as_sf()
```
 
### Calcular centroide

### Calcular buffer
```{r}
st_buffer()
```
 

### Calcular superficie o área
```{r}
mapa_region_comunas_areas |> 
  st_union() |> 
  st_area() |> 
  units::set_units("km^2")
```
 


### Recortar polígono a coordenadas
```{r}
 st_crop(xmin = -74, ymin = -36, xmax = -65, ymax = -30) |> 
```


### Simplificar un polígono
```{r}
https://bookdown.org/robinlovelace/geocompr/geometric-operations.html#simplification
st_simplify(dTolerance = 0.01)

rmapshaper::ms_simplify(geometry, keep = 0.8)) 


```


### Extraer líneas internas de un polígono
```{r}
ms_innerlines() # deja solo las líneas interiores de un coso
```


## Correcciones
```{r}
st_as_sf()
```


```{r}
st_make_valid()
```

```{r}
st_drop_geometry() 
```


----


## Operaciones agrupadas

### Unir polígonos
```{r}
group_by() |> 
st_union()
```
 

## Operaciones entre geometrías

### Recortar un polígono con otro
https://bookdown.org/robinlovelace/geocompr/geometric-operations.html#clipping

```{r}
st_intersection()
```
 
### Usar un polígono para eliminar partes de otro
```{r}
st_difference()
```
 
 
### unir dos polígonos
```{r}
st_union()
```

### Spatial join




## Coordenadas

### Extraer sistema de coordenadas
```{r}
st_crs(comunas_region)
```

### Cambiar coordenadas
```{r}
st_transform(crs = st_crs(comunas_region))
```


## Visualización

### Visualizar por capas
```{r}
geom_sf()
```


### Texto
```{r}
geom_sf_text(data = nombres_areas |> filter(clase_topo == "Comuna"), color = "red", fontface = "bold",
            aes(label = nombre)) + 
```

### Texto con repel
https://github.com/slowkow/ggrepel/issues/111#issuecomment-416853013
```{r}
 ggrepel::geom_label_repel(data = comunas_region_conteo_urbanas,
                            aes(label = comuna, geometry = geometry),
                            stat = "sf_coordinates",
                            size = 2, box.padding = 0,
                            min.segment.length = unit(3, "mm"),
                            label.padding = 0.15, label.size = 0
  ) +
```


### Hacer zoom
```{r}
#   coord_sf(xlim = c(-70.4, -70.2),
#            ylim = c(-18.7, -18.4),
```

### Dibujar un cuadrado
```{r}
#   annotate("rect", fill = NA, color = "black", linewidth = 1,
#            xmin = bbox_area_met[1]-2000, xmax = bbox_area_met[2]+2000,
#            ymin = bbox_area_met[3]+2000, ymax = bbox_area_met[4]-2000)+
```

### Escala de colores para mapa de calor

```{r}
 scale_fill_gradient2(
    low = color$bajo, mid = color$medio, high = color$alto,
    midpoint = mean(comunas_region_conteo$n),
    na.value = col_mix(color$fondo, color$principal, 0.1),
    limits = c(0, NA)
    # breaks = cortes
  ) +
```


### Minimapa
```{r}
https://dominicroye.github.io/blog/inserted-map/
```


----


## Recursos
https://r-spatial.org/r/2018/10/25/ggplot2-sf.html
https://bookdown.org/robinlovelace/geocompr/