---
title: Mapas y visualización de datos geoespaciales en R con {sf}
author: Bastián Olea Herrera
date: '2025-11-18'
draft: false
freeze: true
slug: []
categories:
  - tutoriales
tags:
  - mapas
  - visualización de datos
format:
  hugo-md:
    output-file: index
    output-ext: md
links:
  - icon: registered
    icon_pack: fas
    name: SF
    url: https://r-spatial.github.io/sf/
execute:
  eval: true
  cache: false
  warning: false
excerpt: "R cuenta con un muy amplio ecosistema de paquetes para datos geoespaciales. Uno de los paquetes más importantes es `{sf}`, que permite manipular datos espaciales a partir del estándar _simple features_ (características simples), ampliamente utilizado en sistemas de información geográfica (SIG/GIS). En esta guía iré guardando los comandos que uso frecuentemente para manipular y visualizar datos geoespaciales en R. En la medida que voy aprendiendo más sobre hacer mapitas, iré actualizando y complementando."
---

{{< imagen "mapa_rm_featured.png" >}}

{{< aviso "⚠️ Este tutorial se encuentra en construcción! ⚠️" >}}

R cuenta con un muy amplio [ecosistema](https://github.com/r-spatial/) de paquetes para datos geoespaciales. Uno de los [paquetes más importantes es `{sf}`](https://r-spatial.github.io/sf/), que permite manipular datos espaciales a partir del estándar _simple features_ (características simples), ampliamente utilizado en sistemas de información geográfica (SIG/GIS).

En esta guía iré guardando los comandos que uso frecuentemente para **manipular, transformar y visualizar datos geoespaciales** en R. En la medida que voy aprendiendo más sobre hacer mapitas, iré actualizando y complementando.

Lo inicial es instalar `{sf}`:

```{r}
#| eval: false
install.packages("sf")
```

Y cargarlo junto a `{dplyr}` para empezar a trabajar con datos geoespaciales.
```{r}
#| message: false

library(sf)
library(dplyr)
```


**Nota:** para simplificar, en este tutorial voy a ocultar el código de los gráficos, pero siempre estará disponible bajo flechitas que despliegan el código, como la siguiente:

{{< detalles "**Ver código para los gráficos**" >}}

```{r}
library(ggplot2)

# tema de colores
thematic::thematic_on(fg = "#553A74",
                      bg = "#EAD2FA",
                      accent = "#9069C0")

theme_set(
  # fondo transparente para mapas
  theme(plot.background = element_rect(fill = "transparent", color = "transparent")) +
    # borrar líneas feas
    theme(axis.ticks = element_blank())
)
```
{{< /detalles >}}

<br>

{{< indice >}}

----


## Carga de mapas

Una de las fuentes principales de datos geoespaciales son los _shapefiles_. Pero también existen **paquetes de R que contienen información geoespacial**, para mayor conveniencia. Exploraremos ambas opciones a continuación.


### Cargar mapas de cualquier país

Si no tenemos o no queremos descargar _shapes_, podemos **cargar mapas de cualquier país directo en R** gracias a [`{rnaturalearth}`](http://ropensci.github.io/rnaturalearth/). Con este paquete obtenemos directamente mapas de cualquier país del mundo, incluyendo sus estados o regiones internos, sin necesidad de descargas.

Instala `{rnaturalearth}` si no lo tienes:

```{r}
#| eval: false
install.packages("rnaturalearth")
```

Puedes insertar el nombre de tu país para seguir con este tutorial usando ejemplos de tu territorio.

```{r rnaturalearth}
library(rnaturalearth)

pais <- ne_states("Argentina")
# pais <- ne_states("Mexico")
# pais <- ne_states("Colombia")

mapa <- pais |> 
  # seleccionar columnas
  select(pais = admin,
         region = name_es,
         geometry)

mapa
```


### Cargar _shapes_

Un _shapefile_ es un formato de archivo común para datos geoespaciales, que en realidad consiste en una **carpeta** con archivos relacionados (`.shp`, `.shx`, `.dbf`, entre otros) que juntos representan la geometría y atributos de los objetos geográficos.

Teniendo la carpeta, basta con cargarla con la función `read_sf()`.

{{< detalles "**Ejemplo de descarga y carga de un _shapefile_ de Chile**" >}}

Para aprender, podemos descargar un _shape_ y usarlo para practicar. Si no tienes uno a mano, en el siguiente botón podemos bajar un _shapefile_ de Chile por regiones, que proviene de la [Mapoteca de la Biblioteca del Congreso Nacional](https://www.bcn.cl/siit/mapas_vectoriales).

{{< boton "Division regional: polígonos de las regiones de Chile" "https://www.bcn.cl/obtienearchivo?id=repositorio/10221/10398/2/Regiones.zip" "fas fa-map">}}

También puedes descargarlo directamente desde R con `download.file()` y luego `unzip()`, [como se indica en este post](/blog/mapa_chile_triple/#descargar-mapas).


Una vez descargado, descomprimimos el archivo y obtenemos una **carpeta**. Esta carpeta es nuestro _shapefile_, así que la guardamos dentro de nuestro [proyecto de RStudio](/blog/r_introduccion/proyectos/), idealmente dentro de una carpeta donde guardemos nuestros mapas. 

```{r}
#| eval: false
# descargar
download.file("https://www.bcn.cl/obtienearchivo?id=repositorio/10221/10398/2/Regiones.zip",
              "Regiones.zip")

# descomprimir
unzip("Regiones.zip", exdir = "shapes/Regiones")
```

En el siguiente ejemplo, guardamos el _shapefile_ en una carpeta `shapes`, y lo cargamos con `read_sf()`.

```{r preprocesar}
#| echo: false
#| eval: false

# cargar
mapa <- read_sf("shapes/Regiones") |> 
  janitor::clean_names()

# simplificar
mapa <- mapa |> rmapshaper::ms_simplify(keep = 0.02)

# reproyectar
# mapa <- mapa |> st_transform(crs = 5360)

# guardar
readr::write_rds(mapa, "mapa.rds")
```

```{r carga_rapida}
#| echo: false
mapa_chile <- readr::read_rds("mapa.rds")
```

```{r cargar_falso}
#| eval: false
#| echo: true

mapa <- read_sf("shapes/Regiones") |> 
  janitor::clean_names()

mapa
```

```{r}
#| echo: false
#| output: true
mapa_chile
```

{{< /detalles >}}

{{< aviso "Puedes seguir este tutorial independientemente del mapa que hayas cargado (el _shape_ de Chile, con `rnaturalearth`, u otro _shape_ que tú elijas); lo importante es que cargues un objeto `mapa` que tenga columna `geometry` y `region`." >}}

<!--
### Cargar geoJSON


### Cargar KMZ
```{r}
#| eval: false
unzip("~/Downloads/Mis lugares.kmz", exdir = "~/Downloads/Mis lugares")

sf::read_sf("~/Downloads/Mis lugares/doc.kml")

```

-->

----

Como vemos, una vez que cargamos los datos geoespaciales obtenemos una **tabla con características especiales**. Arriba de la tabla vemos una descripción de las características del mapa, el tipo de geometrías, la caja o _bounding box_ que enmarca los polígonos, y el sistema de referencia de coordenadas del mapa.

En `{sf}` los datos geoespaciales además contienen una columna `geometry`, que contiene las geometrías (puntos, líneas o polígonos) que definen la forma y ubicación de los elementos geográficos. Vamos a trabajar con esta columna si queremos **modificar la geometría** de los elementos geoespaciales o calcular algo a partir de ellos. **Cada fila de la tabla representa un objeto geográfico** (una región, comuna, país, etc.) y las demás columnas son variables relacionadas al objeto geográfico (población, superficie, nombre, etc.)


<!--
## Glosario

- **Simple features**: estándar para representar datos geoespaciales en forma de tablas con una columna especial de geometría.
- **Shapefile**: formato de archivo común para datos geoespaciales, que en realidad consiste en varios archivos relacionados.
- **Polígono**: forma geométrica que representa áreas en un mapa.

-->

----


## Visualización básica de mapas

Para visualizar un mapa con `{sf}` usamos la geometría `geom_sf()` dentro de un gráfico de `{ggplot2}`. Esta función reconoce automáticamente la columna `geometry` del objeto espacial, y dibuja las formas geográficas correspondientes.

```{r mapa_basico}
mapa |> 
  ggplot() +
  geom_sf(fill = "#9069C0", 
          color = "#EBD2FA",
          linewidth = 0.1)
```

{{< aviso "Si necesitas aprender lo básico de `{ggplot2}` para visualización de datos, [revisa este completo tutorial](/blog/r_introduccion/tutorial_visualizacion_ggplot/)." >}}


----

## Operaciones sobre geometrías

Las operaciones sobre geometrías permiten manipular y analizar las formas y ubicaciones de los objetos geográficos. A continuación veremos algunas operaciones comunes que se pueden realizar con el paquete `{sf}` en R.

### Calcular centroide

El centroide es el punto central de un polígono. Calcularlo sirve, por ejemplo, para ubicar una etiqueta de texto sobre un polígono, poner un punto sobre un territorio que crece con respecto a una variable, etc.

```{r}
mapa_centroide <- mapa |> 
  select(region, geometry) |> 
  mutate(centroide = st_centroid(geometry))
```

```{r}
#| echo: false
mapa_centroide |> 
  select(region, centroide) |> 
  st_drop_geometry()
```

```{r mapa_centroide}
#| echo: false
#| message: false
#| warning: false
mapa_centroide |> 
  filter(region == mapa$region[3]) |> 
  ggplot() +
  geom_sf(fill = "#9069C0", 
          linewidth = NA) +
  geom_sf(
    aes(geometry = centroide),
    size = 3, alpha = .6) +
  geom_sf_text(
    aes(geometry = centroide),
    label = "centroide", size = 3,
    vjust = 2)
```

{{< detalles "Ver código del gráfico" >}}
```{r}
#| eval: false
mapa_centroide |> 
  filter(region == mapa$region[3]) |> 
  ggplot() +
  geom_sf(fill = "#9069C0", 
          linewidth = NA) +
  geom_sf(
    aes(geometry = centroide),
    size = 3, alpha = .6) +
  geom_sf_text(
    aes(geometry = centroide),
    label = "centroide", size = 3,
    vjust = 2)
```
{{< /detalles >}}


----

### Extraer longitud y latitud
Para obtener las coordenadas (longitud y latitud) de un elemento espacial, necesitamos primero que sea un punto, porque un polígono es una figura compleja que no tiene solamente una latitud y una longitud. Si tenemos un polígono, [primero calculamos el centroide](#calcular-centroide), y luego extraemos las coordenadas con `st_coordinates()`. Como esta función retorna la longitud y latitud de cada punto al mismo tiempo, tenemos que pedirle que entregue la una o la otra usando corchetes.

```{r}
mapa_centroide_coordenadas <- mapa_centroide |> 
  mutate(lon = st_coordinates(centroide)[,1],
         lat = st_coordinates(centroide)[,2])
```

```{r}
#| echo: false
mapa_centroide_coordenadas |> 
  select(region, lon, lat) |> 
  st_drop_geometry()
```


```{r barras_latitud}
#| echo: false

mapa_centroide_coordenadas |> 
  distinct(region, .keep_all = TRUE) |> 
  mutate(region = forcats::fct_reorder(region, lat)) |> # ordenar regiones
  ggplot() +
  aes(abs(lat), region) +
  geom_col(width = 0.7, fill = "#9069C0") +
  geom_text(
    aes(label = region),
    size = 3, hjust = 1.05, color = "#EAD2FA") +
  scale_y_discrete(labels = NULL) +
  labs(y = NULL, x = "Latitud")
```

{{< detalles "Ver código del gráfico" >}}
```{r}
#| eval: false
mapa_centroide_coordenadas |> 
  distinct(region, .keep_all = TRUE) |> 
  mutate(region = forcats::fct_reorder(region, lat)) |> # ordenar regiones
  ggplot() +
  aes(lat, region) +
  geom_col(width = 0.7, 
           fill = "#9069C0") +
  geom_text(aes(label = region),
            size = 3, hjust = -0.05, color = "#EAD2FA") +
  scale_y_discrete(labels = NULL) +
  labs(y = NULL, x = "Latitud")
```
{{< /detalles >}}


----


### Calcular buffer
Un _buffer_ es una zona alrededor de un objeto geográfico, definida por una distancia específica. Calcular un _buffer_ es útil para analizar áreas de influencia, proximidad a ciertos puntos o regiones, o para hacer modificiones sobre mapas con fines de visualización.

Con la función `st_buffer()` definimos el espacio en torno a un polígono, especificando en el argumento `dist` la **distancia** del _buffer_ en las unidades del sistema de coordenadas del mapa (por ejemplo, metros si el mapa está en UTM), y con `max_cells` podemos controlar la calidad del polígono resultante.

```{r}
mapa_buffer <- mapa |> 
  # filtrar una región/polígono
  filter(region == mapa$region[3]) |> 
  # crear buffer
  mutate(buffer = st_buffer(geometry, 
                            dist = 20000,
                            max_cells = 10000))
```

```{r mapa_buffer}
#| echo: false

mapa_buffer |> 
  ggplot() +
  # capa de la región
  geom_sf(aes(geometry = geometry), 
          fill = "#9069C0", linewidth = NA) +
  # capa del buffer
  geom_sf(aes(geometry = buffer), 
          fill = "#9069C0", alpha = 0.5, linewidth = NA)
```

{{< detalles "Ver código del gráfico" >}}
```{r}
#| eval: false
mapa_buffer |> 
  ggplot() +
  # capa de la región
  geom_sf(aes(geometry = geometry), 
          fill = "#9069C0", linewidth = NA) +
  # capa del buffer
  geom_sf(aes(geometry = buffer), 
          fill = "#9069C0", alpha = 0.5, linewidth = NA)
```
{{< /detalles >}}

----

### Calcular caja de un polígono

Con la función `st_bbox()` obtenemos las coordenadas de la caja que envuelve a un polígono o conjunto de polígonos. Esta caja está definida por las coordenadas mínimas y máximas en los ejes _x_ (longitud) e _y_ (latitud).

```{r}
caja <- st_bbox(mapa)

caja
```



#### Convertir caja a polígono

Teniendo una caja con sus coordenadas, podemos convertirla a un polígono para aplicarlo sobre (o debajo de) un mapa.

```{r}
rectangulo <- caja |> 
  st_as_sfc(crs = st_crs(mapa))

```

```{r}
#| echo: false
ggplot() +
  # mapa de fondo
  geom_sf(data = mapa,
          fill = "#9069C0", color = "#EBD2FB",
          linewidth = 0.1) +
  # capa con la caja encima
  geom_sf(data = rectangulo,
          fill = "#9069C0", color = "#9069C0", 
          linewidth = 0.8,
          alpha = 0.4) +
  # tema
  theme(axis.text = element_blank(),
        panel.background = element_blank())
```

{{< detalles "Ver código del gráfico" >}}
```{r}
#| eval: false
ggplot() +
  # mapa de fondo
  geom_sf(data = mapa,
          fill = "#9069C0", color = "#EBD2FB",
          linewidth = 0.1) +
  # capa con la caja encima
  geom_sf(data = rectangulo,
          fill = "#9069C0", color = "#9069C0", 
          linewidth = 0.8, alpha = 0.4) +
  # tema
  theme(axis.text = element_blank(),
        panel.background = element_blank())
```
{{< /detalles >}}


----


### Poner un punto en un mapa

Si queremos poner puntos en posiciones específicas de un mapa, sólo necesitamos crear una tabla con las coordenadas de los puntos y convertir la tabla a `sf` con `st_as_sf()`. Al hacer esto, es necesario especificar el sistema de referencia de coordenadas (CRS) del mapa, para que los puntos se ubiquen correctamente. Hacemos esto extrayendo el CRS del mapa con `st_crs()` y aplicándolo a nuestra nueva tabla `sf`.

```{r}
#| message: false

# definir coordenadas
coordenadas <- tibble(longitud = -70, 
                      latitud = -38)

# convertir tabla a sf
punto <- coordenadas |> 
  st_as_sf(coords = c("longitud", "latitud"), 
           crs = st_crs(mapa))
```


```{r}
#| echo: false

ggplot() +
  # mapa de fondo
  geom_sf(data = mapa,
          fill = "#9069C0", color = "#EBD2FB",
          linewidth = 0.1) +
  # capa con puntos
  geom_sf(data = punto,
          size = 3, alpha = .5)
```

{{< detalles "Ver código del gráfico">}}
```{r}
#| eval: false
ggplot() +
  # mapa de fondo
  geom_sf(data = mapa,
          fill = "#9069C0", color = "#EBD2FB",
          linewidth = 0.1) +
  # capa con el punto
  geom_sf(data = punto,
          size = 3, alpha = .5)
```
{{< /detalles >}}



#### Poner varios puntos en un mapa

Si necesitamos agregar más de un punto, simplemente hacemos una tabla con todos los que necesitemos. Obviamente también podemos especificar otras columnas que podemos usar para etiquetar los puntos, especificar sus colores, y más.

```{r}
#| message: false
coordenadas <- tribble(~nombre, ~lon, ~lat, ~n,
                       "A",  -69,  -38,  4,
                       "B",  -65,  -37,  6,
                       "C",  -61,  -36,  9)

puntos <- coordenadas |> 
  # convertir tabla a sf
  st_as_sf(coords = c("lon", "lat"), 
           crs = st_crs(mapa))

```

```{r}
#| echo: false
#| message: false
#| warning: false
ggplot() +
  # mapa de fondo
  geom_sf(data = mapa,
          fill = "#9069C0", color = "#EBD2FB",
          linewidth = 0.1) +
  # capa con puntos
  geom_sf(data = puntos,
          aes(size = n),
          alpha = .5) +
  # capa con textos
  geom_sf_label(data = puntos,
                aes(label = nombre),
                size = 3, vjust = -0.8,
                fontface = "bold") +
  # escala de tamaño
  scale_size(range = c(3, 6),
             breaks = scales::breaks_pretty(n = 3)) +
  guides(size = guide_legend(override.aes = list(color = "#9069C0", 
                                                 alpha = 1)))
```
{{< detalles "Ver código del gráfico">}}
```{r}
#| eval: false
ggplot() +
  # mapa de fondo
  geom_sf(data = mapa,
          fill = "#9069C0", color = "#EBD2FB",
          linewidth = 0.1) +
  # capa con puntos
  geom_sf(data = puntos,
          aes(size = n),
          alpha = .5) +
  # capa con textos
  geom_sf_label(data = puntos,
                aes(label = nombre),
                size = 3, vjust = -0.8,
                fontface = "bold") +
  # escala de tamaño
  scale_size(range = c(3, 6),
             breaks = scales::breaks_pretty(n = 3)) +
  guides(size = guide_legend(override.aes = list(color = "#9069C0", 
                                                 alpha = 1)))
```
{{< /detalles >}}

----


### Crear un cuadrado

Para poner un cuadrado encima de una ubicación del mapa, primero creamos un punto, luego lo [expandimos con un _buffer_](#calcular-buffer), calculamos [la caja que envuelve a dicho punto](#calcular-caja-de-un-polígono), y finalmente convertimos la caja en un polígono `sf`.

```{r}
coordenadas <- tibble(longitud = -58, latitud = -38)

punto <- coordenadas |> 
  # convertir tabla a sf
  st_as_sf(coords = c("longitud", "latitud"), 
           crs = st_crs(mapa))

cuadrado <- punto |> 
  st_buffer(dist = 100000) |> # agrandar punto
  st_bbox() |> # crear caja al rededor
  st_as_sfc(crs = st_crs(mapa)) # convertir a sf
```


```{r}
#| echo: false

ggplot() +
  # mapa de fondo
  geom_sf(data = mapa,
          fill = "#9069C0", color = "#EBD2FB",
          linewidth = 0.1, alpha = .7) +
  # capa con puntos
  geom_sf(data = cuadrado,
          fill = NA,
          linewidth = 0.8, 
          linejoin = "mitre", #linejoin = "round",
          color = "#402E5A") +
  coord_sf(xlim = c(-72, -56),
           ylim = c(-40, -30))
```

{{< detalles "Ver código del gráfico">}}
```{r}
#| eval: false
ggplot() +
  # mapa de fondo
  geom_sf(data = mapa,
          fill = "#9069C0", color = "#EBD2FB",
          linewidth = 0.1, alpha = .7) +
  # capa con puntos
  geom_sf(data = cuadrado,
          fill = NA,
          linewidth = 0.8, 
          linejoin = "mitre", #linejoin = "round",
          color = "#402E5A") +
  coord_sf(xlim = c(-72, -56),
           ylim = c(-40, -30))
```
{{< /detalles >}}

Paso a paso, el proceso de crear el punto, agrandarlo, y formarlo en un cuadrado se vería así:

```{r}
#| echo: false

punto_grande <- punto |> 
  st_buffer(dist = 100000, max_cells = 10000)

cuadrado <- punto_grande |> 
  st_bbox() |> 
  st_as_sfc(crs = st_crs(mapa))

ggplot() +
  # mapa de fondo
  geom_sf(data = mapa,
          fill = "#9069C0", color = "#EBD2FB",
          linewidth = 0.1) +
  # capas 
  geom_sf(data = punto, 
          color = "#402E5A", size = 2) +
  geom_sf(data = punto_grande,
          fill = NA, color = "#402E5A", lwd = 0.7) +
  geom_sf(data = cuadrado,
          fill = NA, color = "#402E5A", lwd = 0.7) +
  # acercar mapa
  coord_sf(xlim = c(-61, -55),
           ylim = c(-40, -35.7))
```

{{< detalles "Ver código del proceso y del gráfico">}}
```{r}
#| eval: false
punto_grande <- punto |> 
  st_buffer(dist = 100000, max_cells = 10000)

cuadrado <- punto_grande |> 
  st_bbox(crs = st_crs(mapa)) |> 
  st_as_sfc() |> 
  st_as_sf(crs = st_crs(mapa))

ggplot() +
  # mapa de fondo
  geom_sf(data = mapa,
          fill = "#9069C0", color = "#EBD2FB",
          linewidth = 0.1) +
  # capas 
  geom_sf(data = punto, 
          color = "#402E5A", size = 3) +
  geom_sf(data = punto_grande,
          fill = NA, color = "#402E5A", lwd = 0.7) +
  geom_sf(data = cuadrado,
          fill = NA, color = "#402E5A", lwd = 0.7) +
  # acercar mapa
  coord_sf(xlim = c(-61, -55),
           ylim = c(-40, -35.7))
```
{{< /detalles >}}


#### Crear un rectángulo a partir de puntos
Si tenemos varios puntos y necesitamos crear un rectángulo que los contenga a todos, podemos repetir lo anterior pero partiendo de varios puntos a la vez.

```{r}
#| echo: true
#| message: false
# tabla con coordenadas
coordenadas <- tribble(~nombre, ~lon, ~lat, ~n,
                       "A",  -69,  -38,  4,
                       "B",  -65,  -37,  6,
                       "C",  -61,  -36,  9)

# convertir coordenadas a puntos
puntos <- coordenadas |> 
  # convertir tabla a sf
  st_as_sf(coords = c("lon", "lat"), 
           crs = st_crs(mapa))

# convertir puntos a rectándulo
rectangulo <- puntos |> 
  st_buffer(dist = 80000) |> # ampliar
  st_bbox() |> 
  st_as_sfc(crs = st_crs(mapa))
```

```{r}
#| echo: false
#| message: false

ggplot() +
  # mapa de fondo
  geom_sf(data = mapa,
          fill = "#9069C0", color = "#EBD2FB",
          linewidth = 0.2, alpha = .7) +
  # capa con puntos
  geom_sf(data = puntos,
          alpha = .5) +
  geom_sf(data = rectangulo,
          fill = NA, color = "#402E5A", lwd = 0.7)
```
{{< detalles "Ver código del gráfico">}}
```{r}
#| eval: false
ggplot() +
  # mapa de fondo
  geom_sf(data = mapa,
          fill = "#9069C0", color = "#EBD2FB",
          linewidth = 0.2, alpha = .7) +
  # capa con puntos
  geom_sf(data = puntos,
          alpha = .5) +
  geom_sf(data = rectangulo,
          fill = NA, color = "#402E5A", lwd = 0.7)
```
{{< /detalles >}}


----

### Crear un polígono a partir de coordenadas

Teniendo una tabla con un conjunto de coordenadas, podemos unirlas para formar un polígono. Es decir, **unir los puntos** para conformar una figura geométrica cerrada. Para ello, usamos `st_combine()` para combinar las coordenadas en un solo elemento, y luego `st_cast()` para convertir esos puntos combinados en un polígono.

```{r}
coordenadas <- tribble(~nombre, ~lon, ~lat,
                           "A", -68,  -36,
                           "B", -64,  -31,
                           "C", -60,  -36)

# convertir tabla a sf
puntos <- coordenadas |> 
  st_as_sf(coords = c("lon", "lat"), 
           crs = st_crs(mapa))

poligono <- puntos |> 
  # combinar coordenadas en un solo elemento
  summarise(geometry = st_combine(geometry)) |> 
  # convertir puntos a polígono
  st_cast("POLYGON")
```

```{r poligonos_1}
#| echo: false
 
ggplot() +
  # mapa de fondo
  geom_sf(data = mapa,
          fill = "#9069C0", color = "#E0C7F0",
          linewidth = 0.2, alpha = 0.7) +
  # capa con puntos
  geom_sf(data = puntos,
          alpha = .6) +
  # capa con polígono
  geom_sf(data = poligono,
          fill = "#402E5A", color = "#402E5A",
          lwd = 0.7, alpha = 0.7)
```

{{< detalles "Ver código del gráfico" >}}
```{r}
#| eval: false
ggplot() +
  # mapa de fondo
  geom_sf(data = mapa,
          fill = "#9069C0", color = "#E0C7F0",
          linewidth = 0.2, alpha = 0.7) +
  # capa con puntos
  geom_sf(data = puntos,
          alpha = .6) +
  # capa con polígono
  geom_sf(data = poligono,
          fill = "#402E5A", color = "#402E5A",
          lwd = 0.7, alpha = 0.7)
```
{{< /detalles >}}


#### Crear varios polígonos a partir de coordenadas

Podemos realizar el mismo proceso anterior, pero agrupando los datos con `group_by()` para crear varios polígonos a la vez, de acuerdo a la variable de agrupación (en este caso, `tipo`). Entonces, cuando usemos `st_combine()`, se combinarán las coordenadas de cada grupo por separado, y luego `st_cast()` convertirá cada grupo de puntos combinados en un polígono distinto.

```{r}
coordenadas <- tribble(~tipo,    ~lon, ~lat,
                       "Triángulo", -68,  -30,
                       "Triángulo", -64,  -25,
                       "Triángulo", -60,  -30,
                        "Cuadrado", -68,  -38,
                        "Cuadrado", -60,  -38,
                        "Cuadrado", -60,  -32,
                        "Cuadrado", -68,  -32)

# convertir tabla a sf
puntos <- coordenadas |> 
  st_as_sf(coords = c("lon", "lat"), 
           crs = st_crs(mapa))

poligono <- puntos |> 
  # combinar coordenadas en elementos únicos agrupados por una variable
  group_by(tipo) |> 
  summarise(geometry = st_combine(geometry)) |> 
  # convertir puntos a polígono
  st_cast("POLYGON")
```

```{r poligonos_2}
#| echo: false
 
ggplot() +
  # mapa de fondo
  geom_sf(data = mapa,
          fill = "#9069C0", color = "#E0C7F0",
          linewidth = 0.2, alpha = 0.7) +
  # capa con polígonos de color
  geom_sf(data = poligono,
          aes(fill = tipo, color = tipo),
          lwd = 0.6, alpha = .7) +
  # capa con puntos
  geom_sf(data = puntos,
          alpha = .4) +
  # escala de colores
  labs(fill = "Tipo", color = "Tipo") +
  theme(legend.key.spacing.y = unit(1, "mm"))
```

{{< detalles "Ver código del gráfico" >}}
```{r}
#| eval: false
ggplot() +
  # mapa de fondo
  geom_sf(data = mapa,
          fill = "#9069C0", color = "#E0C7F0",
          linewidth = 0.2, alpha = 0.7) +
  # capa con polígonos de color
  geom_sf(data = poligono,
          aes(fill = tipo, color = tipo),
          lwd = 0.6, alpha = .7) +
  # capa con puntos
  geom_sf(data = puntos,
          alpha = .4) +
  # escala de colores
  labs(fill = "Tipo", color = "Tipo") +
  theme(legend.key.spacing.y = unit(1, "mm"))
```
{{< /detalles >}}

----


### Recortar un mapa

Para enfocar un mapa en una zona específica y eliminar el resto de los polígonos, usamos la función `st_crop()`, definiendo los límites del recorte con las coordenadas mínimas y máximas en los ejes _x_ (longitud) e _y_ (latitud).

Primero obtengamos un mapa de Chile desde `{rnaturalearth}`:

```{r}
library(rnaturalearth)

chile <- ne_countries(country = "Chile", scale = 10) |> 
  select(pais = admin,
         region = name_es,
         geometry)
```

Ahora lo recortamos con `st_crop()`. Recomiendo hacerlo terminando el recorte con una visualización del mapa, para ver inmediatamente el resultado y así poder ir ajustando el recorte:

```{r}
chile_recortado <- chile |> 
  st_crop(xmin = -78, ymax = -17,
          xmax = -65, ymin = -56) # |> 
  # ggplot() +
  # geom_sf()
```

En este caso, hacemos un recorte para obtener el territorio continental de Chile (excluyendo las islas Juan Fernández, Isla de Pascua y Antártica)

```{r}
#| echo: false

mapa_completo <- chile |> 
  ggplot() +
  geom_sf(fill = "#9069C0", linewidth = 0)

mapa_recortado <- chile_recortado |> 
  ggplot() +
  geom_sf(fill = "#9069C0", linewidth = 0) +
  scale_x_continuous(breaks = seq(-75, -60, by = 4))

library(patchwork)

mapa_completo + mapa_recortado
```

{{< detalles "Ver código del gráfico" >}}

```{r}
#| eval: false
mapa_completo <- chile |> 
  ggplot() +
  geom_sf(fill = "#9069C0", linewidth = 0)

mapa_recortado <- chile_recortado |> 
  ggplot() +
  geom_sf(fill = "#9069C0", linewidth = 0)

library(patchwork)

mapa_completo + mapa_recortado
```

{{< /detalles >}}

También podemos hacer recortes que pasen por encima de los polígonos, eliminando la geografía que quede fuera del recorte. En este caso hacemos un recorte más cercano a la zona costera de Temuco y Valdivia:

```{r}
#| echo: false
#| message: false
#| warning: false
chile |> 
  st_crop(xmin = -78, ymax = -38,
          xmax = -72, ymin = -41) |> 
  ggplot() +
  geom_sf(fill = "#9069C0", linewidth = 0)
```


----

### Mover puntos de un mapa
Cuando ya contamos con tabla con datos geoespaciales en puntos, a veces es necesario mover la posición de los puntos en un mapa, por ejemplo, para evitar que se sobrepongan etiquetas, para ajustar una coordenada incorrecta, o para mejorar la visualización. 

Los puntos pueden moverse al **modificar las coordenadas de la geometría**. En el caso de los puntos se las coordenadas son un vector de dos elementos (longitud y latitud), por lo que podemos sumar o restarle a la columna `geometry` para modificar la posición de cada punto.

Creemos una tabla con latitudes y longitudes, y convirtámosla a `sf` con `st_as_sf()`, [como vimos antes](#poner-un-punto-en-un-mapa):

```{r}
#| message: false
puntos <- tribble(~nombre, ~lon,     ~lat,
                "Hualqui", -8113368, -4434476,
                "Coronel", -8136065, -4440419,
             "Concepción", -8132714, -4414370,
                   "Lota", -8139383, -4451456,
                  "Penco", -8119934, -4402016,
             "Talcahuano", -8139277, -4399701) |> 
  # convertir a tabla sf
  st_as_sf(coords = c("lon", "lat"), 
           crs = 3395)
```

Así se ven los puntitos por sí solos: 

```{r}
#| echo: false
puntos |> 
  ggplot() +
  geom_sf(color = "#9069C0", size = 4, alpha = .8)
```

Ahora recortemos el mapa de Chile para enfocarnos en la zona donde están los puntos. [Creamos un _buffer_](#calcular-buffer) alrededor de los puntos para agrandarlos con `st_buffer()`, y luego [calculamos la caja que los contiene](#calcular-caja-de-un-polígono) con `st_bbox()` para usarla como recorte.

```{r}
caja_puntos <- puntos|> 
  st_buffer(50000) |> # agrandar puntos
  st_bbox() # calcular caja que contiene a los puntos
```

Ahora que tenemos la caja, la usamos dentro de `st_crop()` para recortar el mapa, pero ojo, que ambas capas tienen que tener el mismo sistema de referencias de coordenadas (CRS), así que primero transformamos el mapa de Chile con `st_transform()` para que use el mismo sistema que la capa de puntos.

```{r}
#| message: false
#| warning: false
chile_recorte <- chile |> 
  # ajustar crs para que coincidan
  st_transform(crs = st_crs(puntos)) |>
  # recortar con la caja (bounding box)
  st_crop(caja_puntos)
```

```{r}
#| echo: false
ggplot() +
  geom_sf(data = chile_recorte,
          fill = "#9069C0", color = "#E0C7F0", alpha = 0.5) +
  geom_sf(data = puntos,
          color = "#402E5A", size = 3, alpha = 0.7) +
  geom_sf_text(data = puntos, 
               aes(label = paste("  ", nombre)),
               color = "#402E5A", size = 3, hjust = 0, angle = -35)
```

{{< detalles "Ver código del gráfico" >}}
```{r}
#| eval: false
ggplot() +
  geom_sf(data = chile_recorte,
          fill = "#9069C0", color = "#E0C7F0", alpha = 0.5) +
  geom_sf(data = puntos,
          color = "#402E5A", size = 3, alpha = 0.7) +
  geom_sf_text(data = puntos, 
               aes(label = paste("  ", nombre)),
               color = "#402E5A", size = 3, hjust = 0, angle = -35)
```
{{< /detalles >}}

Imaginemos que queremos mover o modificar puntos específicos del mapa. Igual como haríamos con una tabla de datos, usamos `mutate()` para modificar la columna `geometry`, que contiene las coordenadas de cada punto, y le aplicamos una función para modificar sus valores condicionalmente, como `case_when()`. Así podemos modificar los puntos dependiendo de si coinciden con criterios basados en datos, en vez de hacerlo a mano.

Para este ejemplo, modificaremos puntos a partir de su valor en la variable `nombre`. Simplemente sumamos a las coordenadas de los puntos que queremos mover, recordando que como es un vector de dos elementos, sumamos un vector de dos elementos. Para moverlos horizontalmente (hacia el este), sumamos a la primera posición del vector (longitud, `c(7000, 0)`) y dejamos la segunda posición (latitud) en cero.

El problema es que, al hacer esto, convertimos las coordenadas en meros números, por lo que pierden atributos geométricos, lo que causa problemas. Para resolverlo, le sacamos también los atributos geométricos a los demás puntos que no se mueven (con `st_set_crs(NA)`), y después luego le reasignamos el sistema de coordenadas (CRS) original a toda la tabla con `st_set_crs()`.

```{r}
puntos_movidos <- puntos |> 
  # modificar puntos condicionalmente
  mutate(geometry = case_when(nombre == "Hualqui" ~ geometry + c(7000, 0),
                              nombre ==  "Penco" ~ geometry + c(7000, 0),
                              .default = st_sfc(geometry) |> st_set_crs(NA))
         ) |> 
  st_set_crs(st_crs(puntos))
```

{{< detalles "Otra alternativa sería..." >}}

Otra alternativa al problema de perder las coordenadas al modificar los puntos es hacer lo contrario: volver a agregar las coordenadas a cada observación que se modifique agregándoles `st_set_crs(st_crs(mapa))`, y dejando las demás observaciones sin cambios.

```{r}
#| eval: false
puntos |> 
  mutate(geometry = case_match(nombre,
                               "Hualqui" ~ st_sfc(geometry + c(7000, 0)) |> st_set_crs(st_crs(puntos)),
                               "Tomé" ~ st_sfc(geometry + c(7000, 0)) |> st_set_crs(st_crs(puntos)),
                               .default = geometry)
  )
```

Personalmente encuentro que la primera forma es más legible.

{{< /detalles>}}

Lo que sumemos o restemos a las coordenadas depende del sistema de coordenadas de cada mapa. En algunos va a haber que sumar números muy pequeños, pero en otros sistemas de coordenadas se usan números muy grandes.

En el gráfico vemos en color más tenue las posiciones originales de los puntos que fueron modificados.

```{r}
#| echo: false
ggplot() +
  geom_sf(data = chile_recorte,
          fill = "#9069C0", color = "#E0C7F0", alpha = 0.5) +
  geom_sf(data = puntos,
          color = "#402E5A", size = 3, alpha = 0.2) +
  geom_sf(data = puntos_movidos,
          color = "#402E5A", size = 3, alpha = 0.7) +
  geom_sf_text(data = puntos_movidos, 
               aes(label = paste("  ", nombre)),
               color = "#402E5A", size = 3, hjust = 0, angle = -35)
```

{{< detalles "Ver código del gráfico" >}}

```{r}
#| eval: false
ggplot() +
  geom_sf(data = chile_recorte,
          fill = "#9069C0", color = "#E0C7F0", alpha = 0.5) +
  geom_sf(data = puntos,
          color = "#402E5A", size = 3, alpha = 0.2) +
  geom_sf(data = puntos_movidos,
          color = "#402E5A", size = 3, alpha = 0.7) +
    geom_sf_text(data = puntos_movidos, 
               aes(label = paste("  ", nombre)),
               color = "#402E5A", size = 3, hjust = 0, angle = -35)
```

{{< /detalles >}}

----

<!--
Desde el centroide de un polígono
```{r}
#| eval: false
mapa |> 
filter(region == "Región de Antofagasta") |>
st_centroid() |> 
st_buffer(dist = 8000) |> 
st_bbox() |> 
st_as_sfc() |>
st_as_sf()
```
-->

<!--
### Calcular superficie o área
```{r}
#| eval: false
mapa_region_comunas_areas |> 
st_union() |> 
st_area() |> 
units::set_units("km^2")
```



### Recortar polígono a coordenadas
```{r}
#| eval: false
st_crop(xmin = -74, ymin = -36, xmax = -65, ymax = -30) |> 
```


### Simplificar un polígono
```{r}
#| eval: false
https://bookdown.org/robinlovelace/geocompr/geometric-operations.html#simplification
st_simplify(dTolerance = 0.01)

rmapshaper::ms_simplify(geometry, keep = 0.8)) 


```


### Extraer líneas internas de un polígono
```{r}
#| eval: false
ms_innerlines() # deja solo las líneas interiores de un coso
```


## Correcciones
```{r}
#| eval: false
st_as_sf()
```


```{r}
#| eval: false
st_make_valid()
```

```{r}
#| eval: false
st_drop_geometry() 
```


----


## Operaciones agrupadas

### Unir polígonos
```{r}
#| eval: false
group_by() |> 
st_union()
```


## Operaciones entre geometrías

### Recortar un polígono con otro
https://bookdown.org/robinlovelace/geocompr/geometric-operations.html#clipping

```{r}
#| eval: false
st_intersection()
```

### Usar un polígono para eliminar partes de otro
```{r}
#| eval: false
st_difference()
```


### unir dos polígonos
```{r}
#| eval: false
st_union()
```

### Spatial join

### Filter
```{r}
#| eval: false
https://cengel.github.io/R-spatial/spatialops.html#topological-subsetting-select-polygons-by-location
```



## Coordenadas

### Extraer sistema de coordenadas
```{r}
#| eval: false
st_crs(comunas_region)
```

### Cambiar coordenadas
```{r}
#| eval: false
st_transform(crs = st_crs(comunas_region))
```


## Visualización

### Visualizar por capas
```{r}
#| eval: false
geom_sf()
```


### Texto
```{r}
#| eval: false
geom_sf_text(data = nombres_areas |> filter(clase_topo == "Comuna"), color = "red", fontface = "bold",
aes(label = nombre)) + 
```

### Texto con repel
https://github.com/slowkow/ggrepel/issues/111#issuecomment-416853013
```{r}
#| eval: false
ggrepel::geom_label_repel(data = comunas_region_conteo_urbanas,
aes(label = comuna, geometry = geometry),
stat = "sf_coordinates",
size = 2, box.padding = 0,
min.segment.length = unit(3, "mm"),
label.padding = 0.15, label.size = 0
) +
```


### Hacer zoom
```{r}
#| eval: false
#   coord_sf(xlim = c(-70.4, -70.2),
#            ylim = c(-18.7, -18.4),
```

### Dibujar un cuadrado
```{r}
#| eval: false
#   annotate("rect", fill = NA, color = "black", linewidth = 1,
#            xmin = bbox_area_met[1]-2000, xmax = bbox_area_met[2]+2000,
#            ymin = bbox_area_met[3]+2000, ymax = bbox_area_met[4]-2000)+
```

### Escala de colores para mapa de calor

```{r}
#| eval: false
scale_fill_gradient2(
low = color$bajo, mid = color$medio, high = color$alto,
midpoint = mean(comunas_region_conteo$n),
na.value = col_mix(color$fondo, color$principal, 0.1),
limits = c(0, NA)
# breaks = cortes
)
```


### Minimapa
https://dominicroye.github.io/blog/inserted-map/
```{r}
#| eval: false
```

-->

{{< aviso "⚠️ Este tutorial se encuentra en construcción ⚠️" >}}

----


## Recursos para aprender más

### Apuntes
<div style="display: flex; margin:auto;">
{{< imagen "sf_cheatsheet_1.jpeg" >}}
{{< imagen "sf_cheatsheet_2.jpeg" >}}
</div>


### Libros

- [Drawing beautiful maps programmatically with R, sf and ggplot2](https://r-spatial.org/r/2018/10/25/ggplot2-sf.html)
- [Geocomputation with R](https://bookdown.org/robinlovelace/geocompr/)
- [Spatial Data Science With Applications in R](https://r-spatial.org/book/)
- [Using Spatial Data with R](https://cengel.github.io/R-spatial/)