---
title: Feliz cumplea침os, {ggplot2}!
author: Basti치n Olea Herrera
date: '2025-06-11'
slug: []
categories: []
format:
  hugo-md:
    output-file: "index"
    output-ext: "md"
tags:
  - ggplot2
  - gr치ficos
excerpt: Hoy est치 de cumplea침os el paquete `{ggplot2}` para visualizaci칩n de datos en R! As칤 que le hice un gr치fico de mini celebraci칩n en 20 l칤neas. 
---

Hoy est치 de cumplea침os el paquete `{ggplot2}` para visualizaci칩n de datos en R! Este paquete es indispensable para explorar el mundo de los datos, ya que su filosof칤a o gram치tica est치 muy bien lograda, y su flexibilidad posibilita crear casi lo que desees, siempre siguiendo principios firmemente sostenidos en un enfoque de ciencia de datos.

Se trata de una herramienta que uso d칤a a d칤a, as칤 que con mucho cari침o (游뱕) le hice un gr치fico de mini celebraci칩n en 20 l칤neas 游눞

```{r}
#| eval: false
library(ggplot2)
library(dplyr)
library(ggtext)
library(ragg)

tibble(x = sample(1:18), y = sample(1:18)) |> 
  ggplot() +
  geom_text(aes(label = "救넖잺", y, x), size = 4) +
  geom_text(aes(label = "游꾿", x, y, size = y)) +
  annotate("text", y = -1, x = 18/2, hjust = 0.5, 
           label = "游꾹", size = 12) +
  theme_void() +
  coord_cartesian(xlim = c(0, 18), ylim = c(-2, 20)) +
  scale_size(range = c(4, 9)) +
  guides(size = guide_none()) +
  labs(title = "Feliz cumplea침os <span style='font-family:
                Menlo;'>{ggplot2}</span> 游꿀") +
  theme(plot.title = element_markdown(family = "Helvetica"),
        plot.margin = margin(8, 8, 8, 8))
```

{{< imagen "grafico_ggplot_cumple.jpeg" >}}

El gr치fico usa n칰meros al azar para poner globos y estrellas. Los globitos crecen con respecto al eje _y_, mientras que la torta simplemente se ubica abajo y al centro.

{{< imagen "linkedin.jpg" >}}

Parti칩 de una idea mucho m치s sencilla que coment칠 [en una publicaci칩n de celebraci칩n que hizo Hadley Wickham](https://www.linkedin.com/posts/hadleywickham_rstats-activity-7338353740267122688-ELEh), desarrollador de `{ggplot2}`, `{dplyr}` y muchos m치s paquetes del [Tidyverse](https://www.tidyverse.org).

El original era as칤 de simple:

```{r}
#| eval: false
tibble(a = sample(1:18, 18),
 b = sample(1:18, 18)) |> 
 ggplot() +
 aes(a, b, size = b) +
 geom_text(aes(label = "游꾿")) +
 theme_void() +
 guides(size = guide_none())
```

Intenta reproducirlo en tu R! Si no te resulta, puede deberse a que el backend gr치fico por defecto de R tiene problemas con los textos complejos, como los emojis En las configuraciones de RStudio, entra a _General_ y luego en _Graphics_ puedes cambiar el backend por uno como AGG (del [paquete `{ragg}`](https://ragg.r-lib.org))

<!-- {{< imagen "grafico_ggplot_cumple_penca.png" >}} -->

Si quieres aprender `{ggplot2}` desde cero, [revisa este tutorial gratuito que hice](/blog/r_introduccion/tutorial_visualizacion_ggplot/), donde te explico a usar esta 칰til y flexible herramienta desde lo m치s sencillo, con muchos ejemplos de visualizaciones aplicadas a datos reales.
