---
title: Encuentra diferencias entre objetos de R con {waldo}
author: Basti치n Olea Herrera
date: '2025-11-10'
draft: false
format:
  hugo-md:
    output-file: "index"
    output-ext: "md"
slug: []
categories: []
tags:
  - limpieza de datos
  - consejos
  - datos perdidos
links:
  - icon: registered
    icon_pack: fas
    name: Paquete
    url: https://waldo.r-lib.org
excerpt: "`{waldo}` es un paquete de R para encontrar diferencias entre objetos y conjuntos de datos. Es muy 칰til para solucionarnos problemas comunes que generalmente intentamos resolver a mano (o a ojo, jaja). Aprende a usarlo con algunos ejemplos pr치cticos."
---


[`{waldo}`](https://waldo.r-lib.org) es un paquete de R para encontrar diferencias entre objetos y conjuntos de datos. 

Creemos dos vectores de datos de ejemplo:

```{r}
vector_a <- c("a", "b", "c", "d", "e")
vector_b <- c("a", "b", "c", "f")
```

Si los comparamos con la funci칩n `all.equal()`, de R base, obtenemos un resultado poco informativo:

```{r}
# comparar con base
all.equal(vector_a, vector_b)
```

B치sicamente nos dice "son distintos" 游뱓

```{r}
#| echo: false
library(waldo)
```

Pero si usamos `waldo::compare()`, obtenemos una comparaci칩n ordenada y clara de las diferencias:

```{r}
#| eval: false
# comparar con waldo
waldo::compare(vector_a, vector_b)
```

{{< imagen_tama침o "waldo_1.png" "200px" >}}

Se nos informa con color de las diferencias en los datos.

Probemos con otro ejemplo simple de vectores similares: 

```{r}
#| eval: false
vector_c <- c("a", "b", "c", "d")
vector_d <- c("d", "b", "c", "a")

waldo::compare(vector_c, vector_d)
```

{{< imagen_tama침o "waldo_2.png" "200px" >}}

La comparaci칩n destaca las diferencias de posici칩n entre ambos vectores.

Desordenemos y ensuciemos un dataframe con ayuda del [paquete `{messy}`, de Nicola Rennie,](https://nrennie.rbind.io/messy/) para compararlo con su versi칩n original:

```{r}
#| eval: false
iris_b <- iris |> messy::messy()

compare(iris, iris_b)
```

{{< imagen_tama침o "waldo_4.png" "100%">}}

Las diferencias son tantas que indica que las variables son de tipo distinto, y muestra sus primeras observaciones.

Hagamos otra veri칩n sucia de `iris` para comparar ambos dataframe sucios:

```{r}
#| eval: false
iris_c <- iris |> messy::messy()

compare(head(iris_b), head(iris_c))
```

{{< imagen_tama침o "waldo_5.png" "100%">}}

En este caso te muestra las filas de ambas tablas intercaladas, para que se vean las diferencias, y luego muestra las columnas con los primeros valores distintos.

Hagamos otro par de versiones sucias, pero ahora que s칩lo difieran en su cantidad de datos perdidos o _missing_:

```{r}
#| eval: false
iris_c <- iris |> messy::make_missing()
iris_d <- iris |> messy::make_missing()

compare(iris_c, iris_d)
```

{{< imagen_tama침o "waldo_6.png" "400px">}}

En este caso, va destacando las diferencias entre ambos dataframes, indicando con color sus cambios y la cantidad extra de cambios que hay.


Para terminar, veamos un ejemplo m치s pr치ctico: ac치 hay dos tablas de datos con **muchas columnas**, todas con nombres levemente distintos. Es una situaci칩n que pasa mucho cuando nos encontramos con datos cuyas columnas son solamente ids de variables que luego hay que ir a buscar a un diccionario de datos, y que por lo tanto tienen nombres muy parecidos 游땪

```{r}
#| echo: false
#| message: false
library(dplyr)

tabla_a <- tibble(var_ead32 = runif(1), 
                  var_efe23 = runif(1), 
                  var_eea31 = runif(1), 
                  var_edr52 = runif(1), 
                  var_ead30 = runif(1), 
                  var_eae31 = runif(1)) 

tabla_b <- tibble(var_ead32 = runif(1), 
                  var_efe23 = runif(1), 
                  var_eae31 = runif(1), 
                  var_ede52 = runif(1), 
                  var_ead30 = runif(1), 
                  var_eae30 = runif(1)) 

tabla_a |> 
  knitr::kable(format = "markdown")
  
tabla_b |> 
  knitr::kable(format = "markdown")
```

As칤 a la r치pida es casi imposible saber si las columnas son las mismas, o si no lo son, cu치les sobran y cu치les faltan! 游땴

```{r}
#| eval: false
compare(tabla_a, tabla_b)
```
{{< imagen "waldo_3.png" >}}

As칤 podemos ver claramente que hay tres columnas distintas entre ambas tablas, y cu치les son, en vez de partirnos la cabeza y los ojos comparando nombres de columnas 游뱁

{{< cafecito >}}

{{< cursos >}}