---
title: Creación y personalización de colores y paletas en R
author: Bastián Olea Herrera
date: '2025-03-06'
freeze: false
format:
  hugo-md:
    output-file: "index"
    output-ext: "md"
    fig-height: 2
slug: []
categories: []
tags:
  - visualización de datos
  - gráficos
  - ggplot2
execute:
  message: false
---


El uso del color es clave para comunicar, y el ecosistema de R tiene varios trucos convenientes para ayudarnos a usar el color de mejores formas. 

En R, los colores se escriben como código, y a grandes rasgos pueden ser colores con nombre (por ejemplo, `"purple"`), colores hexadecimales (escritos como códigos de al menos 6 dígitos, como `#FFFFFF`), o como parte de funciones que producen paletas de colores.

A lo largo de este post usaremos la función `swatch()` del paquete `{shades}`, que genera un gráfico que presenta el color o la paleta de colores a partir de un vector de colores, lo que nos ayudará a visualizar nuestros colores más fácil. Una alternativa es la función `show_col()` de `{scales}`, que hace lo mismo. 

```{r}
#| message: false
library(shades)
library(scales)
```


## Crear colores
La forma más básica de elegir un color en R es por su _nombre_. En R existen `r length(colors())` colores con nombre. En la siguiente imagen puedes ver los principales:

```{r}
#| fig-width: 8
#| fig-height: 8
#| fig-dpi: 280
#| echo: false

colors(distinct = T) |> 
  stringr::str_subset("gray", negate = T) |> 
  stringr::str_subset("\\d+", negate = T) |> 
  scales::show_col(cex_label = 0.5, borders = NA)
```

Para usarlos, simplemente usa su nombre:

```{r}
#| fig-height: 3
colores <- c("indianred", "steelblue", "grey60")
swatch(colores)
```

Casi todos estos colores pueden ser modificados agregando un número del 1 al 4 al final del nombre; por ejemplo, `mediumorchid` puede hacerse levemente más claro o más oscuro:

```{r}
#| fig-height: 3
escala <- c("mediumorchid", "mediumorchid1", "mediumorchid2", "mediumorchid3", "mediumorchid4")
swatch(escala)
```
Los grises (`gray`) tienen la particularidad de que puedes ponerles un número entre 10 y 99 para ajustar su brillo:

```{r}
#| fig-height: 3
escala <- c("gray10", "gray30", "gray50", "gray70", "gray90")
swatch(escala)
```


También puedes escribir un color definiendo su tonalidad (_hue_), saturación (_saturation_) y brillo (_value_) con `hsv()`, entendiendo que el matiz es la posición del color en la escala de todos los colores, que va del 0 al 1, empezando y terminando con el rojo:

```{r}
#| fig-height: 3
color <- hsv(h = 0, s = 1, v = 1)
swatch(color)
```

Para guiarse, la siguiente gráfica muestra la tonalidad de colores entre `0` y `1`,
```{r}
#| fig-height: 1
#| echo: false
#| message: false
library(purrr)
library(dplyr)

secuencia <- seq(0.0, 1.0, 0.1)

colores <- map(secuencia,
    ~hsv(h = .x, s = 1, v = 1))
  
tabla <- tibble(secuencia,
       colores = unlist(colores))

library(ggplot2)

tabla |> 
  ggplot() +
  aes(x = secuencia, y = 1) +
  geom_tile(aes(fill = colores)) +
  scale_fill_identity() +
  scale_x_continuous(breaks = secuencia) +
  theme_void() +
  theme(axis.text.x = element_text(margin = margin(t = 0, b = 6)))
```

Siguiendo el gráfico anterior, vemos que el tono `0.8` corresponde al color morado, así que podemos crearlo con `hsv()`:

```{r}
#| fig-height: 3
color <- hsv(0.85, 1, 1)
swatch(color)
```

Luego podemos modificar la saturación y brillo del color con los otros dos argumentos de `hsv()`:
```{r}
#| fig-height: 3
color <- hsv(0.82, 0.5, 0.4)
swatch(color)
```



## Extender paletas de colores

Si tienes un vector de colores y necesitas alargarlo para tener más colores basados en la paleta original, puedes hacerlo con la función `colorRampPalette()`. Esta función crea otra _función_ a partir de los colores, a la que luego le das el número de colores que necesites obtener a partir de la paleta original:

```{r}
# paleta de 5 colores
paleta <- c("#f4b43f", "#ec6a2d", "#cc3b7b", "#705ce6", "#668cf6")

swatch(paleta)

# extender la paleta de 5 colores a 12 colores
colorRampPalette(paleta)(12) |> swatch()
```

También podemos usar esta función para crear con facilidad una paleta secuencial entre dos o más colores:
```{r}
colores <- c("#df65b2", "#fae55f")

# extender la paleta a 8 colores
colorRampPalette(colores)(8) |> swatch()
```


## Paletas de colores
Varios paquetes de R contienen sus propias paletas de colores prediseñadas. Uno de los conjuntos de paletas principales en visualización de datos, sobre todo para mapas, son las de [Color Brewer](https://colorbrewer2.org/#type=sequential&scheme=BuGn&n=3), a las que puedes acceder con el paquete `{RColorBrewer}`:

```{r}
#| fig-width: 9
#| fig-height: 7
RColorBrewer::display.brewer.all()
```

Cuando elijas una de las paletas, puedes usarla [en cualquier gráfico de `{ggplot2}`](/blog/r_introduccion/tutorial_visualizacion_ggplot/) con la función `scale_color_brewer()` o `scale_fill_brewer()`, según corresponda:

```{r}
#| fig-height: 4
library(ggplot2)

iris |> 
  ggplot() +
  aes(x = Sepal.Length, y = Sepal.Width, color = Species) +
  geom_point(size = 4, alpha = 0.7) +
  scale_color_brewer(palette = "PuRd") +
  theme_classic()
```

Con el paquete `{colorspace}` también podemos ver otras paletas disponibles:

```{r}
#| fig-width: 12
#| fig-height: 8
#| message: false
library(colorspace)

colorspace::hcl_palettes(plot = TRUE)
```

Usar estas paletas en `{ggplot2}` es tan fácil como agregar la función de escala apropiada para definir los colores del gráfico:

```{r}
#| fig-height: 4
iris |> 
  ggplot() +
  aes(Petal.Width, Sepal.Width, color = Sepal.Length) +
  geom_point(size = 4, alpha = 0.7) +
  colorspace::scale_color_continuous_sequential(palette = "Sunset") +
  scale_y_continuous(expand = expansion(c(0, 0.1))) +
  theme_classic()
```

Encuentro una lista que compila todas las paletas de colores de la comunidad de R [en este repositorio.](https://github.com/EmilHvitfeldt/r-color-palettes)


### Paletas secuenciales

Las paletas secuenciales consiste en un degradado entre dos o más colores. Suelen usarse para representar una variable continua o numérica, cuyo valor va cambiando de forma cuantitativa.

La función `sequential_hcl()` del paquete {colorspace} permite crear paletas secuenciales

```{r}
colorspace::sequential_hcl(8, h = 300) |> swatch()

colorspace::sequential_hcl(8, h = c(300, 100)) |> swatch()

colorspace::sequential_hcl(5, h = 260,
                           c = c(45, 25), l = c(25, 85), power = .9) |> swatch()
```

También se pueden obtener vectores de colores a partir de las paletas existentes que vienen con el paquete {colorspace}:

```{r}
colorspace::sequential_hcl(5, palette = "Red-Blue") |> swatch()
colorspace::sequential_hcl(5, palette = "Purple-Orange") |> swatch()
```


### Paletas cualitativas

Como su nombre ética, en las paletas cualitativas los colores van saltando para maximizar la diferencia entre ellos. Se utilizan para variables cualitativas, categóricas o discretas, donde cada elemento de una secuencia es independiente de los demás, y el objetivo del uso del color es poder distinguirlos. 

La función `rainbow_hcl()` de {colorspace} entrega una típica paleta de arcoíris, pero con la posibilidad de modificar sus atributos de color en sus argumentos, tales como las tonalidades (_hue_) de inicio o final, la intensidad (_chroma_) de los tonos
```{r}
colorspace::rainbow_hcl(7, c = 70) |> swatch()

colorspace::rainbow_hcl(7, c = 100, start = 190, end = 380) |> swatch()

colorspace::rainbow_hcl(6, c = 60, l = 30, start = 230, end = 370) |> swatch()
```
Éste tipo de paletas usualmente reúne colores en una escala tipo arcoíris, o bien reúne colores temáticos, distintos entre ellos, pero armónicos entre sí.

También pueden usarse los nombres de las paredes preexistentes para generar una secuencia cualitativa con ellos.
```{r}
colorspace::qualitative_hcl(6, palette = "Cold", c = 80) |> swatch()
colorspace::qualitative_hcl(6, palette = "Warm", c = 80) |> swatch()
```


### Paletas divergentes

Las paletas divergentes se utilizan cuando una variable expresa a dos polos, una una misma magnitud donde los extremos son separados por una brecha central.

```{r}
colorspace::diverging_hcl(n = 5, h = c(200, 300)) |> swatch()

colorspace::diverging_hcl(n = 7, h = c(700, 180)) |> swatch()

colorspace::diverging_hcl(n = 7, h = c(700, 180), c = 130, alpha = .7) |> swatch()
```



## Modificar colores

Las funciones del paquete `{shades}` nos permitan obtener información detallada sobre cada uno de los colores, y usar esta misma información para modificarlos con mucho detalle.

Por ejemplo, definamos un color, y luego obtengamos el valor de su tonalidad. Recordemos que la tonalidad de los colores se expresan como grados entre 0° y 360°.
```{r}
#| fig-height: 3
library(shades)

color <- "#f65b74"

swatch(color)

hue(color)
```

Obtenemos que, para el color definido, el valor de su tonalidad es 350. Podemos usar esta información para modificar levemente el mismo color y así obtener una variable del mismo color levemente más anaranjada.
```{r}
#| fig-height: 3
swatch(c(color, hue(color, 370)))
```

Podemos obtener mismos resultados utilizando el _delta_ de la tonalidad del color; es decir, sumándole restándole una cantidad de grados a el valor de la tonalidad del color mismo:
```{r}
#| fig-height: 3
swatch(c(color, hue(color, delta(50))))
```
Al usar la función `delta()`, lo que hacemos es pedirle que cambie la tonalidad del color en 50°, volviéndose en un tono amarillo.

Podemos obtener un resultado similar usando `col_shift()` del paquete `{scales}`:
```{r}
library(scales)
show_col(c(color, col_shift(color, 20)))
```

El **brillo** (_brighness_) va de cero a uno, mientras que la claridad (_lightness_) va de cero a 100.
```{r}
color |> brightness(0.7) |> swatch()

color |> lightness(delta(20)) |> swatch()
```

Con `{scales}`, la función `col_lighter()` realiza el mismo propósito:
```{r}
#| fig-height: 4
col_lighter(color, 20) |> show_col()
```


Por su parte, la **saturación** aumenta la intensidad del color.
```{r}
color |> saturation(delta(30)) |> swatch()
```

Podemos utilizar la función `delta()` para crear una sencilla paleta de colores a partir de un mismo color, aumentando y disminuyendo su intensidad (_chroma_):
```{r}
swatch(
  c(color |> chroma(delta(30)), 
    color,
    color |> chroma(delta(-30)))
)
```

En `{scales}`, la función es `col_saturate()`:

```{r}
col_saturate(color, -50) |> show_col()
```

Podemos combinar estas técnicas para crear una paleta de colores más compleja, construida toda a partir de un solo color al cual se le va aumentando o disminuyendo sus valores de claridad e intensidad. El beneficio de hacerlo de esta manera es que luego basta con cambiar el color principal para obtener una paleta de iguales características, pero basada en una tonalidad distinta.
```{r}
color_principal = "#4D4484"

color_fondo = color_principal |> lightness(13) |> chroma(20)
color_detalle = color_principal |> lightness(20) |> chroma(40)
color_destacado = color_principal |> lightness(50) |> chroma(65)
color_texto = color_principal |> lightness(80)

swatch(c(color_principal,
         color_fondo,
         color_detalle,
         color_destacado,
         color_texto))
```

```{r}
color_principal = "#3170ac"

color_fondo = color_principal |> lightness(13) |> chroma(20)
color_detalle = color_principal |> lightness(20) |> chroma(40)
color_destacado = color_principal |> lightness(50) |> chroma(65)
color_texto = color_principal |> lightness(80)

swatch(c(color_principal,
         color_fondo,
         color_detalle,
         color_destacado,
         color_texto))

```

Notar que el código es igual, y sólo se cambió el valor del `color_principal`. Esta estrategia es muy útil si se están produciendo visualizaciones o aplicaciones que ocupan una paleta de colores monocroma.


## Mezclar colores
Las funciones `submix()` y `addmix()` del paquete {shades} facilitan el mezclado de colores sustraje ctivo y aditivo, respectivamente. A partir de dos colores, entrega la mezcla de ellos, abriendo muchas posibilidades para la experimentación y creación de nuevos colores:

```{r}
swatch(c("#70f1d5",
         submix("#70f1d5", "#fae55f"),
         "#fae55f"))
```

```{r}
swatch(c("#3377f7",
         addmix("#3377f7", "#ec4e3c"),
         "#ec4e3c"))
```

```{r}
swatch(c("#f9ce45",
         submix("#f9ce45", "#77d671", amount = 0.5),
         "#77d671"))
```

El paquete `{scales}` también provee una función para mezclar colores. Se puede usar esta función para tomar una paleta de colores y volverla más coherente al aplicarle una pequeña fracción de otro color, en este caso naranja:
```{r}
col_mix(a = c("#77d671", "#70f1d5", "#fae55f", "#ff479c"),
        b = "orange2", 
        amount = 0.2) |> show_col()
```


## Usar paletas de colores en {ggplot2}
Muchas de estos paquetes incorporan funciones de escalas de colores (`scale_color_x()`, `scale_fill_x()`) para aplicar una paleta de color fácilmente a un gráfico creado {ggplot2}.

```{r}
#| fig-height: 4
library(ggplot2)
library(dplyr)

iris |> 
  ggplot() +
  geom_bar(aes(Petal.Width, fill = Species)) +
  colorspace::scale_fill_discrete_qualitative(palette = "Dark 3") +
  scale_y_continuous(expand = expansion(c(0, 0.1))) +
  theme_classic()

iris |> 
  ggplot() +
  geom_point(aes(Sepal.Width, Sepal.Length, color = Petal.Width, size = Petal.Length), alpha = .8) +
  colorspace::scale_color_continuous_sequential(palette = "Sunset", na.value = "white") +
  theme_classic() +
  guides(size = guide_legend(override.aes = list(color = "#784FA1")),
         color = guide_colorsteps()) +
  theme(legend.title = element_blank(),
        axis.title = element_blank())

iris |> 
  ggplot() +
  geom_point(aes(Petal.Length, Sepal.Width, color = Petal.Width, size = Sepal.Length), alpha = .8) +
  viridis::scale_colour_viridis("viridis", na.value = "white") +
  theme_classic() +
  guides(size = guide_legend(override.aes = list(color = "#88D181")),
         color = guide_colorsteps()) +
  theme(legend.title = element_blank(),
        axis.title = element_blank())
```

{{< aviso "Si quieres aprender visualización de datos con `{ggplot2}`, puedes revisar [este tutorial sobre visualización de datos desde cero!](/blog/r_introduccion/tutorial_visualizacion_ggplot/)" >}}

## Avanzado

`{colorspace}` incluye funciones para poder visualizar secuencias de colores en proyecciones del espacio de color HCL (_hue, chroma, luminance_), lo que nos permite contextualizar las paletas en un espacio perceptual del color basado en estos tres parámetros.
```{r}
#| fig-height: 5
colorspace::hclplot(sequential_hcl(7, h = 260, c = 80, l = c(35, 95), power = 1.5))

colorspace::hclplot(sequential_hcl(7, h = c(260, 220), c = c(50, 75, 0), l = c(30, 95), power = 1))
```

----

## Fuentes y recursos

- https://github.com/EmilHvitfeldt/r-color-palettes
- https://r-graph-gallery.com/ggplot2-color.html
- https://www.datanovia.com/en/blog/top-r-color-palettes-to-know-for-great-data-visualization/
- https://jbengler.github.io/tidyplots/articles/Color-schemes.html

{{< cafecito >}}