---
title: "Crear variables nuevas con `dplyr::mutate()`"
author: Basti치n Olea Herrera
date: '2025-12-11'
format: 
  hugo-md:
    output-file: "index"
    output-ext:  "md"
weight: 8
draft: false
series: "Introducci칩n a R"
slug: []
categories: ["Tutoriales"]
tags:
  - dplyr
  - b치sico
lang: es
excerpt: "La funci칩n `mutate()` es una de las principales en R, ya que te permite crear variables nuevas o transformar variables existentes en un _data frame_. Este tutorial presenta ejemplos muy b치sicos del uso de esta funci칩n, y va avanzando a casos m치s reales de su uso."
execute: 
  error: true
  eval: true
links:
  - icon: file-code
    icon_pack: fas
    name: C칩digo scraping
    url: https://gist.github.com/bastianolea/00d7da36e85b76de1abf9ca37014cfe4
  
---

En esta ocasi칩n veremos la funci칩n que nos permite **crear variables nuevas**, a partir de los aprendizajes sobre manipulaci칩n de datos que vimos [en tutoriales anteriores](/blog/r_introduccion/dplyr_intro/).

Para **crear variables nuevas**, o **transformar variables existentes**, usaremos la funci칩n `mutate()`, que forma parte del paquete `{dplyr}`.

{{< imagen_tama침o "featured.png" "200px" >}}
{{< bajada "Esquema de la creaci칩n de una columna a partir de dos columnas existentes: la tercera columna es la suma de las dos anteriores" >}}


La funci칩n `mutate()` nos va a permitir crear nuevas variables, ya sea usando datos nuevos, alguna funci칩n que genera datos, modificando los datos de una columna existente, o realizando un c치lculo a partir de una o m치s columnas de la tabla.

{{< aviso "Si necesitas aprender `{dplyr}` desde el principio, revisa el [tutorial de introducci칩n a `{dplyr}`](/blog/r_introduccion/dplyr_intro/)." >}}


## Introducci칩n

Vamos a empezar con ejemplos b치sicos y luego pasaremos a datos reales.

Lo primero que haremos ser치 cargar el paquete `{dplyr}`:

```{r}
#| message: false
# install.packages("dplyr")
library(dplyr)
```


### Crear nuevas columnas

Empezaremos con una tabla de datos de ejemplo, llamada creativamente `ejemplo`:

```{r}
library(dplyr)

ejemplo <- tibble(n칰meros = 1:3)

ejemplo
```


Podemos usar `mutate()` para crear una nueva variable o columna (춰son sin칩nimos! 游뱁). 

Para crear usar `mutate()`, aplicamos esta funci칩n a un _data frame_ [conectando los datos a la funci칩n con un conector](/blog/r_introduccion/conectores/) (`|>` o `%>%`).

{{< info "Un **conector** en R es un operador que nos permite _conectar_ datos (o el resultado de una operaci칩n) con la siguiente operaci칩n. Para m치s informaci칩n, [revisa este tutorial](https://bastianolea.rbind.io/blog/r_introduccion/conectores/)" >}}


```{r}
ejemplo |> 
  mutate(prueba = 1)
```


Creamos una **nueva columna** llamada `prueba`, que contiene el valor `1`. Como le dimos un s칩lo valor (`1`), el valor se repite en todas las filas.

_쯈u칠 hicimos?_ 

Para crear la variable `prueba`, dentro de `mutate()`:
1. Primero pusimos el **nombre** de la columna que quer칤amos crear (`prueba`), 
2. Luego un **signo igual** (`=`), que indica que _칠sto va a ser aquello_,
3. Finalmente el **valor** que queremos que contenga la nueva columna ( `1`).

Creemos otra columna, llamada `saludo`:

```{r}
ejemplo |> 
  mutate(saludo = "hola")
```

De esta forma podemos crear variables que contengan un 칰nico valor.

{{< info "Notamos que en el ejemplo anterior no existe la primera columna que creamos. 칄sto es porque **nunca estamos sobreescribiendo ni editando los datos**, a menos que [hagamos una **asignaci칩n**](https://bastianolea.rbind.io/blog/r_introduccion/r_basico/#asignaciones) (`<-`) para guardar el resultado como un nuevo objeto." >}}

Tambi칠n podemos usar funciones para crear los valores que va a tener una columna. Por ejemplo, creemos una columna llamada `azar` que contenga n칰meros aleatorios entre `1` y `100`:

```{r}
ejemplo |> 
  mutate(azar = sample(1:100, size =  3))
```
En este ejemplo, los valores de la columna son definidos por la funci칩n que usamos.


### Modificar variables existentes

Tambi칠n podemos usar `mutate()` para modificar columnas que ya existen en el _data frame_. Esto se hace simplemente poniendo en `mutate()` como nombre de la columna que vamos a crear el **nombre de una columna existente** que queremos modificar.

Por ejemplo, cambiemos los valores de `n칰meros` por unos distintos:

```{r}
ejemplo |> 
  mutate(n칰meros = 4:6)
```
En este caso, **sobreescribimos** la columna con datos nuevos. 

Volvamos a ver los datos originales:

```{r}
ejemplo
```


En vez de cambiar completamente los datos de una columna, podemos **editar una columna existente**, usando los valores de la misma columna y ejecutando alguna operaci칩n sobre ellos, para obtener una versi칩n editada de la misma columna:

```{r}
ejemplo |> 
  mutate(n칰meros = n칰meros * 100)
```

En este ejemplo, **editamos** la columna `n칰meros`, que conten칤a los valores `1`, `2` y `3`, declarando que `n칰meros = n칰meros * 100`; es decir, la columna va a ser igual a ella misma pero multiplicada por `100`. Por eso ahora contiene los valores `100`, `200` y `300`, que son el resultado de multiplicar cada valor original por `100`.


### Crear una columna nueva en base a otra existente

Siguiendo el ejemplo anterior, podemos crear una nueva columna llamada `doble` que contenga el doble de los valores de la columna `n칰meros`:

```{r}
ejemplo |> 
  mutate(doble = n칰meros * 2)
```

As칤 creamos una **nueva columna** basada en datos de una columna existente.

Tambi칠n podemos usar **funciones** para crear las variables nuevas:

```{r}
ejemplo |> 
  mutate(doble = n칰meros * 2) |> 
  mutate(texto = paste(doble, "es el doble de", n칰meros))
```

Estas son las piezas b치sicas para trabajar con variables o columnas. 춰Ahora ve치moslo con datos!

----


## Ejemplo con datos

A continuaci칩n, usaremos datos sobre pa칤ses de Am칠rica Latina, que fueron obtenidos desde tablas de Wikipedia por medio de [web scraping](/blog/r_introduccion/web_scraping/). Puedes revisar el [script con el c칩digo del scraping aqu칤](https://gist.github.com/bastianolea/00d7da36e85b76de1abf9ca37014cfe4).

Ejecutaremos el siguiente c칩digo para obtener una tabla llamada `datos` en nuestro entorno de R:

```{r}
datos <- tribble(
  ~pais,       ~pobreza, ~esperanza, ~escolaridad,
  "Chile",         5,    81.17,      11.29,
  "Uruguay",       6,    78.14,      10.54,
  "Argentina",    11,    77.69,      11.18,
  "Costa Rica",   13,    80.8,        8.84,
  "Panam치",       13,    79.59,      10.83,
  "Bolivia",      15,    68.58,      10.02,
  "Paraguay",     20,    73.84,       8.93,
  "M칠xico",       22,    75.07,       9.35,
  "Brasil",       24,    75.85,       8.43,
  "El Salvador",  28,    72.1,        7.3
)
```

La tabla `datos` contiene informaci칩n sobre porcentaje de pobreza, esperanza de vida promedio y a침os de escolaridad promedio en varios pa칤ses de Am칠rica Latina.

### Crear una variable nueva con `mutate()`

Usemos `mutate()` para crear una nueva columna llamada `escolaridad_redondeada`, que contenga los valores de la columna `escolaridad` redondeados al n칰mero entero m치s cercano:

```{r}
datos |> 
  select(pais, escolaridad) |> 
  mutate(escolaridad_redondeada = round(escolaridad))
```

En este caso aplicamos una funci칩n a una columna existente para obtener una columna nueva.

### Crear una variable condicional con `if_else()`

Podemos usar `mutate()` junto con la funci칩n `if_else()` para crear una nueva columna basada en condiciones. Por ejemplo, creemos una columna llamada `pobreza_nivel` que indique si el porcentaje de pobreza alto (es mayor al 10%) o bajo:

```{r}
datos |> 
  select(pais, pobreza) |> 
  mutate(pobreza_nivel = if_else(pobreza >= 10, "Alto", "Bajo"))
```


{{< info "La funci칩n `if_else()` permite crear variables condicionales. La condici칩n que se defina ser치 evaluada para cada valor, y se aplicar치 el resultado que corresponda si la condici칩n es _verdadera_ o _falsa_." >}}

### Crear una variable con m칰ltiples condiciones usando `case_when()`

Podemos usar `mutate()` junto con la funci칩n `case_when()` para crear una nueva columna basada en m칰ltiples condiciones. Por ejemplo, creemos una columna llamada `esperanza_nivel` que clasifique la esperanza de vida en "Alta", "Media" y "Baja":

```{r}
datos |> 
  select(pais, esperanza) |> 
  mutate(esperanza_nivel = case_when(
    esperanza >= 80 ~ "Alta",
    esperanza >= 70 ~ "Media",
    esperanza <  70 ~ "Baja"
  ))
```


En el ejemplo anterior usamos n칰meros arbitrarios para recodificar una variable cont칤nua en una variable categ칩rica. En un caso real, deber칤amos analizar la distribuci칩n de los datos para definir los puntos de corte adecuados. Una forma muy rudimentaria de hacer 칠sto es usando desviaciones est치ndar:

```{r}
datos |> 
  mutate(esperanza_nivel = case_when(
    esperanza >= mean(esperanza) + sd(esperanza) ~ "Alta",
    esperanza <= mean(esperanza) - sd(esperanza) ~ "Baja",
    TRUE ~ "Media"
  ))
```

{{< info "La desviaci칩n est치ndar es una medida de dispersi칩n que indica cu치nto var칤an los datos respecto a su promedio. En este caso se usa para definir puntos de corte objetivos basados en la distribuci칩n de los datos." >}}

En este caso clasificamos la esperanza de vida en funci칩n de su distancia a la media, usando una desviaci칩n est치ndar como punto de corte: pa칤ses que tengan valores que sean mayores al promedio m치s una desviaci칩n est치ndar ser치n _altos_, los que tengan valores menores al promedio menos una desviaci칩n est치ndar ser치n _bajos_, y el resto ser치n _medios_.

### Calcular variables por grupos con `group_by()`

Podemos usar `group_by()` para crear variables nuevas basadas en grupos dentro de los datos; es decir, cuyo c치lculo se haga dentro de cada grupo definido.

Primero creemos un grupo:

```{r}
datos_grupo <- datos |> 
  mutate(pobreza_nivel = if_else(pobreza >= 15, "Alto", "Bajo"))

datos_grupo
```

Ahora calculemos el promedio de esperanza de vida dentro de cada grupo de pobreza usando `group_by()` y `mutate()`:

```{r}
datos_grupo |> 
  select(pais, pobreza_nivel, esperanza) |> 
  group_by(pobreza_nivel) |> 
  mutate(esperanza_promedio = mean(esperanza)) |> 
  mutate(esperanza_diferencia = esperanza - esperanza_promedio)
```
En este ejemplo, primero agrupamos los datos por la variable `pobreza_nivel` usando `group_by()`, y luego usamos `mutate()` para crear una nueva columna llamada `esperanza_promedio`, que contiene el promedio de esperanza de vida dentro de cada grupo. Finalmente, creamos otra columna llamada `esperanza_diferencia`, que contiene la diferencia entre la esperanza de vida individual y el promedio del grupo.

De este modo obtuvimos una nueva variable que muestra la diferencia de cada pa칤s respecto al promedio de su grupo; una especie de indicador.


### Crear varias columnas al mismo tiempo con `across()`

Finalmente, podemos modificar o crear varias columnas nuevas al mismo tiempo usando `mutate()` junto con la funci칩n `across()`. Con `across()`, especificamos las variables que queremos afectar, y luego la f칩rmula que les vamos a aplicar.

Por ejemplo, podemos redondear todas las columnas al mismo tiempo:

```{r}
datos |> 
  mutate(
    across(c(pobreza, esperanza, escolaridad), 
           ~round(.x)
    )
  )
```

La funci칩n que aplicamos se escribe con _colita de chancho_ (`~`) para indicar que todas las variables especificadas van a ser afectadas por la misma funci칩n, representadas dentro de la funci칩n como `.x` 游냥

Incluso podemos hacerlo en menos c칩digo, al especificar que queremos afectar todas las columnas donde (`where`) sean num칠ricas (`is.numeric`):
```{r}
datos |> 
  mutate(
    across(where(is.numeric), 
           ~round(.x)
    )
  )
```

Esto trae el beneficio de no tener que referirnos a las columnas por sus nombres!

Otro ejemplo ser칤a aplicar una funci칩n que transforme todos los valores num칠ricos en texto, agregando una palabra antes del n칰mero:
```{r}
datos |> 
  mutate(
    across(
      where(is.numeric), 
      ~paste("Valor:", .x)
    )
  )
```

En este caso, el s칤mbolo `.x` hace que el valor de cada observaci칩n se ponga en otro lugar de la funci칩n, en este caso al final de la funci칩n `paste()`.

Podemos combinar `mutate()` con uno o varios `mutate(across())` para crear o modificar varias columnas al mismo tiempo. Por ejemplo, podemos agregarle el signo de porcentaje a `pobreza`, luego redondear las columnas `esperanza` y `escolaridad`, y al final agregar un mismo texto a dos columnas:

```{r}
datos |> 
  mutate(
    # redactar
    pobreza = paste(pobreza, "%", sep = ""),
    # redondear
    across(c(esperanza, escolaridad), ~round(.x, 0)),
    # redactar
    across(c(esperanza, escolaridad), ~paste(.x, "a침os"))
  )
```

En los casos de `across()` que hemos visto, las variable son editadas o modificadas, y por ende sobreescritas. Pero tambi칠n podemos hacer que se creen variables nuevas! Pero, l칩gicamente, como estamos editando varias columnas a la vez, no podemos darles a todas un nombre distinto. En este caso, usamos el argumento `.names` dentro de `across()` para definir un patr칩n de nombres para las nuevas columnas:

```{r}
datos |> 
  mutate(
    across(c(pobreza, esperanza, escolaridad), 
           ~round(.x),
           .names = "{.col}_redondeada"
    )
  )
```

En este caso, usamos `{.col}` dentro de `.names` para indicar que el nombre de la nueva columna va a ser igual al nombre de la columna original (representada por `.col`), seguido del texto `_redondeada`. Esta sintaxis para crear textos [se llama _glue_](https://glue.tidyverse.org/articles/glue.html) y es muy 칰til para crear textos din치micos en R.

----

Estas son las herramientas b치sicas que necesitas para crear y modificar variables en R! Al final se trata de usar `mutate()` para crear algo nuevo o editar algo existente, usando valores nuevos, otras columnas, o funciones, y combinar estas herramientas para llevar a cabo lo que necesitemos, ya sea limpieza de datos o an치lisis de datos m치s complejos.


{{< cursos >}}

{{< cafecito >}}