---
title: Extracción de datos estructurados desde texto usando IA
author: Bastián Olea Herrera
date: '2026-03-07'
slug: []
categories:
  - Tutoriales
tags:
  - inteligencia artificial
  - texto
  - análisis de texto
  - datos
format:
  hugo-md:
    output-file: index
    output-ext: md
execute:
  warning: false
  message: false
editor_options: 
  chunk_output_type: console
excerpt: "Podemos usar la IA para transformar textos de cualquier tipo en datos estructurados. Esto significa que puedes convertir entrevistas, reseñas, opiniones, correos, noticias y más en bases de datos con la información que necesitas debidamente ordenada en filas y columnas. En ese tutorial usaremos modelos de lenguaje para extraer datos estructurados a partir de noticias reales."
links:
  - icon: book
    icon_pack: fas
    name: Workshop
    url: https://thisisnic.github.io/rainbowrworkshop/
  - icon: file-code
    icon_pack: fas
    name: Código
    url: https://gist.github.com/bastianolea/8bc40e3acbb0716fbf607b6488886274
---

```{r}
#| echo: false
readRenviron("~/.Renviron")
```


{{< aviso "Este tutorial lo hice con los aprendizajes que obtuve del excelente [workshop _LLMs in R for Data Analysis_](https://thisisnic.github.io/rainbowrworkshop/code.html) impartido por [Nic Crane](https://niccrane.com) en la fabulosa [conferencia de RainbowR 2026](https://conference.rainbowr.org)" >}}

Los modelos de lenguaje (LLMs, también llamados coloquialmente _inteligencia artifical_) nos pueden ayudar a **transformar textos de cualquier tipo en datos estructurados**. Esto significa que puedes convertir **entrevistas, reseñas, opiniones, correos, noticias y más** en **bases de datos** con la información que necesitas debidamente ordenada en filas y columnas.

**_Ejemplos de uso:_**
- Puedes pasar de un conjunto de entrevistas a una tabla con las respuestas a preguntas específicas sobre los entrevistados, incluyendo información como edad, género, profesión, opiniones, etc.
- Puedes convertir reseñas de productos en una tabla con la opinión general, los aspectos positivos y negativos, la puntuación, etc.
- Puedes tomar conjuntos de noticias o de artículos y obtener tablas que indican los actores principales, ubicaciones clave, fechas, resúmenes, análisis de sentimiento, etc.

En ese tutorial usaremos modelos de lenguaje para **extraer datos estructurados** a partir de noticias reales.

El requisito para poder realizar esto es tener acceso a una IA o modelo de lenguaje (LLM), ya sea local o en la nube (ChatGPT, Claude, Gemini, etc.). Puedes seguir este tutorial para [configurar el uso de inteligencia artificial con R.](/blog/ellmer/)


{{< aviso "**Requisito:** si necesitas configurar tu proveedor de IA con R, [sigue este tutorial](/blog/ellmer/) para empezar a analizar datos con IA!" >}}


## Datos de texto de ejemplo

Los datos que usaremos para el tutorial será una base de **10.000 noticias reales** obtenidas desde medios digitales de Chile durante el año 2025. Las noticias son obtenidas por _web scraping_, y el código de este proyecto está disponible [en este repositorio](https://github.com/bastianolea/prensa_chile).

{{< boton "Descargar datos (clic derecho y _guardar como_)" "prensa_datos_muestra_2025.csv" "fas fa-download" >}}

También puedes descargar los datos desde R:
```{r}
# dirección de los datos
url = "https://github.com/bastianolea/prensa_chile/raw/main/prensa_datos_muestra_2025.csv"
```

```{r}
#| eval: false
# descargar el archivo con R
download.file(url,
              destfile = "prensa_datos_muestra_2025.csv")
```

O bien, cargar los datos directamente desde internet sin necesidad de descargar el archivo:

```{r}
#| eval: false
# cargar datos directamente desde internet
library(readr)
noticias <- read_csv2(url)
```

```{r}
#| echo: false
#| message: false
library(readr)
noticias <- read_csv2("prensa_datos_muestra_2025.csv")
```

Veamos rápidamente la tabla de datos con la función `glimpse()`:

```{r}
library(dplyr)
glimpse(noticias)
```

Vemos que tenemos una columna con los títulos, otra con el texto o _cuerpo_ de las noticias, la fuente y la fecha de cada noticia.


## Extraer datos desde un solo texto

Empecemos extrayendo una sola noticia como ejemplo, usando `slice()` para elegir una fila de la tabla, y `pull()` para extraer la columna `cuerpo`, que contiene el texto de la noticia.

```{r}
library(dplyr)

noticia <- noticias |> 
  slice(6) |> 
  pull(cuerpo)
```

Veamos un poco de qué se trata la noticia:

```{r}
#| echo: false
#| output: asis
paste(">", stringr::str_trunc(noticia, 300)) |> cat()
```

Puedes [leer la noticia completa en este enlace](https://www.cooperativa.cl/noticias/pais/judicial/gendarmeria/pdi-recapturo-a-sujeto-al-que-gendarmeria-libero-por-error/2025-12-31/073547.html), pero la idea general es que contamos con el cuerpo entero de la noticia en el objeto `noticia`.

### Pregunta simple al modelo

Veamos la forma más simple de extraer datos estructurados desde información no estructurada: preguntarle al modelo de IA y cruzar los dedos 🤞🏼

**Creamos el _chat_ de IA** que usaremos para **extraer los datos**. En mi caso, voy a usar modelos de _Anthropic_, por lo que uso la función `chat_anthropic()`, pero si usas otro modelo, puedes usar la función correspondiente de `{ellmer}` para crear tu chat, como se explica [en este tutorial](/blog/ellmer/).

```{r}
library(ellmer)

# crear un chat
chat <- chat_anthropic(model = "claude-haiku-4-5")
```

{{< info "Si necesitas configurar tu proveedor de IA con R, o configurar modelos locales de IA con R, [sigue este tutorial](/blog/ellmer/)" >}}

Ahora hagamos una prueba/ejemplo: usemos la **noticia** que elegimos para entregarla al modelo de lenguaje, junto a una **breve instrucción**:

```{r ejemplo_resumen_1}
#| cache: true

# crear el prompt con la instrucción y el texto
prompt <- paste("En qué lugar se desarrolla la siguiente noticia:",
                noticia)

# enviar el prompt al modelo
chat$chat(prompt)
```

El modelo de lenguaje _trata_ de ser útil, y por eso entrega mucha más información que la que necesitamos! No podemos poner todo ese texto en una tabla de datos. Habría que limpiarlo muchísimo y dejaría de ser útil 🙄

Podemos **corregir el comportamiento del modelo** especificando una instrucción más clara en el _system prompt_, que es la **instrucción general** que le damos al modelo al crear el chat:

```{r ejemplo_resumen_2}
#| cache: true

# definir instrucción general para el modelo
instruccion <- "Eres un experto en noticias de Chile.
                Entrega la información lo más breve posible,
                especificando en una o dos palabras y sin
                comentarios extra. Por ejemplo: {Puente Alto, Santiago}."

# crear chat con el modelo y con system prompt
chat <- chat_anthropic(model = "claude-haiku-4-5",
                       system_prompt = instruccion)

# escribir prompt o instrucción particular
prompt <- paste("En qué lugar se desarrolla la siguiente noticia:",
                noticia)

# enviar el prompt al modelo
chat$chat(prompt)
```

Podemos confirmar en la [noticia completa](https://www.cooperativa.cl/noticias/pais/judicial/gendarmeria/pdi-recapturo-a-sujeto-al-que-gendarmeria-libero-por-error/2025-12-31/073547.html) que efectivamente los hechos tuvieron lugar en la comuna de Cerrillos.

Ahora sí, el modelo de lenguaje responde tal como esperamos. Pero esta forma de hacerlo aún deja mucho al **azar**: la especificidad del _system prompt_ que escribas, y la aleatoriedad del modelo que puede responder algo distinto sin previo aviso.


### Especificación de datos estructurados

Ahora veremos una una **forma más consistente de extraer datos a partir de textos con IA**, para que los modelos de lenguaje respondan específicamente lo que necesitamos.

Para ello, vamos a **especificar las respuestas que queremos recibir** del modelo, usando las funciones `type_{x}` de `{ellmer}`:

| Función | Tipo de respuesta | Descripción |
|---|---|---|
| `type_string()` | Texto abierto | Para respuestas en texto libre, como nombres, conceptos, explicaciones, etc. |
| `type_enum()` | Variable categórica | Para respuestas que asuman un valor de un conjunto de valores predefinidos. |
| `type_number()` | Numérica | Para respuestas que son cifras (números enteros, decimales, etc.) |
| `type_boolean()` | Variable lógica | Para respuestas de verdadero/falso (`TRUE` / `FALSE`) |

Siguiendo con el ejemplo, si queremos extraer la **ubicación principal** mencionada en la noticia, usamos `type_string()` para pedirle una respuesta de texto al modelo, junto a una breve descripción de lo que queremos:

```{r}
tipo_lugar <- type_string("Ubicación principal de la noticia")
```

Ahora, al momento de enviar el _prompt_ al modelo (el objeto `noticia` que contiene el texto), usamos `chat$structured()` en vez de `chat$chat()` para recibir datos estructurados en vez de la respuesta libre del modelo, y le indicamos que queremos que la respuesta sea del tipo `tipo_lugar`:

```{r ejemplo_lugar_1}
#| cache: true

# crear chat con el modelo
chat <- chat_anthropic(model = "claude-haiku-4-5")

# empezar chat estructurado especificando el tipo de respuesta
resultado <- chat$chat_structured(noticia, 
                                  type = tipo_lugar)

resultado
```

El modelo de lenguaje responde con la ubicación principal de la noticia, sin ningún comentario extra, y sin necesidad de hacer un procesamiento posterior para limpiar la respuesta.


### Extraer variables categóricas
Si queremos extraer desde los datos no estructurados una variable categórica, es decir, que sólo pueda tomar un valor entre varias opciones predefinidas, podemos usar `type_enum()`, donde especificamos un vector con los valores posibles.

Por ejemplo, preguntemos qué tipo de noticia se trata, entre categorías como _social, economía, política,_ etc.

```{r ejemplo_clasificacion}
#| cache: true

# definir tipo de respuesta categórica
tipo_clasificacion <- type_enum(description = "Clasificación de la noticia según su enfoque temático principal",
                                values = c("social", "económico", "político", 
                                           "judicial", "delincuencia", "otros"))

# crear chat con el modelo
chat <- chat_anthropic(model = "claude-haiku-4-5")

# empezar chat estructurado especificando el tipo de respuesta
resultado <- chat$chat_structured(noticia, 
                                  type = tipo_clasificacion)

resultado
```

De esta forma, el modelo se limita a responder solamente entre las opciones que tú le especifiques, delimitando mucho más la calidad de la respuesta.


## Extracción datos estructurados desde varios textos

Hasta ahora hemos extraído datos estructurados a partir de un solo elemento de texto no estructurado.

Realicemos la extracción de datos estructurados de varias unidades de información al mismo tiempo. Como ejemplo, probemos con una muestra de 5 noticias:

```{r}
library(dplyr)

muestra <- noticias |> 
  slice(20:25)
```


```{r}
muestra |> 
  select(titulo)
```

Siguiendo la definición de _tipos_ de resultado que aprendimos más arriba, podemos **definir de una vez las distintas variables que queremos extraer desde nuestros datos no estructurados**: en el caso de las noticias, queremos extraer el lugar, los personajes principales, el tipo de personaje, la clasificación de las noticias, y el sentimiento general de la noticia.

Estas variables serán generalmente de tipo texto, pero varias de ellas queremos que sean variables categóricas con valores específicos.

```{r}
tipo_lugar <- type_string("Ubicación principal de la noticia")

tipo_actor <- type_string("Actor, personaje o institución principal de la noticia")

tipo_grupo <- type_enum(description = "Tipo de entidad del actor, personaje o institución principal de la noticia",
                        values = c("institución pública", "político", "empresa", "empresario", "ciudadano", "otros"))

tipo_clasificacion <- type_enum(description = "Clasificación de la noticia según su enfoque temático principal",
                                values = c("social", "económico", "político", "judicial", "delincuencia", "otros"))

tipo_sentimiento <- type_enum(values = c("positivo", "neutro", "negativo"), 
                              description = "Sentimiento general de la noticia según su contenido")
```

Ahora podemos usar la función `parallel_chat_structured()` para enviar varios textos al modelo de lenguaje, y recibir datos estructurados para cada uno de ellos. Esta función recibe como argumentos el **chat** (que además tiene un _system prompt_ que especifica el actuar del modelo), una lista con los **textos** que queremos procesar (en este caso, la columna `cuerpo` de la tabla `muestra`), y los **tipos de respuesta** que queremos recibir (al ser varias, van en dentro de `type_object()`).

```{r datos_estructurados}
#| cache: true
instruccion <- "Eres un clasificador de noticias experto en el acontecer nacional de Chile"

resultado <- parallel_chat_structured(
  chat = chat_anthropic(model = "claude-haiku-4-5",
                        system_prompt = instruccion),
  prompts = as.list(muestra$cuerpo),
  type = type_object(
    lugar = tipo_lugar,
    actor = tipo_actor,
    actor_grupo = tipo_grupo,
    sentimiento = tipo_sentimiento,
    clasificacion = tipo_clasificacion
  )
)
```

Al solicitar varias variables al modelo, retorna una tabla o _tibble_ con los datos estructurados de cada noticia, con una fila por cada noticia, en el orden que se entregaron las noticias.

```{r}
#| echo: false
#| output: asis

knitr::kable(resultado)
```

Como vienen en el mismo orden que las noticias, podemos unir las columnas obtenidas a los datos originales:

```{r}
tabla <- muestra |> 
  select(titulo, fecha) |> 
  bind_cols(resultado)
```

```{r}
#| echo: false
#| output: asis

knitr::kable(tabla)
```

Si te interesa profundizar en este tema, [Nic Crane ofrece un curso específico sobre el uso de LLMs con R](https://www.aifordatapeople.com/courses/llms-in-r)

## Referencias
- [RainbowR Workshop: LLMs in R for Data Analysis](https://thisisnic.github.io/rainbowrworkshop/code.html) por [Nic Crane](https://niccrane.com)
- [Learn to work with LLMs in R](https://www.aifordatapeople.com/courses/llms-in-r), curso impartido por [Nic Crane](https://niccrane.com)
- [Documentación del paquete `{ellmer}`](https://ellmer.tidyverse.org/articles/structured-data.html) sobre datos estructurados


{{< cursos >}}

{{< cafecito >}}