---
title: Renombrar archivos desde R
author: Bastián Olea Herrera
date: '2026-02-25'
slug: []
categories: []
tags:
  - automatización
  - texto
  - limpieza de datos
format:
  hugo-md:
    output-file: index
    output-ext: md
excerpt: "Una tarea común en al trabajar con datos (y también en la computación en general) es necesitar renombrar muchos archivos. Podemos usar R para automatizar este tipo de tareas repetitivas; un ejemplo de que R no es sólo un lenguaje para análisis de datos."
---

Una tarea común en al trabajar con datos (y también en la computación en general) es necesitar renombrar muchos archivos. R puede ayudarnos a realizar este tipo de tareas repetitivas, dado que, además de ser un lenguaje centrado en el análisis de datos, R también puede usarse para cualquier otro propósito!

```{r setup}
#| echo: false
#| message: false
#| warning: false
library(fs)
dir_delete("reportes")
unzip("reportes.zip")
dir_delete("__MACOSX")
```

## Inspeccionar directorios y archivos con R

Hagamos como que tenemos una carpeta llena de archivos (pueden ser imágenes, documentos PDF, u otros documentos), en este caso la carpeta se llama `reportes` y dentro tiene 10 documentos PDF. 

Usamos el paquete `{fs}` para **ver los archivos dentro de la carpeta**:

```{r}
# install.packages("fs")
library(fs)

# rutas de archivos
rutas <- dir_ls("reportes")

rutas
```

Obtenemos un vector con las _rutas_ de los archivos, es decir, el lugar en nuestro computador donde se ubican los archivos[^1].

[^1]: Considera que las rutas dependen del lugar desde donde se ejecute R: [recuerda usar Proyectos!](https://bastianolea.rbind.io/blog/r_introduccion/proyectos/) para tener control y orden sobre dónde está trabajando R!

Estas rutas representan los archivos, y con ellas podemos hacer distintas operaciones.

Veamos cómo podemos usar R para **renombrar archivos**:

## Cambiar nombres

Para cambiar el nombre de un archivo, en realidad lo que hacemos es **moverlo** pero con un **nombre distinto**. Para eso usamos la función `file_move()`, que recibe como argumentos la ruta del archivo que queremos mover, y la ruta nueva, que sería el mismo lugar pero con un nombre distinto.

Renombremos un sólo archivo desde R:

```{r}
# mover un sólo archivo
file_move(path = "reportes/Reporte 2025 comuna Cartagena.pdf",
          new_path = "reportes/reporte_camarones.pdf")
```

Y revisemos el resultado:

```{r}
dir_ls("reportes")
```


```{r deshacer}
#| echo: false
file_move(path = "reportes/reporte_camarones.pdf",
          new_path = "reportes/Reporte 2025 comuna Cartagena.pdf")
```


Ahora, si queremos **renombrar todos los archivos de la carpeta**, podemos crear una tabla que tenga como primera variable los nombres de los archivos, y como segunda variable los nuevos nombres.

Aquí nos servirá mucho el paquete `{stringr}` para manipulación de texto. Algunas [funciones útiles para limpieza de texto](/blog/2025-03-31/) son:
- `str_replace()` para reemplazar partes del texto por otros textos
- `str_remove()` para eliminar partes del texto

Creemos una tabla con el vector de rutas usando la función `tibble()`:

```{r}
#| message: false
library(dplyr)

# crear tabla con las rutas
archivos <- tibble(ruta = rutas)

archivos
```

Ahora creemos una nueva columna con `mutate()` que tenga versiones modificadas de los nombres: cambiemos el texto _"Reporte 2025"_ en el nombre de cada archivo por _"Documento"_ y así creamos una nueva ruta:

```{r}
library(stringr)

archivos <- archivos |> 
  mutate(ruta_nueva = str_replace(ruta, 
                                  pattern = "Reporte 2025", 
                                  replacement = "Documento"))

archivos
```

Entonces tenemos las rutas originales con las rutas nuevas.

Sabemos que con `file_move()` podemos mover cada archivo a su nuevo nombre. Pero ahora tenemos una tabla con dos columnas, así que podemos **mover todos los archivos al mismo tiempo!**

Usaremos las **columnas como vectores** para aplicar la función a todos los archivos. En el primer argumento (`path`) insertamos la columna con las rutas originales (`archivos$ruta`), y en el segundo argumento (`new_path`) insertamos la columna con las rutas nuevas (`archivos$ruta_nueva`):

```{r}
# renombrar todos los archivos
file_move(path = archivos$ruta, 
          new_path = archivos$ruta_nueva)
```

Lo que hicimos fue **vectorizar** la función, haciendo que se aplique para todos los elementos de los vectores (ambos del mismo largo) que entregamos!

Revisemos el cambio que hicimos:

```{r}
dir_ls("reportes")
```

Funcionó!

## Eliminar palabras de los nombres

Usamos la función `str_remove()` si queremos eliminar palabras, textos o patrones específicos de los nombres de archivos. Luego usamos `str_squish()` para eliminar todos los espacios repetidos que pueden qeudar por la eliminación de palabras:

```{r}
# obtener rutas
rutas <- dir_ls("reportes")

# crear tabla con las rutas
archivos <- tibble(ruta = rutas)

archivos <- archivos |> 
  mutate(ruta_nueva = str_remove(ruta, pattern = "comuna"),
         ruta_nueva = str_squish(ruta_nueva))

archivos
```

Y nuevamente aplicamos los cambios a los archivos:
```{r}
# renombrar todos los archivos
file_move(path = archivos$ruta, 
          new_path = archivos$ruta_nueva)

# revisar cambios
dir_ls("reportes")
```


## Limpiar nombres

Si trabajamos con archivos que van a subirse a internet o a algún servicio, se recomienda limpiar los nombres de archivos para evitar problemas de compatibilidad: evitar espacios, tildes, eñes, mayúsculas, etc.

Podemos usar la función `make_clean_names()` del paquete `{janitor}` para limpiar los nombres de los archivos. Pero para hacerlo más ordenado, podemos sacar las rutas para trabajar solamente sobre los nombres de los archivos: luego de `dir_ls()` para obtener las rutas, usamos `path_file()` para quedarnos sólo con los nombres, y así no afectamos a las carpetas con la limpieza.

```{r}
library(fs)

# lista con nombres de archivos sin ruta
ruta_archivos <- "reportes"
nombres_archivos <- dir_ls(ruta_archivos) |> path_file()

nombres_archivos
```

Luego, creamos la tabla con `tibble()`, y separamos el nombre del archivo de su extensión (`.pdf`, `.xlsx`, etc.) con `separate()`, para poder limpiar el nombre sin afectar la extensión. Luego usamos `make_clean_names()` del paquete `{janitor}` para limpiar los nombres:

```{r}
#| message: false
library(tidyr) # para separar columnas a partir de un separador
library(dplyr) # para crear nuevas columnas
library(janitor) # para limpiar nombres

archivos <- tibble(archivo = nombres_archivos) |>
  # separar nombres de archivos de su extensión
  separate(archivo, sep = "\\.", into = c("nombre", "extension")) |>
  # limpiar nombres
  mutate(nombre_nuevo = janitor::make_clean_names(nombre))

archivos
```

Nótese que las eñes se reemplazaron por enes, y las letras con tilde se cambiaron por sus versiones sin tilde.

En la tabla podemos ver que separamos los nombres en distintas columnas. Ahora, usamos estas columnas para reconstruir las rutas originales y las nuevas rutas con los nombres limpios:

```{r}
archivos <- archivos |> 
  # reconstruir ruta original
  mutate(ruta = paste(ruta_archivos, nombre, sep = "/"),
         ruta = paste(ruta, extension, sep = ".")) |>
  # crear ruta nueva
  mutate(ruta_nueva = paste(ruta_archivos, nombre_nuevo, sep = "/"),
         ruta_nueva = paste(ruta_nueva, extension, sep = ".")) |> 
  # ordenar
  select(ruta, ruta_nueva)

archivos
```

Renombramos todos los archivos usando las columnas de la tabla:
```{r}
# renombrar todos los archivos
file_move(archivos$ruta, 
          archivos$ruta_nueva)
```

Claramente, todo lo anterior se puede hacer sin pasos intermedios, pero lo puse en varios pasos por motivos pedagógicos.

Así, podemos usar R para renombrar cientos o miles de archivos. Podemos usar este código básico para hacer cosas mucho más complejas, como cargar cada archivo y poner en su nombre algo relacionado a sus datos, crear nombres condicionales, navegar estructuras de directorios y organizar los archivos por carpetas, y más. Pero eso queda para otro tutorial! Si te interesa hacer alguna de estas cosas o algo similar, [escríbeme para motivarme a escribir otro post](/contacto/) ☺️