---
title: Portafolio de aplicaciones en R
author: Bastián Olea Herrera
date: '2025-01-06'
format: 
  hugo-md:
    output-file: "index"
    output-ext:  "md"
slug: []
categories: []
tags:
  - shiny
  - visualización de datos
editor_options: 
  chunk_output_type: console
excerpt: Portafolio de una selección de las aplicaciones públicas de visualización de datos que he desarrollado. Se trata de pequeñas aplicaciones web diseñadas para hacer más accesibles y comprensibles ciertos conjuntos de datos sobre temáticas sociales, políticas y socioeconómicas. Todas estas aplicaciones web fueron desarrolladas con R, y tanto el código de fuente como sus datos están disponibles de manera pública y abierta.
---

Portafolio de una selección de las aplicaciones públicas de visualización de datos que he desarrollado. Se trata de pequeñas aplicaciones web diseñadas para hacer más accesibles y comprensibles ciertos conjuntos de datos sobre temáticas sociales, políticas y socioeconómicas. Todas estas aplicaciones web fueron desarrolladas con R, y tanto el código de fuente como sus datos están disponibles de manera pública y abierta.

Otra versión más detallada de este portafolio está disponible en este enlace: [https://bastianolea.github.io/shiny_apps/](https://bastianolea.github.io/shiny_apps/)

```{r scraping}
#| cache: true
#| output: false
#| echo: false
library(rvest)
library(stringr)

sitio <- read_html("https://bastianolea.rbind.io/apps/")

titulares <- sitio |> 
  html_elements(".page-main") |> 
  html_elements("h1")

titulos <- titulares |> 
  html_text()

enlaces <- titulares |> 
  html_elements("a") |> 
  html_attr("href")

textos <- sitio |> 
  html_elements(".page-main") |> 
  html_elements(".ph0") |> 
  html_elements(".lh-copy") |> 
  html_text()

imagenes <- sitio |> 
  html_elements(".page-main") |> 
  html_elements(".aspect-ratio") |> 
  html_attr("style") |> 
  str_extract("http.*png") |> 
  str_remove("https://bastianoleah.netlify.app")

pantallazo <- str_extract(enlaces, "(?<=apps).*") |> 
  str_remove_all("\\/") |> 
  paste0(".jpg")
```

```{r unir}
#| output: false
#| echo: false
library(dplyr)

resultado <- tibble(titulos,
                    enlaces,
                    textos,
                    imagenes,
                    pantallazo)
```

```{r}
#| output: false
#| echo: false

library(purrr)
library(shiny)
library(htmltools)

resultado_split <- resultado |> 
  mutate(orden = row_number()) |> 
  group_by(orden) |> 
  group_split()

ui <- map(resultado_split, \(app) {
  # app <- resultado |> slice(1)
  
  div(style = css(background_color = "#f0e1f7", 
                  max_width = "400px",
                  margin = "auto",
                  border_radius = "7px",
                  padding = "22px", margin_bottom = "28px",
                  padding_bottom = "8px"),
      
      # título
      tags$a(h3(app$titulos, 
                style = css(margin_top = "0px", text_align = "center")),
             href = app$enlaces),
      
      # imagen
      div(style = css(margin = "auto", max_width = "128px",
                      margin_top = "-6px"),
          tags$a(
            img(src = app$imagenes),
            href = app$enlaces)
      ),
      
      # texto
      p(app$textos),
      
      # pantallazo
      tags$a(
        img(src = app$pantallazo,
            style = css(border_radius = "8px",
                        margin_bottom = "7px")),
        href = app$enlaces)
  )
})
```

```{r ui}
#| echo: false
#| output: asis

div(style = css(margin = "auto",
                margin = "auto"),
    tagList(ui)
)
```




